【裁判字號】    91,重上更(三),94
【裁判日期】    970530
【裁判案由】    貪污治罪條例等
【裁判全文】
臺灣高等法院刑事判決            91年度重上更(三)字第94號
上  訴  人    丙○○
即  被  告
選任辯護人    林月雪律師
              江鶴鵬律師
上  訴  人    亥○○
即  被  告
選任辯護人    謝宜伶律師
上  訴  人    申○○
即  被  告
選任辯護人    陳石山律師
上  訴  人    辛○○
即  被  告
選任辯護人    繆  璁律師
上  訴  人    庚○○
即  被  告
選任辯護人    劉志鵬律師
              陳文靜律師
              黃明郎律師
上  訴  人    癸○○
即  被  告
選任辯護人    陳雲進律師
上  訴  人    蘇國斌
即  被  告 (原名宇○○)
選任辯護人    林辰彥律師
              黃淑怡律師
上  訴  人    午○○
即  被  告
選任辯護人    張玉希律師
              林清源律師
              張毓桓律師
上  訴  人    未○○
即  被  告
選任辯護人    黃光慶律師
上  訴  人    戊○○
即  被  告
指定辯護人    本院公設辯護人李廣澤
上列上訴人即被告因違反貪污治罪條例等案件，不服臺灣士林地
方法院八十二年度訴字第一一四０號，中華民國八十三年八月廿
五日第一審判決（起訴案號：臺灣士林地方法院檢察署八十二年
度偵字第七七五八、七七五九、七七六０、七七六一、七七九六
、七八六０、七九一０、八０七四、八二四九、八二五二、八三
０三、八三０四、八七一二、九一七八、九三０三、九五八三、
九六０一號），提起上訴，判決後，經最高法院第三次發回更審
，本院判決如下：
    主  文
原判決關於丙○○、亥○○、申○○、辛○○、庚○○、癸○○
、蘇國斌（原名宇○○）、戊○○、暨午○○關於圖利及定執行
刑部分、未○○關於行使公務員登載不實文書及定執行刑部分均
撤銷。
丙○○依法令從事於公務之人員，對於違背職務之行為，收受賄
賂，處有期徒刑拾年陸月，褫奪公權陸年，犯罪所得財物新台幣
捌萬元應予追繳沒收。如全部或一部無法追繳時，以其財產抵償
之。
亥○○共同連續依法令從事於公務之人員，對於違背職務之行為
，收受賄賂，處有期徒刑拾肆年，褫奪公權捌年。與被告申○○
共同貪所得財物新台幣肆拾萬元，及與被告午○○共同貪所
得財物新台幣佰拾萬元，均應予追繳沒收。如全部或一部無法
追繳時，以其財產抵償之。
申○○共同連續依法令從事公務之人員，對於違背職務之行為，
收受賄賂，處有期徒刑拾貳年，褫奪公權柒年，其所得財物新台
幣伍拾萬元，及與被告亥○○共同貪所得財物新台幣肆拾萬元
，均應予追繳沒收。如全部或一部無法追繳時，以其財產抵償之
。
辛○○對於依法令從事公務之人員，關於違背職務之行為，交付
賄賂，處有期徒刑壹年肆月，褫奪公權壹年。減為有期徒刑捌月
，褫奪公權壹年。
庚○○對於依法令從事公務之人員，關於違背職務之行為，交付
不正利益，處有期徒刑壹年，褫奪公權壹年。減為有期徒刑陸月
，褫奪公權壹年。
癸○○共同對於依法令從事公務之人員，關於違背職務之行為，
交付賄賂，處有期徒刑壹年陸月，褫奪公權壹年。減為有期徒刑
玖月，褫奪公權壹年。
蘇國斌共同對於依法令從事公務之人員，關於違背職務之行為，
交付賄賂，處有期徒刑貳年，褫奪公權貳年。
午○○共同與依法令從事公務之人員，對於違背職務之行為，收
受賄賂，處有期徒刑拾年陸月，褫奪公權柒年。與被告亥○○共
同貪所得財物新台幣佰壹拾萬元應予追繳沒收。如全部或一
部無法追繳時，應以其財產抵償之。
未○○行使公務員明知為不實之事項而登載於職務上所掌之公文
書，足以生損害於公眾，處有期徒刑壹年貳月，減為有期徒刑柒
月。
戊○○對於依法令從事公務之人員，關於違背職務之行為，交付
賄賂，處有期徒刑壹年肆月，褫奪公權壹年。減為有期徒刑捌月
，褫奪公權壹年。
    事  實
甲：基隆河截彎取直整治工程地上物拆遷補償部分：
壹、緣台北市政府為辦理基隆河截彎取直整治工程，有關工程拆
    遷補償作業於民國七十九年五、六月間即展開現場調測，於
    同年十月間完成初步調測工作，並於民國七十九年十二月廿
    七日，台北市政府發布基隆河截彎取直整治工程區（以下簡
    稱整治區）之拆遷公告，而由養工處依據「台北市舉辦公共
    工程對合法建築及農作改良物拆遷補償暨違章建築處理辦法
    」（以下簡稱拆遷補償辦法，經台北市政府於八十年九月九
    日公布施行），辦理該區域地上物之拆遷補償作業，依該辦
    法第三條將得協議補償之建築物有合法建築物及原有之舊違
    章建築物：
    (一)合法建築物：
      (1)民國三十五年十月一日前之建築物。
      (2)台北市改制後編入之六個行政區內都市計畫公布前之建
        築物：１文山區（行政區域調整前景美區、木柵區）五
        十八年四月二十八日公告。２南港區、內湖區：五十八
        年八月二十二日公告。３士林區、北投區：五十九年七
        月四日公告。
      (3)依建築法領有使用執照之建築物。
      (4)依建築法領有建造執照或建築許可或都市計畫公共設施
        保留地臨時建築使用辦法施行前領有臨時建造執照之建
        築物，但以主要構造及位置，均係按照核准之工程圖樣
        施工者為限。
    (二)違章建築：
      (1)五十二年以前之舊有違章建築。
      (2)五十三年至七十七年八月一日合府工建字第二六一三七
        八號公告修正「台北市拆除違章建築認定基準」前之違
        章建築。
    又依該拆遷補償辦法第十條對建築物（含合法建築物及違章
    建築）之認定，以拆遷公告日前一年該址設有門牌者為限。
    另合法建築物可獲得償其「重建價格」及「拆遷獎勵金」，
    違章建築可補償其「拆遷處理費」及「拆遷獎勵金」、其中
    「拆遷處理費」大多按「重建價格」之五成計算。此外，因
    建築物全部或部分拆除，於限期內自行搬遷者，依其於拆遷
    公告二個月前在該址設有戶籍並有居住事實之現住人口數，
    可發給人口搬遷補助費（如附表）。
貳、丙○○於民國七十九年至八十一年六月間，擔任台北市內湖
    區戶政事務所戶籍員、課員職務，負責門牌編定、門牌證明
    核發等業務；亥○○則係台北市政府工務局養護工程處（以
    下簡稱養工處）路權科拆遷股助理工程員、申○○係該股約
    僱工程員，趙、黃二人共同承辦基隆河截彎取直整治工程拆
    遷補償作業有關之調測、丈量、調解或複核、計算補償金等
    工作（亥○○於八十年九月參與後續作業，申○○則於八十
    年八月間參與後續作業），上開三人均係依據法令從事公務
    之人員，丙○○擔任戶籍員甚久，明知房屋門牌編定後，須
    該房屋確已分隔（含改建）並各立門戶分別出入，或原為一
    個住宅單位，經變更為二個住宅單位，在原門牌不敷使用之
    情形下，始得分編，且須編釘門牌申請書或門牌編定報告表
    有註記自何處分編情形，始得在門牌證明書上註記自某號分
    編，竟基於與各申請人共同登載不實公文書之概括犯意，及
    意圖連續受賄或連續間接圖利他人，明知有關建物並無分編
    情形，竟違背職務，於其職務上掌管核發之門牌證明公文書
    中，連續多次不實載註自某號分編，而後交與前來申請之拆
    遷戶供行使之用，足以生損害於戶籍資料之正確性；另亥○
    ○、申○○處理該補償作業之調測、丈量、調解或複核、計
    算補償金等工作時，明知有不符補償標準之新違建，或僅合
    於違章建築而不符合法建築之情，竟分別或共同與各申請人
    基於共同登載不實公文書之概括犯意，於收取各拆遷戶所行
    使之前述不實門牌証明文書後，意圖連續受賄或連續直接圖
    利他人，明知違背職務，仍將之收錄為自己所掌之公文書之
    一部分（均加蓋有養工處之戳記）後，即分別或共同與各該
    申領人共同連續以製作不實之「拆遷建築物補償費計算表（
    包含不實之建築物現況圖）」（以下簡稱補償計算表），層
    呈上級批核，足以生損害於補償費核發之正確性及台北市政
    府財政支出，並使各申領人得以此詐術向台北市政府詐領補
    償費或補助費。其詳情如下：
一、洪常雄（本院前審 (上訴)判處有期徒刑一年六月，緩刑五
    年確定）與其妻洪簡勉（本院前審 (更二)判處有期徒刑一
    年六月，緩刑四年確定）、其兄洪阿道（另行審結）、丙○
    ○、申○○明知洪常雄所有位於台北市○○區○○路二段二
    ＯＯ巷臨二Ｏ之一號之違章建築物係獨立於同巷二０號合法
    房屋之外，遲至七十九年十月一日始辦理編定門牌手續，完
    全不符合補償標準，且該宅經調測時，於草圖上已登載為二
    Ｏ之一號，洪常雄、洪簡勉、洪阿道竟基於共同意圖為自己
    不法之所有及雖非公務員但與公務員共同登載不實公文書之
    概括犯意，先推由洪簡勉及洪阿道於八十年八月二十八日至
    台北市內湖區戶政事務所向丙○○申領不實之同巷二Ｏ號（
    該建築物原為洪常雄之父洪添進所有，位於第六期重劃區內
    ，早於八十年三月前拆除）之門牌證明書，丙○○明知不實
    ，且知此申請係為申領補償費所用，仍基於間接圖利他人暨
    不實登載公文書之概括犯意，將該不實事項登載於其主管之
    門牌證明書，即將臨二０之一號房屋，混充為二０號門牌，
    使違章建築變成有合法房屋之門牌，並予核發，足以生損害
    於戶籍資料管理之正確性。洪簡勉等人取得該不實內容之門
    牌證明書後，即持交予知情之養工處人員申○○以申領補償
    費而行使，申○○並基於直接圖利他人及登載不實公文書之
    概括犯意，共同與亦承前與公務員共同登載不實概括犯意之
    洪常雄、洪阿道、洪簡勉等人，由亦明知此不實事項之申○
    ○將之收錄為自己所掌之公文書之一部，並在其職務上製作
    之補償費計算表公文書不實登載為二０號，再層轉上級公務
    員批核，而使上級人員在不明就裏下予以核准，足以生損害
    於補償費核發之正確性及台北市政府財政支出，以遂行其直
    接圖利洪常雄等人，使洪常雄等人以此詐術使台北市政府陷
    於錯誤，於八十年十月間通知，而由洪常雄詐領合法建築物
    補償費新台幣（下同）七百八十萬九千七百三十元，及人口
    搬遷費二十四萬元，得款後，由洪常雄、洪阿道及不知內情
    之洪阿永平分花用獲利。
二、地○○（已歿，不受理判決確定）及其女謝佳璇（原名謝秀
    朱，本院前審 (更二)判處有期徒刑一年十月，緩刑四年確
    定）與丙○○、申○○明知地○○之父謝金煉所有之同路段
    二ＯＯ巷十之四號建築物，依其使用執照記載面積為一一七
    ‧三二平方公尺，應僅此部分得領取合法建築物補償費，其
    餘部分為六十八年至七十五年間陸續興建之舊違章建築，面
    積一八二０．六八平方公尺，則只能領取違章建築補償費，
    詎謝姓父女共同基於意圖為第三人不法所有之犯意聯絡，及
    雖非公務員但與公務員共同登載不實公文書之概括犯意，先
    利用不知情之地○○之妻謝林文真及其妹高謝夏子，於八十
    年八月間至內湖戶政事務所向丙○○請領加記自十號分編之
    不實門牌證明書（十號為謝金聲所有，與十之四號建物係各
    別獨立，且實際上無分編之情），丙○○承前間接圖利及不
    實登載公文書之概括犯意，明知不實，仍出於與謝家父女共
    同登載不實之犯意聯絡，將之加註，登載於其主管之門牌證
    明書公文書並予核發，足以生損害於戶籍資料管理之正確性
    。嗣謝佳璇取得該不實內容之門牌證明書，旋送交至養工處
    知情之申○○行使，申○○承前直接圖利他人及登載不實公
    文書之概括犯意，共同與亦承前與公務員共同登載不實概括
    犯意之地○○、謝佳璇父女二人，由亦明知此不實事項之申
    ○○將之收錄為自己所掌之公文書之一部，並在其職務上製
    作之補償費計算表公文書上不實登載計算內容，再層轉上級
    公務員審核，以遂行其直接圖利他人，而使上級人員在不明
    就裏下予以核准，足生損害於台北市政府對戶籍資料管理之
    正確性及財政，並使地○○等人以此為詐術，使台北市政府
    陷於錯誤，於八十年十月間，依全部（面積一千九百三十八
    平方公尺）通知領取合法建物補償費共一千八百八十四萬二
    千七百五十二元（實際應僅可領取合法建物補償費一百四十
    五萬三千七百六十元，其餘部分僅能以違章建物領取），而
    於同月十五日由不知情之謝金煉辦竣領款手續，計詐溢領得
    八百六十九萬四千四百九十六元獲利。
三、辛○○於七十九年六月間擅自在向謝阿仕租得之台北市○○
    路○段二００巷內兼跨第六期重劃區及基隆河整治區禁建處
    所之土地上興建廠房，經營派克汽車有限公司（下稱派克公
    司），並自稱門牌為台北市○○○路一三六二巷十六號（實
    未經戶政事務所整編，並無門牌），該重劃區部分之地上物
    經台北市政府於七十九年十二月二十七日公告限期拆遷，辛
    ○○要求補償，因不符規定，未獲主辦單位台北市政府土地
    重劃大隊核准，乃於八十年六月，再度違法將廠房全部位移
    至整治區，事為養工處水利科河川巡防隊發覺，開具通告單
    並決定強制拆除，徵詢同處路權科意見，由魏信陵以便箋回
    復養工處水利科稱：「民權東路一三六二巷十六號辛○○君
    所有房屋位於基隆河整治工程範圍，本科已調測完成，惟杜
    君房屋證件未送，致未核計補償費，惟其七十七年八月一日
    後所建或位移至本工程範圍內之建物不予補償」（此部分詳
    後述），辛○○除透過市議員張忠明、陳世昌強力關說求情
    外，亦自己於八十年七月二十九日向養工處書立切結書，略
    謂保證願配合工程拆除，且願不要求任何補償及拆遷費等語
    。詎辛○○嗣竟違其前切結事項，猶基於意圖為自己不法所
    有詐領拆遷補償費及非公務員與公務員共同登載不實公文書
    之犯意，於八十年八月利用取得隔鄰同市○○路○段二ＯＯ
    巷十六之一號（實際上此門牌歸屬之房屋係出租人謝阿仕所
    有，辛○○並無任何權源使用）之門牌證明，持向承辦補償
    事務之亥○○及申○○申領補償費，而亥○○、申○○亦明
    知辛○○於行水區內之汽車廠係新移違建，竟共同承前登載
    不實公文書之概括犯意，由其二人共同違背職務，在渠職務
    上製作之補償費計算表公文書將派克公司之前開廠房繪製、
    列計補償費，再層轉上級公務員批核，而使上級人員在不明
    就裏下予以核准，足以生損害於補償費核發之正確性及台北
    市政府財政支出，並使台北市政府陷於錯誤，因此於八十年
    十月間通知核發違章建築補償費八百四十四萬八千七百六十
    五元（拆遷獎勵金尚未領取，廠房亦未拆遷），辛○○於同
    年十一月十五日前往台北市集中支付處領訖，旋於同年月廿
    日，辛○○即推由亦基於交付賄款犯意聯絡之妻巳○○（行
    賄罪經判處有期徒刑一年，緩刑四年確定）於當日自辛○○
    帳戶提領現金十萬元後，由辛○○、巳○○夫婦在上開派克
    公司內交付予亥○○及申○○，作為渠二人違背職務之代價
    ，由亥○○親手收受，嗣至八十二年一月間，因相關單位已
    著手追查詐領補償費致風聲緊峭，亥○○及申○○乃持十萬
    元返還辛○○。
四、庚○○明知其所有位於同市○○路○段二ＯＯ巷之聯騰汽車
    修護廠，因無門牌編定，依上開拆遷補償辦法之規定，不符
    資格，應不得領取補償費，竟萌為自己不法所有之意圖，及
    非公務員與公務員亥○○、申○○共同登載不實公文書之犯
    意聯絡，由庚○○利用平日借用二十七號門牌繳交水費、電
    話費用之收據、領據，先於八十年九月十日向台北市內湖區
    戶政事務所領得二十七號之門牌証明，而後將該證明書交與
    知情之亥○○，申○○，申○○、趙新二人即共同承前直接
    圖利他人及登載不實公文書之概括犯意，由其二人違背職務
    ，在渠職務上製作之補償費計算表公文書將聯騰汽車修護廠
    之前開廠房繪製、列計補償費，再層轉上級公務員批核，而
    使上級人員在不明就裏下予以核准，足以生損害於補償費核
    發之正確性及台北市政府財政支出，並使庚○○得以此詐術
    ，使台北市政府陷於錯誤，於八十年十月間通知核發合法建
    物之補償費九百四十四萬二千二百八十元。庚○○亦於八十
    年十月間，收到領款通知時，即在台北地區萬盛餐廳花費三
    萬六千元宴請亥○○、申○○二人，趙、黃二人進而接受該
    不正利益。
五、癸○○於八十年間在同市○○路○段二ＯＯ巷附近整治區內
    向謝阿仕租地興建專技企業社新廠房，一方面係屬新違建，
    另方面又無門牌，均不符規定資格，不在受補償之列，癸○
    ○明知上情，遲未申辦拆遷補償手續。嗣蘇國斌（原名宇○
    ○）、邱顯隆（已歿）稱可透過關係申請，但須活動費之行
    賄方式領得拆遷補償云云，蘇國斌並表示已向丙○○打過招
    呼，癸○○乃與宇○○、錢弘毅（錢弘毅共同行使登載不實
    公文書經判處有期徒刑一年二月，緩刑四年確定）、邱顯隆
    共同意圖為自己不法之所有，以非公務員與公務員共同登載
    不實公文書之概括犯意，及行賄申○○、亥○○之犯意聯絡
    ，先由癸○○提出其向謝阿仕租地合約書，並立具切結書之
    方式，於八十年九月二十四日私下將戶口遷入不知情且未同
    意之謝阿仕所有成功路二段二００巷十六號門址，再由錢弘
    毅於同月二十六日帶同癸○○至內湖戶政事務所申領該十六
    號房屋之門牌證明書，丙○○明知不實，且知此申請係為申
    領補償費所用，仍承前間接圖利他人暨不實登載公文書之概
    括犯意，將該不實事項登載於其主管之門牌證明書後核發，
    足以生損害於戶籍資料管理之正確性。癸○○另在蘇國斌、
    錢弘毅、邱顯隆安排下，將上開門牌証明書持交知情之申○
    ○、亥○○而行使，申○○、亥○○明知不實，然共同承前
    登載不實公文書及收賄之概括犯意，由其二人共同違背職務
    ，在渠職務上製作之補償費計算表公文書將專技企業社之前
    開廠房繪製、列計補償費，再層轉上級公務員批核，而使上
    級人員在不明就裏下予以核准，足以生損害於補償費核發之
    正確性及台北市政府財政支出，並使癸○○等人得以此詐術
    ，使台北市政府陷於錯誤，於八十年十月十五日核發合法建
    築之重建價格補償費二百六十九萬一千一百元及拆遷獎勵金
    一百六十一萬四千六百六十元。癸○○於八十年十月間向台
    北市集中支付處領得「重建價格補償費」時，即依約在台北
    市○○○路○段蘇國斌經營之小吃店內交付六十五萬元予蘇
    國斌，由其與邱顯隆、錢弘毅三人分得，同日下午，又在小
    吃店先交付欲給付養工處人員之四十萬元予蘇國斌收執，嗣
    同至位在養工處附近之某川菜餐廳，由蘇國斌將上開四十萬
    元款項交付申○○，做為其與亥○○共同違背職務之賄賂，
    癸○○於八十一年初接近舊曆年時向同處領得「拆遷獎勵金
    」後，又於八十一年一月十二在其位於台北市○○街工廠交
    與錢弘毅六十萬元（內含三十七萬元支票一張）轉交蘇國斌
    以為酬謝。
六、蘇國斌因其父蘇能擁有一棟位於整治區內無門牌建物，依規
    定不在受補償之列，蘇國斌承前不法所有詐取財物及非公務
    員與公務員共同登載不實公文書之概括犯意，由蘇國斌於八
    十年九月間，向不知情之母親蘇貴拿取其父之印章、身分證
    ，利用其父所有另棟位於重劃區內之同市○○路○段二ＯＯ
    巷二三號合法房屋門牌證明書，冒充作為其父位於整治區內
    之上開無門牌違章建築門牌証明書，交付申○○、亥○○，
    黃、趙二人明知不實，仍共同承前直接圖利及共同登載不實
    公文書之概括犯意聯絡，在養工處辦公室內，由其二人共同
    違背職務，在渠職務上製作之補償費計算表公文書上，以二
    十三號合法房屋門牌混充為該違章建物之門牌，不實繪製、
    列記補償費計算表公文書，再層轉上級公務員批核，而使上
    級人員在不明就裏下予以核准，足以生損害於補償費核發之
    正確性及台北市政府財政支出，並使蘇國斌得以此詐術，使
    台北市政府陷於錯誤，於同年十月十四日通知核發合法建物
    補償費二百六十六萬四千三百三十六元，翌（十五）日即至
    台北市集中支付處領訖獲利。
七、蔡展財（本院前審 (更二)判處有期徒刑一年六月，緩刑四
    年確定）明知其所有位於同市○○路○段二ＯＯ巷十之六號
    之建築物係屬違章建築，且非自十號分編，申○○至現場調
    測時告知須「自十號分編」之門牌證明書，才能領取合法建
    築物補償費，蔡展財乃基於自己不法所有意圖及非公務員與
    公務員共同登載不實公文書之概括犯意，先與丙○○勾串，
    丙○○即承前間接圖利及登載不實公文書之概括犯意，於八
    十年八月間，由丙○○發給其登載註記自十號分編不實事項
    之十之六號門牌證明書公文書交蔡展財，足以生損害於戶籍
    資料管理之正確性。蔡展財取得該門牌證明書後，即交由申
    ○○而行使，申○○明知不實，仍承前登載不實公文書及收
    賄概括犯意，將之收錄為其所掌公文書之一部分，於於其職
    務上製作之補償費計算表公文書，為不實繪製、列計補償費
    ，再層轉上級公務員批核，而使上級人員在不明就裏下予以
    核准，足以生損害於補償費核發之正確性及台北市政府財政
    支出，並使蔡展財得以此詐術，使台北市政府陷於錯誤，於
    八十年十月十四日通知核發合法建築物之補償費一千二百六
    十九萬八千一百一十二元，蔡展財於翌（十五）日至台北市
    集中支付處領訖獲利，旋於同年月廿四日下午，在上開十之
    六號屋前，交付賄款五十萬元予申○○收受，做為其違背職
    務上行為之代價。
八、陳美璇（本院前審 (上訴)判處有期徒刑一年，緩刑四年確
    定）之夫壬○○所有同巷十之十六號合法房屋，斜對面之違
    建房屋係友人吳正隆、吳林秀琴夫妻所有而無償長期借予壬
    ○○使用之廠房（隔二００巷相對）因無門牌，不符規定，
    不在補償之列，陳美璇竟出於熱心、報恩心理，主動表示可
    代為辦理補償事宜，於八十年八月間前往台北市內湖區戶政
    事務所，以壬○○名義為吳正隆之違章工廠申辦編定門牌，
    丙○○受理後，至現場勘查，明知該建物實係位在成功路二
    段二ＯＯ巷十之十六號斜對面，竟與基於行賄及非公務員與
    公務員共同登載不實公文書犯意聯絡之陳美璇，承前登載不
    實公文書之概括犯意及收受賄款之犯意，同意幫忙造假，旋
    由丙○○違背職務，在其職務上製作之現場圖公文書上，將
    該本非相鄰之二建物不實畫成相鄰，而後將該建物違法編定
    為臨十之十七號，核發註明該臨十之十七號係由十之十六號
    分編之不實門牌證明書公文書，足生損害於戶籍管理之正確
    性。陳美璇取得前開門牌証明書後，即持以行使交付養工處
    ，提出申辦補償，以此詐術使台北市政府陷於錯誤，通知領
    取補償，陳美璇先後於八十年十一月某日及十二月四日前往
    台北市集中支付處詐領違章建物補償費二十四萬五千六百四
    十八元及人口搬遷費二十四萬元，並於領款後，除將部分款
    項交付吳妻外，依約接續於八十年十一月二十日在內湖區戶
    政事務所附近路邊、同年十二月二十三日在內湖區戶政事務
    所外，各送四萬元賄款予丙○○收受，共計八萬元，作為其
    違背職務之代價。
九、洪英修（本院前審 (上訴)判處有期徒刑一年二月，緩刑四
    年確定）所有成功路二段二ＯＯ巷臨二Ｏ之二號違建房屋雖
    係六十年興建，但遲至七十九年十月十五日始編定門牌，不
    符資格，不在補償之列，洪英修為詐領補償費，乃基於為自
    己不法所有及非公務員與公務員共同登載不實公文書概括犯
    意，先由洪英修於八十年九月間，前往台北市內湖區戶政事
    務所，向丙○○申領註記自二０號分編之二０之二號門牌證
    明，丙○○明知該二屋並非原屬同一，不符分編門牌之規定
    ，且實際上亦非分編，竟承前間接圖利他人及共同登載不實
    公文書之概括犯意，登載於其主管之門牌證明書公文書並略
    去「臨」字而予核發，足以生損害於戶籍管理之正確性。洪
    英修取得該門牌證明書後，嗣即持交行使交由知情並承前直
    接圖利他人及共同登載不實公文書概括犯意之申○○、亥○
    ○，黃、趙二人先收錄前開不實之門牌証明書為其等所掌之
    公文書一部分，並違背職務製作不實之補償費計算表公文書
    ，再層轉上級公務員批核，而使上級人員在不明就裏下予以
    核准，足以生損害於補償費核發之正確性及台北市政府財政
    支出，並使洪英修得以此詐術，使台北市政府陷於錯誤，於
    八十年十月十四日通知核發合法建物之拆遷補償費二百六十
    八萬三千五百三十六元及人口搬遷費二十四萬元，經洪英修
    於翌（十五）日前往台北市集中支付處領訖獲利。
乙：社子島防潮堤加高工程地上物拆遷補償部分：
    八十一年二月十七日台北市政府發布社子島防潮堤加高工程
    之拆遷公告，並由養工處辦理拆遷補償作業，其作業之依據
    仍為前述之處理辦法，亥○○奉令承辦該工程拆遷補償作業
    ；午○○為該里里長，亦受養工處函請協調有關拆遷之事宜
    ；未○○則為台北市士林區福安社區（即福安里，理事長為
    午○○、總幹事為王木琳）副總幹事。因亥○○常假台北市
    士林區福安里里辦公處辦理協調及說明業務，午○○並協助
    協調，三人因而熟識。緣福安里有眾多建築物係違章建築，
    因此有部分拆遷戶亟思詐領拆遷補償費，亥○○承辦前基隆
    河截彎取直補償，已對補償程甚為知悉，竟猶承前公務員登
    載不實公文書及違背職務直接圖利或違背職務收受賂賂之概
    括犯意，午○○於協助亥○○時，竟亦基於非公務員與公務
    員登載不實公文書、及與公務員亥○○共同違背職務直接圖
    利之概括犯意或共同違背職務收受賄賂之犯意聯絡，而滋生
    不法，其詳情如下：
一、陳麗桂（經原審判處有期徒刑一年，緩刑四年確定）之父陳
    兩泉（無罪判決確定）所有位於台北市○○○路○段一Ｏ七
    巷二八弄十一號，為合法建物，可因前述工程而獲得合法建
    物補償，惟其旁有陳清風（經本院前審 (上訴)判處有期徒
    刑一年四月，緩刑五年確定）管領鄔伯魁之違章建築及社區
    公用之陰公廟與王梁氣所有之違章建築共三棟，依規定皆因
    未設門牌號碼，而不符拆遷補償辦法而無法獲得補償。陳清
    風偕王梁氣之外甥孫呂水樹（經本院前審 (上訴)判處有期
    徒刑一年，緩刑四年確定）同往里辦公室向洽詢補償費事宜
    ，亥○○、午○○均明知其情，竟共同基於登載不實公文書
    、直接圖利他人之概括犯意，由亥○○、午○○告以前開建
    物管領人可共同以陳兩泉之十一號合法房屋門牌，申領補償
    ，陳清風、呂水樹乃於八十一年七、八月間向陳兩泉提及此
    事，陳兩泉未置可否，全權交由其女陳麗桂處理，陳清風、
    呂水樹、陳麗桂三人即前往里辦公室商議，並經由午○○居
    中協議結果，陳清風同意於取得補償費後，提出十萬元以彌
    補陳麗桂之伯父陳兩全向陳清風先父購地卻未辦理移轉登記
    ，致無法領取補償費之損失，陳清風乃基於意圖為自己不法
    所有及陳麗桂、呂水樹則基於為第三人不法所有之犯意，並
    均基於非公務員與公務員登載不實公文書之犯意聯絡，午○
    ○則與公務員亥○○共同基於登載不實公文書及與公務員共
    同違背職務直接圖利之概括犯意聯絡，由陳麗桂將同一門牌
    號碼交與亥○○，推由亥○○即違背其職務，於八十一年十
    二月二十一日在其養工處辦公室內，將上開三棟無門牌之違
    章建物均虛偽列入十一號之合法房屋構成部分，繪製、列計
    不實之補償費計算表公文書，再層轉上級公務員批核，而使
    上級人員在不明就裏下予以核准，足以生損害於補償費核發
    之正確性及台北市政府財政支出，並使陳麗桂等人得以此詐
    術，使台北市政府陷於錯誤，將該三幢違章建築誤認為一體
    之合法房屋，共核發合法建物補償費二百二十六萬七千五百
    二十元、人口搬遷費二十四萬元，嗣於八十二年一月十九日
    以陳兩泉名義向台北市集中支付處領款後，亥○○並為渠等
    私下依前開各建物面積計算應分配金額，而由陳清風詐得六
    十萬零八百九十二元，王梁氣詐得三十八萬零九百四十二元
    （均含拆遷獎勵金）而獲利，陳清風並依約交付十萬元與陳
    麗桂。
二、王萬春（經本院前審 (上訴)判處有期徒刑一年二月，緩刑
    四年確定）明知其所有位於台北市○○○路○段二巷二ＯＯ
    弄臨五五號旁邊之建物，為七十九年間搶建之新蓋違章建築
    ，又無門牌號碼，依規定根本不符資格，不得領取補償費，
    未○○竟提議共用與李明章（經原審判處有期徒刑一年，緩
    刑四年確定）所有之臨五五號舊違章建物之門牌，以詐領補
    償費，王萬春即透過未○○與李明章、亥○○聯絡，依亥○
    ○指導，前三人基於共同意圖為自己不法所有及非公務員與
    公務員登載不實公文書之犯意聯絡，於八十一年十二月間，
    先由未○○備好事先寫成之協議書，至上開李明章臨五五號
    辦公室，由李明章當場簽名，成立王萬春與李明章之協議書
    並附現場圖，內載該二建物為王、李二人共同所有，同屬一
    門牌，由未○○簽名見證，而後將此通謀虛立之協議書持交
    知情之承辦人亥○○。亥○○明知不實，仍承前直接圖利他
    人及登載不實公文書之概括犯意，將上開協議書附為計算表
    公文書之一部分，並將王萬春所有之無門牌新違建物與臨五
    五號建物併計面積為不實繪製、列計補償費計算表公文書，
    再層轉上級公務員批核，而使上級人員在不明就裏下予以核
    准，足以生損害於補償費核發之正確性及台北市政府財政支
    出，並使王萬春等人得以此詐術，使台北市政府陷於錯誤，
    將該二違章建築誤認為一體之建物，於八十二年五月二十二
    日核發與王萬春違章建築補償費六十五萬五千三百一十二元
    。
三、戊○○於七十九年十月十四日，因違反稅捐稽徵法，經台灣
    士林地方法院判處有期徒刑三月、緩刑二年確定。緣因甲○
    ○（經本院前審 (更二)判處有期徒刑一年六月確定）所有
    位於同市○○○路○段一Ｏ六巷三七三、三七五號之工廠於
    七十八年三月始興建完成，屬於新違建，不符拆遷補償資格
    ，甲○○不甘受損，求教於里長午○○，午○○轉請亥○○
    想辦法，午○○、亥○○乃共同基於收賄之犯意聯絡，由亥
    ○○告之可在與同巷三六九號舊違建房屋（即戊○○之工廠
    ）間加蓋另一廠房，造成四幢廠房外觀上構成一体，而後該
    四棟相連之廠房即可借用三六九號之名義申領拆遷補償費，
    並推由午○○出面與戊○○協調，將甲○○依計畫增建之廠
    房部分所可領取之補償費讓由戊○○領取，作為合作條件，
    及要求甲○○、戊○○於事成後須分別支付活動費及酬勞之
    期約。戊○○、甲○○、亥○○及午○○四人勾串既定，即
    由甲○○依照所定計畫，於八十一年八月間在三六九號與三
    七三號間空地趕建二層廠房，面積三百零一點零八平方公尺
    ，並於八十一年九月五日在午○○之里長辦公室內，與戊○
    ○通謀訂立內容不實，並倒填訂約日期為七十六年八月二十
    日之不動產讓渡契約書、表示三六九號為二人共同所有之協
    議書，嗣經亥○○指示，甲○○、戊○○二人又於八十二年
    二月十五日至台北市士林區調解委員會，成立虛偽之調解，
    使依法令從事公務之人員即調解委員謝坤仁將此不實事項記
    載於調解筆錄公文書，甲○○、戊○○旋共同基於意圖為自
    己不法之所有及非公務員與公務員共同登載不實公文書之犯
    意聯絡，推由甲○○持前開不實調解筆錄及連同上開不實內
    容之不動產讓渡契約書、協議書均交給知情之亥○○而行使
    該不實調解筆錄，足以生損害於調解之正確性。亥○○與午
    ○○即共同基於收賄之犯意聯絡，由亥○○違背其職務，負
    責將前開文書編錄為其所掌公文書之一部分，並製作內容不
    實之補償費計算表公文書，將甲○○前揭三七三、三七五號
    廠房連同新搭建連結三七三與三六九號之建物，視為三六九
    號建物一體併計面積為不實繪製及列計補償費計算表公文書
    ，再層轉上級公務員批核，而使上級人員在不明就裏下予以
    核准，足以生損害於補償費核發之正確性及台北市政府財政
    支出，並使甲○○等人得以此詐術，使台北市政府陷於錯誤
    ，於八十二年二月二十五日核發甲○○部分違章建築補償費
    一千一百七十二萬八千五百九十七元、戊○○部分違章建築
    補償費五百六十八萬九千二百零六元，足以生損害於補償費
    核發之正確性及台北市政府財政支出。甲○○得款後，於八
    十二年三月九日自其台北第五信用合作社存款帳戶一次提領
    現金二百三十萬元，將其中二百十萬元，在福安里里長辦公
    室前，交與午○○代表收受前期約所稱活動費之賄款，再由
    午○○與亥○○二人自行朋分。另戊○○得款後亦依前期約
    ，先於八十二年三月十一日，在福安里里長辦公室，交付台
    灣中小企業銀行士林分行，帳號四一二－八，發票人富昇工
    業有限公司，發票日八十二年三月十一日，面額五十萬元之
    支票予午○○，午○○以亟需現金為由，當日並載同戊○○
    至台灣中小企業銀行士林分行提示兌現；復於八十二年七月
    下旬，再由戊○○送至午○○之里長辦公室，另交付同銀行
    、帳戶、面額五十萬元，發票日為八十二年八月二十日之支
    票一紙予午○○，由午○○代表收受，嗣經午○○委由未○
    ○向不知情之王寶惠調得現金四十九萬元（扣除一萬元之利
    息予王寶惠），均由午○○與亥○○二人自行朋分。
四、午○○又因其管理位於台北市○○○路○段二七巷三七號旁
    側之「福安社」建物，係地方人士於七十四、五年間所興建
    之違章建築房屋，亦因無門牌，依規定不能予以補償，乃與
    亥○○商議冒用郭春金、郭信忠所有上開三七號合法建物之
    門牌，領取補償費。午○○即基於意圖為自己不法所有及承
    前共同不實登載公文書之概括犯意，於八十一年八月間在其
    里長辦公室內，利用郭氏父子前來辦理申領補償費手續之機
    會，取得渠二人印章，竟予以盜用，偽造協議書，連同記載
    內容為三十七號建物屬郭氏父子、午○○共同所有之內容不
    實之陳情書，交付亥○○而行使，足以生損害於郭氏父子。
    亥○○則承前登載不實公文書及違背職務直接圖利之概括犯
    意，於收受午○○前開不實協議書、陳情書後，即將上開文
    件收錄為自己所掌公文書之一部分，明知不實，並據以於其
    職務上製作不實之補償費計算表公文書，再層轉上級公務員
    批核，而使上級人員在不明就裏下予以核准，足以生損害於
    補償費核發之正確性及台北市政府財政支出，並使午○○得
    以此詐術，使台北市政府陷於錯誤，於八十二年一月十九日
    核發合法建物補償費一百三十一萬二千五百十六元予午○○
    獲利。午○○於八十二年二、三月間領得上開補償費後，午
    ○○經營之順德有限公司會計鄭春芳即依指示，將其中八十
    二萬三百二十三元存入陽明山信用合作社社子分社午○○名
    義0000－000000－0帳戶內，餘款存入台北市第
    二信用合作社士林分社午○○名義一七六八－六號帳戶內。
五、未○○之妹陳月雲（經判決無罪確定）位於台北市士林區○
    ○○路○段二巷一五三弄五二之三號劉增男廠房旁邊不相連
    且各自獨立之廢棄違建豬舍，並非屬於防潮堤加高工程之拆
    遷補償範圍內，無拆遷補償問題，亦不符得專案請領補助救
    濟金之範疇，未○○於其妹向其詢問可否獲補償事宜，轉向
    求教於亥○○，並與亥○○同往現場勘查，亥○○即教以如
    能取得五二之三號門牌證明書，即可依同一建物而併歸屬防
    潮堤加高工程拆遷範圍內，再依經市議會協調之專案救濟金
    方式，請領該豬舍之救濟金。未○○即為其妹不法所有之犯
    意，及承前非公務員與公務員共同登載不實公文書之概括犯
    意，於八十一年十二月間，向不知情之妹陳月雲取得授權使
    用之印章、身分證後，先與劉增男（已經本院前審判處有期
    徒刑一年，緩刑三年確定）協商，劉增男亦基於共同與公務
    員登載不實公文書犯意，同意佯以陳月雲之豬舍為其前開五
    二之三號房屋之一部，由未○○取得該五二之三號房屋之門
    牌証明，再以陳月雲名義與劉增男共同書寫豬舍拆除補償費
    同意由陳月雲領取之同意書，及由陳月雲具名陳請養工處派
    員調測拆除之陳情書，並由知情之午○○亦基於共同不實登
    載公文書犯意聯絡，利用不知情之會計鄭春芳謄寫該豬舍確
    實養豬之不實內容後，於証明書上蓋用里辦公處大印之里長
    證明書後，交予未○○，而由未○○持交與知情之亥○○編
    錄為其所掌公文書之一部分而行使，足以生損害於公眾對前
    開証明書之真實性，亥○○、午○○並共同承前登載不實公
    文書及圖利之概括犯意，明知該豬舍不在防潮堤加高工程拆
    遷範圍內，且未與拆遷範圍內劉增男之廠房連接，仍以豬舍
    為五二之三號房屋之一部製作不實之補償費計算表，層送上
    級批核，以專案貧戶救濟之方式，發予救濟補助金，足以生
    損害於救濟金核發之正確性及台北市政府財政支出，並使未
    ○○得以此詐術，使台北市政府陷於錯誤，使不知情之陳月
    雲於八十二年八月間取得救濟補助金三百四十六萬一千一百
    二十八元獲利。
丙、案經法務部調查局北部地區機動工作組移送台灣士林地方法
    院檢察署檢察官偵查起訴。
    理  由
一、按政府為辦理公共事務，增加公眾福祉，有時不免犧牲人民
    權利，為兼顧公共利益及個人權利之保障，政府因此對於犧
    牲權益之人民乃有採取適當之補償措施，惟此種補償，仍屬
    補助性質，並非相當於權利損失之回復原狀，此與民法之賠
    償觀念，不盡相同；又既屬補助，自非漫無限制，原則上應
    僅對於合法權益犧牲者為之，至於非法利益犧牲者，則視其
    特殊情形，例外給予有條件之補償。就建物拆遷之補償而言
    ，對於合法房屋與違章建築採行不同之處遇，即屬公平正義
    之合理體現，蓋以違章建築本屬非法，原應受強制拆除，尤
    以未經編釘門牌者，根本連房屋稅均未繳納，絲毫未負義
    務，自不能受任何補償，否則豈非是非混淆，斷喪客觀標準
    ﹖本件各被告及社會部分不明事理者，輒以政府既要拆遷人
    民建物，即應給予補償，自謂係天經地義，必然之理，實不
    知合法與非法有別，致有繆誤觀念，允宜指正，合先明。
二、又按修正後刑事訴訟法施行法第七條之三規定：「中華民國
    九十二年一月十四日修正通過之刑事訴訟法施行前，已繫屬
    於各級法院之案件，其以後之訴訟程序，應依修正刑事訴訟
    法終結之。但修正刑事訴訟法施行前已依法定程序進行之訴
    訟程序，其效力不受影響。」經查，九十二年二月六日修正
    公布之刑事訴訟法，業於同年九月一日施行，而本案係於八
    十二年十月十六日，修正刑事訴訟法施行前即繫屬於第一審
    法院，並於原審法院判決後，經檢察官及被告等人提起上訴
    ，於八十四年一月廿七日繫屬本院，且於本次發回更審前，
    業經本院審理三次，依前開法條規定，對於提起上訴之案件
    ，於修正刑事訴訟法施行前，可得為證據之證據，已依法定
    程序調查者，其效力不受影響，應仍得為證據，亦先此敘明
    。
    再就本案具体情形分述於下：
甲、基隆河截彎取直整治工程地上物拆遷補償有罪部分：
壹、上訴人即被告丙○○、申○○就台北市○○路○段二００巷
    臨二０之一號部分：
一、訊據被告丙○○對於其係內湖戶政所戶籍員，掌管門牌編釘
    、門牌証明核發業務，均直認不虛，並坦承本件二０號合法
    房屋之門牌証明係其核發，然矢口否認有核發不實及圖利犯
    行，並辯稱：其係依慣例辦理，並無疏失，且門牌證明書核
    發，無庸到現場查看，是有關洪常雄房屋已被拆除一事，其
    並不知情云云。被告申○○則辯稱：洪常雄、洪簡勉申請補
    償時，所提出者係台北市○○區○○路二段二百巷二十號之
    門牌證明書，雖前任留下之草圖上載為二十之一號，但因該
    區為禁建區，洪常雄之建物無使用執照，前任承辦人於現場
    丈量時僅憑居民口述及提供之門牌號碼製作草圖，其於接到
    洪常雄、洪簡勉所提廿號門牌證明書後，曾詢問建物所有人
    洪常雄之妻洪簡勉及其兄洪阿道，渠二人均告知並確認地址
    為二十號。且一為草圖，一為公文書之門牌證明書，其依法
    亦應採信後者。至於以臨二十之一號之戶口名簿發給人口搬
    遷費則係筆誤，蓋依台北市舉辦公共工程對合法建築物及農
    作物改良物拆遷補償暨違章建築處理辦法（下稱處理辦法）
    第十三條規定：「：：依其於拆遷公告二個月前在該址設有
    戶籍並有居住事實之現住人口發給人口搬遷費。」本件拆遷
    公告係七十九年十二月二十七日發布，而洪常雄等人戶籍係
    在七十九年十一月一日始遷至二十之一號，故事實上洪常雄
    等人領取的仍為二十號之人口搬遷費云云。
二、經查：
    (一)上開二十號合法房屋係同案被告洪常雄之父洪添進所有，
      該屋係連接成「ㄩ」型之古老三合院建築，洪常雄及其家
      人全部均設籍在該屋，至於臨二十之一號係六十三年間所
      建之違章建築（按依北市警戶字第零八三一七七號函：增
      （分）編：房屋門牌編定後如該房屋確已分隔（含改建）
      並各立門戶分別出入或原為同一個住宅單位，經變更為二
      個住宅單位，將原為一個門牌之房屋予以增編為二個以上
      之門牌者，稱為增編。……規定違章建築房屋門牌之編定
      ，在號碼上加列『臨』字以資識別。見七七五八號偵查卷
      第十二頁），與二十號相關位置恰為「ㄩ」型正後方，另
      獨立一橫型建築，而與二十號相隔一條八米寬之巷道。二
      十號房屋位在重劃區內，臨二十之一號建物則在本件整治
      區內，養工處人員係在七十九年十月二十二日前往調測丈
      量該臨二十之一號違建，斯時該屋已經門牌編釘完成，並
      由戶政機關核發一張紙製門牌供洪常雄使用，洪常雄並於
      七十九年十一月一日將戶籍遷出二十號，遷入臨二十之一
      號，不久之後，即八十年三月以前，該二十號房屋拆除完
      畢，已經同案被告洪常雄在調查單位調查時及檢察官偵查
      中供述綦詳（偵八三０四卷三三至三八頁、四四至四八頁
      、偵七七六一卷一０、一一頁、偵七七五八卷二０五頁正
      、反面），及被告洪簡勉坦承二十號房屋拆除後，才就「
      ㄩ」型正後方房屋申編為臨二十之一號之情節相符（偵八
      二三０卷第八十八頁反面），且有空照圖（外附証物袋）
      ，戶籍謄本、編釘門牌申請書（偵八二三０卷第三十九頁
      、原審卷二第二一二、二五０頁）在案可證，衡以該臨二
      十之一號房屋既無所有權狀，又乏建築執照及使用執照，
      且以「臨」字編釘門牌，自屬違章建築無庸置疑。同案被
      告洪常雄且坦承該違建係日後陸續擴建而成（原審卷一第
      一０九頁正面），再參以該二十號三合院既與臨二十之一
      號違建中間隔一條八米寬之巷道之情，縱該巷道可供晒穀
      之用，仍與通稱封閉式之晒穀場不同，要難認二十之一號
      違章建築係二十號房屋之後厝。
    (二)又養工處丈量時雖案外人闕陞興告之臨二十之一號即二十
      號云云，但該建物之調測草圖上之門牌係載為二十之一號
      ，顯見養工處於現場調測時即認其為二十之一號，並非二
      十號，此有調測草圖影本一份在卷可稽（偵七七六一卷一
      ０頁、偵八三０四卷四０頁），且臨二十之一號於門牌編
      定時並未登載係自二十號分編，亦經台北市內湖區戶政事
      務所課長黃木蘭到庭結證屬實（原審卷三第三二七頁），
      況建物如已全拆，則原門牌號碼應予註銷，如係半拆，則
      門牌號碼仍應保留，此有內湖戶政事務所八十三年四月二
      十三日北市內戶字第五七七八號函在卷（原審卷三第三四
      三頁）可憑，顯見臨二十之一號房屋於七十九年十月編定
      之時，該二十號房屋已經全拆無訛。則同案被告洪常雄、
      洪簡勉何能自稱臨二十之一號即為二十號，或二十號拆剩
      部分，即係臨二十之一號房屋？再參之渠等仍以臨二十之
      一號之戶口名簿領取人口搬遷費，亦徵二十號與臨二十之
      一號是兩個獨立建物，且被告所辯洪常雄領取即為二十號
      之人口搬遷費云云，亦與前揭領取事証不符，顯不足採。
    (三)查基隆河整治工程係於七十九年五、六月間即展開現場調
      測以憑辦理拆遷補償作業，並於七十九年十月間完成初步
      調測工作等情，此有養工處八十九年一月十八日北市工養
      權字第八九六０二三二一００號函附卷（本院更(二)卷一第
      一九０頁）可稽，而洪常雄、洪簡勉夫妻係拆遷戶利害攸
      關，就時序上言，渠等係在七十九年十月申請編釘其住居
      之違建屋門牌，同月二十二日養工處人員即來實施調測，
      足見其申請門牌編釘，一方面固係因應重劃區拆遷三合院
      之需要，另方面亦係為詐領本件補償費預作張本，又該二
      十號合法房屋既早於七十九年十月前拆除完竣，同案被告
      洪簡勉竟與共犯洪阿道於八十年八月二十八日前往內湖戶
      政所申請該已經不存在之二十號房屋之門牌証明，業為洪
      常雄供述綦詳（偵八三０四卷三六頁正面），並有該二十
      號門牌証明申請書及証明書各一份在案（同上卷四二、四
      三頁）可憑，該二人係將該已不存在之二十號房屋門牌証
      明連同全家設籍該二十號屋之戶籍謄本（按事實上，當時
      已遷往臨二十之一號，而非仍在二十號戶內）送至養工處
      交予另被告申○○，亦經洪常雄供明（見同上卷三六頁）
      ，益見其係冒用合法房屋之証明文件，將原來根本不符補
      償規定之違建物申請發給合法建物之補償費，自屬詐術之
      施用。何況其人口搬遷費係以臨二十之一號門牌作為申請
      依據，而建物補償另以二十號門牌作証明，既屬同一拆遷
      補償事實，何以利用二種不同之証件辦理手續？
    (四)被告丙○○對於其係內湖戶政所戶籍員，掌管門牌編釘、
      門牌証明核發業務，既均直認不虛，核與其同事黃木蘭証
      述相符，本件二十號房屋既早經拆除不存，且臨二十之一
      號門牌編釘時，並未登載係自二十號分編，已如前述，再
      參以證人即負責第六期重劃區拆遷補償事宜之台北市重劃
      大隊隊長麥居山證稱：丈量二十號建物，有發現一些木屋
      、堆積場及石棉瓦，沒有和三合院連在一起，但不知是誰
      的，也沒有注意到門牌號碼等語（原審卷四第七四頁反面
      、三四一頁正面），亦不足證明臨二十之一號係二十號之
      一部分，被告丙○○竟於八十年八月，由洪簡勉與洪阿道
      以洪常雄名義申請二十號門牌證明書時，不顧洪常雄既非
      二十號建物所有人，亦未設籍該處，且該建物早已拆除，
      仍予核發二十號之門牌證明書，其有間接圖利他人之犯意
      ，並有登載不實公文書之犯意，亦可認定。
    (五)被告申○○辯稱係因洪簡勉等人所送之門牌證明書係二十
      號，才將原調測草圖上之臨二十之一號於製作計算表時，
      改為二十號云云一節，然建物有無門牌﹖門牌為何﹖得否
      領取補償費、人口搬遷費﹖本即被告申○○調查之職責所
      在，焉可能未加查知，即擅改調測草圖，讓洪常雄等人得
      以二十號門牌證明書領取補償費，又令渠等得以臨二十之
      一號之戶口名簿領取人口搬遷費，參以同案被告洪常雄供
      稱：洪阿道、洪簡勉於八十年八月間申領二十號之門牌証
      明、戶籍謄本，且由其二人送至養工處給申○○，過數月
      ，接到黃某通知要二十之一號戶籍謄本，乃由洪簡勉再至
      內湖戶政所申領二十之一號戶籍謄本，再送養工處申○○
      等語（偵八三０四卷三六頁），並有被告申○○擅自另製
      調測草圖而將房屋地址變更之「合法建築物補償費計算表
      及原承辦人製作之計算表可資比對（同上偵卷四０、四一
      頁），衡以其前手承辦人既已繪製完整之現場圖，被告申
      ○○竟予棄置不用，且該屋倉庫部分，前手已表明不予計
      算，亦不予補償，被告申○○竟又將之列入補償範團，實
      大違常理。益見被告申○○有登載不實公文書及直接圖利
      他人之犯意。
    (六)此外復有此部分補償申領各資料文件及領款紀錄在案（原
      審卷三第二六五至二六七頁、卷四第二五六頁）可資佐証
      ，被告丙○○、申○○既均明知不實而予登載，則與同案
      被告洪氏夫婦、兄弟彼此間自有犯意聯絡、行為分擔，被
      告二公務人員均不實登載公文書及圖利他人之事，均堪認
      定。
      又所謂圖利，係指行為人之行為直接或間接使自己或第三
      人獲得不法利益而言，不以自己獲得不法利益為必要，是
      被告丙○○既基於圖利他人之意思，違反執行職務所應遵
      守之規定，使洪常雄獲得不法利益，仍屬圖利，被告丙○
      ○辯稱其並未獲得利益，並無圖利云云，尚有誤會。
貳、上訴人即被告丙○○、申○○就成功路二段二００巷十之四
    號部分：
一、訊據被告被告丙○○辯稱：其於七十五年接辦門牌證明書及
    門牌編定等業務，乃由前承辦人指導其作業，其僅是蕭規曹
    隨，並依申請人要求循例註記分編，全然不知作業有瑕疵，
    其與拆遷戶絕無犯意聯絡，僅因不諳戶政法令，援例照辦，
    應屬行政疏失云云。被告申○○則辯稱：其製作補償費計算
    表係依據謝佳璇提出加註自十號分編之十之四門牌證明書辦
    理，該註記分編情事是否符合規定，非其所得加以審核。且
    謝佳璇於原審地院訊問時亦否認由其告知領取分編得以詐領
    ，證人謝正雄及其妻謝林文真於原審亦分別供證自行得知可
    為分編情事，原判決對此未加審酌，顯有未合。又合法建物
    拆遷補償面積之計算，是否超出使用範圍，拆遷戶並未提出
    使用執照，且其是否有違建情事，屬水利科河川巡防隊應查
    報之事，其皆無從知悉，自無故意違背職務圖利拆遷戶可言
    云云。
二、經查：
    (一)此部分建物屬於合法部分僅有一一七．三二平方公尺（即
      第一層一一四．一三平方公尺、屋頂突出物三．一九平方
      公尺），有使用執照影本在案（偵九五八三卷四三頁），
      其餘部分係在十號倒塌後所蓋，時間係在六十七年至七十
      五年間，地點則在原屋之四周及上面，均屬違章建築，為
      同案被告地○○、謝秀珠一致供承在卷（偵七七五八卷一
      七六、一七七頁、偵九五八三卷三二至三七頁、四四至四
      七頁），足見十－四號與十號已無瓜葛，被告謝家父女竟
      虛報總面積為一九三八平方公尺，且均屬合法建築，自屬
      不實。尤以同案被告地○○在調查中坦認有參加說明會，
      會中並確認  建物平面圖及補償費若干（偵九五八三卷三
      四頁反面），核與證人即主持說明會之子○○到院證稱：
      當時有向參與會議之拆遷戶說明應具備何種條件才能請領
      補償費，也有告訴他們如何區分合法及違章建築物等語（
      本院上更(二)卷一第二五八、二五九頁筆錄）一致，則其必
      知其不得全部以合法建物之名義辦理補償，而應以部分合
      法房屋、部分違章建物處理，何況違建面積與合法房屋面
      積相差懸殊，違建部分實占去絕大部分，竟以合法房屋提
      出申請，渠有詐欺犯罪意思，甚為明顯。
    (二)証人即被告丙○○之前手戶籍員鄧信誠更証稱：原始門牌
      申請書會附有當初至現場勘察之草圖，並非民眾口頭要求
      分編門牌，即予核發分編註記等語（原審卷二第九一頁反
      面），十號房屋與十－四號房屋既屬獨立建物，縱然被告
      謝家父女曾設籍十號房屋，亦不能謂其等即係實際上住居
      於十號屋內，其所提設籍十號之戶籍謄本，尚不足遽行認
      定其住居十號房屋，更不能推論十號房屋即係與十－四號
      房屋同一體或十－四號房屋係分編自十號房屋。況核發註
      記分編之門牌證明書須調閱門牌編定報告表及編定門牌申
      請書，十號之四之門牌報告表及編定門牌申請書上均未註
      記是自十號分編，業經證人即內湖區戶政事務所主管黃木
      蘭結證屬實，亦有台北市內湖區戶政事務所八十三年一月
      二十二日北市內戶字第九四０號函附卷（原審卷二第三三
      頁）可稽，則本案同案被告謝家父女申請發給不實之分編
      証明，被告丙○○既未調閱前開相關資料審核，逕依申請
      人要求註記分編，且當時台北市政府正辦理本件基隆河截
      彎取直拆遷補償作業，有關拆遷戶所需申領戶籍、門牌資
      料証明甚多，被告更應謹慎辦理，自難空言諉為不知。又
      雖無積極證據足認被告丙○○本人有獲得不法利益，但既
      基於圖利他人之意思，違反執行職務所應遵守之規定，使
      謝家申領人獲得不法利益，仍屬圖利。
    (三)至同案被告謝佳璇之所以會用不實註記之門牌証明書，依
      照謝女供述，係養工處路權科承辦人申○○親口告知其要
      這樣做的，且告知一０－四號的門牌証明書要註記是由一
      ０號分編出來的，並表示要如此才可領取（合法房屋）補
      償費（偵九五八三卷四五頁反面）一節，足認被告申○○
      明知嗣謝家父女所提必為不實之門牌証明，則其有圖利他
      人並與謝姓父女有予以登載製作補償費計算表公文書之犯
      意聯絡，不容推諉。至同案被告謝佳璇嗣翻異前詞否認申
      ○○有告知門牌分編之事，核與一般民眾何能得知門牌分
      編程序或註記情事，是嗣後翻稱顯係迴護之詞，尚難為憑
      。
    (四)此外並有該屋之領款紀錄一份在案（原審卷四第二五六頁
      ）可資佐証。至於養工處八十一年一月十四日八一北市工
      養權字第四五號函（原審卷一第三五０頁），要係說明此
      部分房屋補償費計算應如何辦理，非謂被告等辦理無瑕，
      自不能資為有利被告等人之証據。被告等所辯，均屬諉卸
      之詞，不足採信，渠等犯行皆可認定。
、上訴人即被告辛○○、申○○、亥○○就台北市○○路○段
    二００巷內之派克公司部分：
一、訊據被告辛○○固坦承領取上開補償費，並有補償費計算表
    及門牌證明書影本各一紙附卷（偵七七九六卷二０、一六三
    頁）可證，惟否認詐領犯行，並辯稱：其係利用原世詮汽車
    公司廠房搭建而成廠棚，一併使用，是其廠房非所謂全屬新
    違建，且依空照圖，其工廠地上原即有房屋建築設施，亦於
    七十七年八月一日前已有門牌編定，且於七十九年調測時尚
    有廠房存在，原合於拆遷補償之規定，非其所能虛構，原審
    以十六之一號為謝阿仕所受配編定，尤有不符。又亥○○並
    未參與整治區之調測工作，與其原本不相識，事前並無任何
    不法承諾，實因領得補償費後，基於人情觀念，始拿十萬元
    聊表慰勞之意，非行賄之意，且未被接受。至其於八十年七
    月二十九日所簽立之切結書，係說明由重劃區位移至整治區
    內之廠房及新違建，願配合工程施工拆除，且不要求任何補
    償費，與魏信陵函覆之公文中所言並無不合云云。被告申○
    ○則辯稱：辛○○雖於八十七年間向養工處切結保證不要求
    任何補償及拆遷費，然因魏信陵未做好聯繫工作，其與亥○
    ○均不知有該切結書一事，且杜某所提出門牌證明形式上係
    屬真正，現場也確有該建物存在，其據以核算補償自無不合
    云云。另被告亥○○則辯稱：有關辛○○部分，其僅在八十
    年十一月間因辛○○向養工處陳稱有部份房屋漏測時，股長
    子○○派申○○前往復測，並加派其協助辦理，雖辛○○有
    交付內有現金與補測資料信封袋一個，然其與申○○共同拆
    閱一見內有現金，即當面退還，未為收受云云。
二、惟查：
    (一)被告辛○○之廠房坐落土地，原有之違建早已遭河川巡防
      隊人員予以強制拆除，原承租人羅南雄因此終止租約，已
      經羅南雄供述綦詳（偵七七五九卷二頁），並有台北市政
      府地政處工地重劃大隊八十年三月二十六日函在卷可憑（
      偵七七五九卷第三十三至三十四頁），被告辛○○亦具狀
      坦承係前手拆後，其照原狀搭蓋等語（偵七七五八卷一一
      一頁反面），並對其建廠時間坦白供認係在七十九年六月
      間完工，則其辯稱廠房屬舊有違建云云，顯不足採。
    (二)被告辛○○新建之廠房原跨在重劃區與整治區，嗣為配合
      重劃區作業，將廠房位移至整治區內，此有空照圖在卷可
      考（原審卷一第三０九頁），其在位移之前，曾以十六－
      一號門牌名義，申請重劃大隊予以補償，經該隊勘查結果
      認屬新違建，不符補償資格而予拒絕，復經該大隊人員麥
      居山供證綦詳（原審卷四第七三頁、七四頁正面）。且辛
      ○○將廠房位移後，仍經河川巡防隊發覺，開單通知拆除
      ，並經同案被告魏信陵以便條箋向養工處水利科表示該違
      建不予補償，辛○○乃透過台北市議員陳世昌、張忠明強
      力關說，復書立切結書內載：「：：辛○○（派克汽車修
      理廠）因配合市府六期重劃將廠房遷移至行水區，原配合
      政府基隆河截彎取直工程需要，無條件拆除，並不得要求
      任何補償及拆遷費，其原違建保持現狀，面積約：：」（
      偵七七五九卷第十九頁），已表明願於日後配合工程拆除
      ，且願不要求任何補償及拆遷費，有河川巡防隊巡查報告
      單、通知拆除單、現場照片、陳情書、議員交辦單、便條
      箋、切結書等在案（偵七七九六卷二五至一六九頁）可稽
      ，均足認被告辛○○對於其廠房無論係在重劃區或整治區
      ，亦均不符補償資格，甚為明瞭。是所辯其廠房於七十七
      年八月一日前已有門牌編定，於七十九年調測時尚有廠房
      存在，自合於拆遷補償之規定云云，顯係狡飾之詞，不足
      採信。
    (三)又上開廠房實際上未經戶政機關編釘賦予牌號，被告卻自
      稱係台北市○○○路一三六二巷十六號，有其名片一張扣
      案（同上偵卷一三０頁）可證，然而其申領本件補償費又
      另以同市○○路二００巷十六－一號門牌辦理，亦有其提
      出之門牌證明書一份在卷（同上偵卷一六三頁）可查，已
      見其不實，事實上，該十六－一號門牌乃屬案外人謝阿仕
      所受配編釘，有其人之編釘門牌登記申請書一份存卷（原
      審卷二第二一三頁）可徵，足見被告辛○○有冒用之情，
      內湖戶政所八十四年七月二十六日北市內戶字第一三七三
      六號函亦稱該十六－一號門牌係於七十年十一月二十日查
      編，但既屬謝阿仕所有，要與被告辛○○無關，自不容辛
      ○○以移花接木之方式，指其廠房即係該門牌所歸屬之建
      物。況被告辛○○早已書立切結書，表明不申請補償，卻
      又食言，提出申請，足見其有詐欺之意，而所附申請文件
      根本指鹿為馬，既與實情相違，自屬詐術之施用。
    (四)被告申○○、亥○○既負責本件現場調測，於現場當知所
      測建物位置係於整治區內，且無門牌，並屬新廠房而非舊
      建物之事實，則渠二人未予列明剔除，反違背職務於所製
      作之補償費計算表上逕行虛偽登載為上開十六－一號門牌
      號碼，有該計算表一份在案（同上偵卷二０、二一頁）可
      稽，參以渠二人事後竟收受辛○○夫婦交付賄款（詳後）
      ，則渠三人有共同將明知為不實事項登載於公文書內之犯
      意聯絡，堪予認定。
三、再查：
    (一)被告辛○○在領得補償費後，曾送亥○○十萬元，過了一
      段時間才退回一節，業據被告辛○○於台北市調查處時供
      承不諱（偵七七五九卷十一至十八頁），且指稱送錢當天
      ，是其夫婦與申○○、亥○○均在場，且退錢時亦係二人
      同來退還等語（同上卷八二頁正面），核與同案被告即辛
      ○○之妻巳○○供証：領得補償費後，為感謝黃、趙二人
      幫忙，由其於八十年十一月二十日，前往台北市第二信用
      合作社自其夫00000000-0帳戶內領取十萬元，以牛皮紙袋
      包裝交付亥○○，並當場表示內有十萬元予其及申○○，
      亥○○收下後，二人均未做何表示，嗣翌年元月時，亥○
      ○稱上面有人在查補償費之事，將十萬元退還，其夫乃將
      十萬元交予其保管，其即以工廠日常開支之用（同上偵卷
      四四至四六頁、八０頁反面）等情大致相符，且辛○○、
      巳○○夫婦既與申○○、亥○○二人素無怨隙，辛○○復
      因此領取補償費，應無誣陷之理。
    (二)被告亥○○對十萬元賄款一節，於調查局及偵查中先稱：
      辛○○在其工廠內交一信封稱要酬謝幫忙，其未見袋內何
      物即當場退還（偵七七九六卷第一七三頁調查筆錄、第一
      九０頁訊問筆錄）；嗣於原審法院及本院前審則均稱：辛
      ○○交信封袋時稱修房屋資料，其於測量後將袋內資料取
      出審核時，見是現金即當場返還（原審卷四第一四八頁審
      判筆錄）；被告申○○亦均供承被告辛○○夫婦有致贈十
      萬元賄款等情，核與被告辛○○及同案被告巳○○供証一
      致，惟被告亥○○其對辛○○有無告知信封袋內是酬謝金
      ？或有無開見袋內現金？先後供述不一，已有可議；嗣至
      本案更審並稱其除見袋內有現金即當場退還外，且有向股
      長子○○報告前情（本院重上更(三)卷三第十五頁筆錄）一
      節，雖與証人子○○先後結証：亥○○因資料不對未補測
      就回來，並有回報說信封裡有錢，已當場退回（本院上更
      (一)卷二第七十六頁筆錄）；亥○○說辛○○拿茶水費給他
      ，他拒絕，也沒有複測（本院重上更(三)卷一第七十六頁筆
      錄）等未收退回相符，然與被告亥○○自承係複測後開視
     信封不同，顯認子○○係為迴護應和之詞，要無足採，且
     有關辛○○之補償費計算表確係被告亥○○與申○○二人
     於八十年間所製表之事實，亦有養工處八十八年十二月十
     六日北市工養權字第八八六五一四一五００號函及所附補
     償費計算表等附卷（本院上更(二)卷一第一四八頁）可考，
     被告亥○○、申○○並坦承二人同往複測，辛○○夫婦並
     係於渠二人面前當場交付賄款，則被告亥○○辯稱其僅係
     協助申○○複測前往，未全程參加云云，亦無足採。況被
     告申○○、亥○○既因被告辛○○當場行賄在前，衡情更
     應注意及其是否係為不法行賄，即該建物是否符補償而詳
     為調查，焉會於現場已見前揭於整治區不符規定之新違建
     仍為復測計算補償？是亥○○及申○○所辯當場未收已退
     還及不知其具結前情依法施測云云，顯係飾卸之詞，要無
     足採。另辛○○、巳○○嗣於審理中改稱：係基於人情觀
     念主動為示慰勞趙、黃二人而送茶水費，該二人均當場退
     還，未被接受云云，顯係卸責及迴護之詞，均不足採信，
     渠等犯行洵堪認定。
肆、上訴人即被告庚○○、申○○、亥○○就成功路二段二００
    巷聯騰汽車修護廠部分：
一、訊據被告庚○○固坦承確有在八十年九月二日申請在右揭巷
    二七號設立戶籍，並於同月十日申請門牌證明，而後憑以申
    辦領取上開補償款，並有補償費計算表及門牌證明書（偵七
    七五九卷六四至六七頁）附卷可證，雖辯稱：其係合法租用
    ，並非借用該址詐領補償費，且依規定，有使用權人亦非不
    得申請違章建築物之門牌證明書。又本件補償費非申○○與
    亥○○二人即可決定，其自無勾結黃、趙等無決定權之基層
    公務員之可能，且其既未宴請黃、趙二人，亦無交付不當利
    益之可言。被告申○○亦辯稱：其係依據庚○○所提門牌證
    明書製作補償費計算表，不知該門牌核發問題。又其亦未至
    萬盛餐廳接受李某之邀宴，更未收取李某任何賄款。況庚○
    ○亦稱其在調查局筆錄非出於自由意志，自不得採為其不利
    証據。被告亥○○則辯稱：其於八十年九月二十日車禍，有
    左鎖骨閉索性骨折，十月二十日時尚有繃帶在身，絕不可能
    貪圖一時口腹之慾赴約。且庚○○廠房位在湖元里，製表作
    業係申○○負責，庚○○係將相關文件交付申○○，其並未
    參與過問各云云。
二、然查：
    (一)被告庚○○所提出與林金吉等人訂立之租約（同上偵卷七
      一至七五頁），僅係承租土地准予建屋，而二十七號早於
      四十六年即有林財等人設籍在此，嗣後又陸續有人遷入，
      此有林財、林金吉等人戶籍謄本附卷（原審卷三第二０七
      至二一五頁）可參，足證被告嗣後租地興建之建物並非屬
      原二十七號範圍內，亦即被告庚○○所蓋之違章建築，與
      門牌編釘為二七號所歸屬之林金吉等人之房屋，並非同一
      幢，不具有同一性，不得逕將該門牌號認作即係被告庚○
      ○之違建號牌。退一步言，縱然該被告私下自己使用該牌
      號對外聯絡，要與戶政機關之門牌編釘無關，不容相混。
      是被告庚○○之違建屋既無門牌編釘，即與補償規定資格
      不符，應不得申領違建補償費，更遑論是合法房屋補償費
      。
    (二)就時序上言，被告庚○○係在八十年九月二日申請為設籍
      登記，同月十日即請領門牌證明，為被告庚○○所自承（
      原審卷三第二二三頁反面），並有門牌證明申請書、證明
      書在卷（偵七七五九卷六四至六七頁）可證，該建物係建
      於七十七年八月一日之前，亦為該被告狀述明確（原審卷
      三第二二三頁正面），是被告既多時不辦門牌編釘，卻於
      申領補償事宜之際始先辦理，足見係針對申領補償而提出
      ，無非係在應付養工處之要求而作，其有不法所有之意圖
      ，已極明顯。且如前述，其冒用他人合法建物之門牌，充
      作為自己違建之門牌，領取合法房屋之補償費，自屬詐術
      之施用，其詐欺總額即係所領全部補償費之總款數，併此
      說明。至於水電費收據，僅足以證明被告庚○○有私下自
      己使用二七號門牌作辨識而繳費之情，不能以此資為其違
      建確經戶政機關編釘為二七號合法房屋之證據，至違章建
      築之房屋之使用權人或現住人縱有權申請門牌證明，但既
      與前揭申請補償之規定不符（即：(1)建物之認定以七十九
      年十二月廿七日公告前一年已完工，且有門牌編釘為限，
      如未設門牌，即不予認定，不作補償。(2)七十七年八月二
      日以後之新違建，縱有門牌，亦不作補償），仍不得據以
      申請補償。
    (三)另亥○○係養工處路權科拆遷股助理工程員、申○○係該
      股約僱工程員，二人共同承辦基隆河截彎取直整治工程拆
      遷補償作業（亥○○於八十年九月參與後續作業，申○○
      則於八十年八月間參與後續作業），屬業務承辦人，並非
      毫無權限之公務員，且有關庚○○之補償費計算表確係被
      告亥○○與申○○二人於八十年間所製表之事實，此有養
      工處八十八年十二月十六日北市工養權字第八八六五一四
      一五００號函及所附補償費計算表等附卷（本院上更(二)卷
      一第一三八頁）可考，被告亥○○並坦承於接辦後做複測
      、調解，如前手已做調測、丈量及勘查現場，則接著做複
      核及計算補償費（原審卷一第二七一頁反面），渠二人既
      均至現場勘查、調測，當知被告庚○○欲申領之聯騰汽車
      修護廠建物，係無門牌違建，且成功路二段二００巷二十
      七號另有建物，則何以於渠製作之補償費計算表予以列記
      ，且其以違建計算即已圖利庚○○，如非有更大獲利，何
      甚以合法房屋計算？致亦出庚○○意料之外？
    (四)衡以被告庚○○業於調查中坦承：其先以水、電、通信費
      用收據等辦理入籍湖興里成功路二段二００巷二十七號，
      再申辦該戶之門牌證明書（北市警內戶證字第五號），於
      取得後即檢具前述水、電繳費證明單據交予養工處承辦人
      員申○○欲申領違建拆遷之補償費，申○○先表示湖興里
      已改編為湖元里，其乃另申得新門牌證明書後（北市內警
      字第一六三號）後，親送往養工處交予申○○本人時，申
      ○○再當場表示願意為我儘可能爭取較好的拆遷補償費，
      其係於支領拆遷補償金額高達九百四十四萬餘元，至萬盛
      餐廳我宴請申○○、亥○○，筵中黃、趙二人方告知係渠
      二人大力幫忙，方以合法建物之名義核發，除希望其儘速
      拆除聯騰內之建物，以領取限期拆遷獎勵金外，並強烈表
      示要其致贈若干好處，以酬謝他們的幫忙（偵七七五九卷
      第六十一、六十二頁）等情詳實，並有聯鑫汽車有限公司
      請款單一紙可稽（偵七七五九卷第七０頁），其於調查中
      供証可堪認為真實，且供証黃、趙二人並因其獲高利，於
      筵中進而要求庚○○於領取拆遷獎勵金後更應交付賄賂（
      同上偵卷第八十四頁筆錄），更與前述供証一致，亦可堪
      信為真實。至被告庚○○嗣另辯稱無行賄無決定權之黃、
      趙二人必要，及被告亥○○辯稱未參與過問庚○○案各云
      云，如前述，既與被告二人至現場施測、計算後，嗣層送
      主管核示，因主管不可能再至現場查核，僅能依二被告所
      調測為形式上批核，則被告申○○、亥○○之調測自已足
      決定補償金之發放；暨亥○○並係同到場調測製作計算書
      ，則所辯均與事証不符，要無足採。
    (四)雖被告庚○○嗣稱調查筆錄，非出其自由意志及改稱前開
      請款單上註記工務局養工處「方」、「趙」等聚餐，足證
      明非與黃、趙二人聚餐云云，惟被告徒口空言調查筆錄非
      於其自由意志所為，已嫌無據，且其於檢察官偵查中亦未
      就此提出調查局筆錄不實之抗辯，甚且於檢察官偵查中供
      稱：被告申○○、亥○○二人確曾在萬盛餐廳接受其邀宴
      等語（偵七七五八卷第一０二頁），是其嗣再翻稱調查局
      筆錄不實，已難信實，況其於為調查局查獲之初及檢察官
      偵查之時，離案發時刻較近，記憶較為清晰，較無機會受
      他人干預而佈詞預設情節，其彼時之供述自較真切可信。
      另「方」、「黃」發音近似，容有誤會，非無可能，且庚
      ○○尚狀稱其係將黃誤為方（原審卷二第一三七頁反面）
      ，益見其肯定之說法為可採，及黃、趙二人有接受邀宴之
      事實，參以當日如黃、趙二人未赴宴，被告庚○○個人消
      費，衡情應無高達三萬六千元之支出，且亦難認係日常生
      活上必要之飲食酬還而已。又證人楊秋霞雖於庭訊時供稱
      ：他（指庚○○）說有朋友要來，但朋友沒來……云云，
      既與前揭事證不符，亦難為憑。至本件係於八十年十月間
      宴飲，亥○○雖於同年九月廿日車禍索骨骨折，然宴飲時
      其既非臥病在床，且索骨骨折並無礙其行動自由，縱有繃
      帶在身，亦非不得參與宴飲，乃所辯亦未至萬盛餐廳接受
      李某之邀宴云云，亦不足為憑。綜上所述，被告三人所辯
      無非卸責之詞，均不足採，渠等犯行均堪認定。
伍、上訴人即被告癸○○、蘇國斌、丙○○、申○○、亥○○就
    成功路二段二００巷專技企業社部分：
一、訊據被告癸○○固坦承以成功路二段二００巷十六號之門牌
    領取專技企業社補償費，並先後交付六十五萬元、四十萬元
    及六十萬元予蘇國斌、邱顯隆、錢弘毅或蘇國斌等人，惟辯
    稱：其向謝阿仕租地使用，廠房無門牌，因房子相連，故利
    用謝阿仕二００巷十六號門牌憑以申領補償費，乃權利之正
    當行使，並無何不法可言。至其申請補償費，核准與否，乃
    台北市政府之事，其無行賄之必要，更無任何欺罔之不法行
    為。又因與蘇國斌約定領取超過廠房部分，均歸蘇國斌等人
    處理，其乃先後交付六十五萬元、四十萬元、六十萬元與蘇
    國斌等人云云；而蘇國斌否認有收受癸○○款項，或交付申
    ○○、亥○○賄賂，亦未請錢弘毅代將癸○○交付之支票調
    現，並辯稱：其僅介紹邱顯隆與癸○○認識，與本案無任何
    重要關係，且並未居間，更無代為行賄之事實，錢弘毅所稱
    六十萬支票乙事，係由錢弘毅背書，其岳父提示，與其無涉
    ，其未自癸○○處得到任何利益，亦未主導詐領補償費，邱
    某是將六十萬元及四十萬元交付予邱顯隆云云。丙○○亦否
    認有何犯罪，辯稱：其於七十五年接辦門牌證明書及門牌編
    定等業務，乃由前承辦人鄧信誠指導其作業，其僅是蕭規曹
    隨，全然不知作業有瑕疵，其僅係依申請人要求循例註記分
    編，與拆遷戶絕無犯意聯絡。其因不諳戶政法令，僅援例照
    辦，而造成行政疏失，導致拆遷戶詐領補償費，洵無偽造文
    書及貪瀆犯行云云；申○○、亥○○亦均否認有收取任何賄
    款，被告申○○辯稱：專技企業新廠房係屬違章建築，水利
    科河川巡防隊並未提供相關查報資料，且癸○○所提出之門
    牌證明，又係合乎規定之十六號門牌證明，其自無理由不彙
    整資料送審核。至於該門牌證明如何不實及邱某以如何之手
    段取得，其完全不知，亦未與丙○○勾結，更未授受賄款。
    且關於蘇國斌轉交被告四十萬一事之記載，亦經癸○○、錢
    弘毅二人於原審調查時否認，原審遽認被告有收受賄款之事
    實，顯有重大違誤等語。被告亥○○則辯稱：癸○○所有建
    物屬有門牌建物，其所檢送資料為門牌證明書、營業稅單、
    水電證明，均附卷可稽，其調查、測量、製圖等工作早於七
    十九年間已完成，此時其尚未奉示複算業務，該業務係室內
    作業，亦無可能有勾結情事各云云。
二、經查：
    (一)被告癸○○坦承原已知悉其新建廠房，屬違章建築，又無
      門牌編釘，不符補償規定，因此遲未提出補償費申領手續
      ，嗣申○○先來表示催辦，蘇國斌、邱顯隆又主動表示可
      透過關係辦理補償，並稱渠二人與申○○甚熟，（偵七七
      五九卷十六至十八頁）嗣並由錢弘毅帶其前往內湖戶政所
      找丙○○申領門牌証明後，嗣即由申○○電告其妻許如案
      已通過，不久即可核下（同上卷三九至四一頁）。及其於
      領取第一次補償費二百六十二萬五千六百元當天上午十一
      時許，即在蘇國斌所開設之小吃店支付六十五萬元之現款
      予蘇國斌，並於當日下午三點多，經蘇國斌電告晚上需宴
      請養工處申○○、亥○○，並要其再準備四十萬元作為謝
      禮，下午五時卅分許，我至蘇國斌小吃店會合時，先將現
      款四十萬元交蘇國斌，再與邱顯隆同車前往養工處附近的
      一家川菜館與申○○會面，席間蘇國斌要其迴避，迨其自
      返回餐桌時，目睹申○○正將兩疊千元大鈔放入其手提包
      內，餐後續至某家ＫＴＶ飲酒唱歌，錢弘毅與亥○○亦陸
      續前來。第二次領得補償費後，其又付給蘇國斌六十萬元
      （同上偵卷四０頁正、反面）等情供述綦詳。
    (二)另被告蘇國斌亦坦認：癸○○新建廠房因屬新違建，不得
      請領拆遷補償費，後經邱顯隆及養工處申○○的安排，最
      後領得合法建築物拆遷補償費，而其中邱顯隆係經其介紹
      才認識癸○○。及其與癸○○及邱顯隆曾兩次共同宴請養
      工處申○○、亥○○等人（偵七七五八卷第五五、五六頁
      ）及邱顯隆有言想多領些補償費，須先付一些辦事費與趙
      、黃二人（偵七七五九卷第八三頁反面）等有勾串詐領合
      法建物補償費一節，與被告癸○○前所供証大致相符。
    (三)又同案被告錢弘毅亦供証：是蘇國斌向癸○○表示友人邱
      顯隆與養工處人員熟識，可代辦補償事宜，並要其帶癸○
      ○去內湖戶政所找蘇國斌熟識之丙○○。癸○○於領得補
      償費當天上午，在蘇國斌小吃店付六十五萬元給蘇國斌，
      邱顯隆亦在場，邱走後蘇國斌即叫其至廚房給三十萬元，
      且表示亦給邱顯隆三十萬元。當天下午在川菜餐廳見蘇國
      斌將裝有款項之牛皮紙袋送給申○○，黃某表示會轉給亥
      ○○。在癸○○第二次領款後不久，蘇國斌要其至癸○○
      在撫遠街之修車廠取六十萬元，稱是其應得的報酬，其中
      一張卅七萬元支票，蘇國斌並請其代為調現，其向岳父調
      ，蘇國斌拿五千元當利息（偵八三０四卷七八～八一、八
      六、九六～九七頁、一００頁反面、一一０頁反面；偵七
      七五八卷一九０頁正面；原審卷四第二一九、二二０頁）
      等情，亦與被告癸○○、蘇國斌供証亦相一致，且錢弘毅
      以票調現之事，亦據其岳父徐元昌證述一致在案（原審卷
      二第三二三頁反面、卷三第一八八頁反面），並有該支票
      影本及支票提兌之存摺交易明細表影本各一件在卷（偵八
      三０四卷一一二、一一四頁）佐證，是本案事証已臻明確
      。
    (四)至被告蘇國斌雖否認有收取癸○○金錢之事，並請求調查
      邱某之銀行帳戶資料；惟查癸○○領取補償費，係親至台
      北市集中支付處領取支票，並要求兌領現金，已經養工處
      以八十四年三月二十二日八四北市工養權字第八六五九號
      函明，有該函及領款通知與支票附卷可憑（本院上訴卷
      卷二第五十九至六十一頁）可憑，足見被告蘇國斌所辯癸
      ○○不可能有偌大現金賄賂云云，尚無可採，聲請調取癸
      ○○銀行帳戶資料，亦無必要，附此敘明。另被告錢弘毅
      先否認有代蘇國斌收取六十萬元中廿三萬元現金部分及又
      否認介入癸○○申領補償費之過程，及癸○○亦有交付其
      任何款項，再辯稱：其縱有自蘇國斌處取得款項，亦係因
      合夥共同經營小吃店之故，與本案無關各云云，已與前揭
      事證不符，且其於本院調查時復坦承在小吃店有收到蘇國
      斌交付之卅萬元，惟竟稱不知蘇某為何給他卅萬元，辯詞
      反覆，亦足徵其所辯不實，顯係翻異避重就輕並為迴護被
      告蘇國斌之詞，尚無可信。
    (五)被告丙○○對於其與蘇國斌相熟識，及經辦癸○○門牌證
      明申請業務及未確實依規定審核，亦坦承不諱（偵八０七
      四卷第四六頁反面）。核與癸○○設籍在十六號合法房屋
      之屋主人謝阿仕證稱：癸○○是於七十九年向其租土地蓋
      廠房，並未使用十六號門牌，其並未同意癸○○設籍於其
      十六號之地址，不知癸○○何以能夠取得十六號門牌證明
      等語（原審卷四第八二至八三頁）相符。而本案係由癸○
      ○具名，以書立切結書之方式辦理入籍手續，亦據證人即
      內湖戶政所人員黃木蘭供證在案（原審卷四第二四三頁正
      面），並有該切結書附卷（同卷二四八頁）可證，衡以被
      告癸○○供稱其僅辦理門牌申請後，一切手續均由蘇國斌
      等人安排處理等語（偵七七五八卷十七頁反面），則被告
      丙○○既知不實，復未依規定審核，並知該門牌証明事關
      基隆河截彎取直補償費之申領，則其有不實登載及間接圖
      利之犯行，亦堪認定，況被告癸○○嗣亦果得以合法房屋
      之名義領取補償費獲利，其間被告申○○、亥○○核章之
      補償費計算表計有二份，其第二份部分且就圍牆、鐵捲門
      部分註記「第一次調測者未予丈量，經複測，確有其存在
      ，應予補足」等字，並有該計算表二份在案（原審卷三第
      三０五、三０六頁）可供比對，足見黃、趙二人並明知係
      新違建，竟仍以原有之合法房屋門牌冒充而為不實登載、
      圖利犯行，亦堪認定。
    (六)被告申○○另辯稱：專技企業新廠房係屬違章建築，水利
      科河川巡防隊並未提供相關查報資料，且癸○○所提出之
      門牌證明，又係合乎規定之十六號門牌證明，其自無理由
      不彙整資料送審核云云。惟據被告癸○○業已供明：其建
      物外觀因屬新修建，故外觀可明顯辨別，而養工處也曾前
      來現場勘察，……其亦曾表示無法取得戶籍及門牌證明等
      相關資料，然蘇國斌、邱顯榮均曾向其表示可代為辦理申
      領手續，申○○亦表示可辦辦看，嗣將相關資料交渠等辦
      理，最後並獲核發領取合法建物拆遷補償費及營業損失補
      償費等語（偵七七五八查卷第廿～廿一頁），是上開建築
      物既「外觀屬新修建，可明顯辨別」，原亦經查測不符申
      領規定，何以被告申○○竟一再催請癸○○提出申請，已
      與事理有違，參以其事後並收受賄款，已如前述，自足認
      定被告確有前揭犯行無訛。
    (七)另有關癸○○之補償費計算表確係被告亥○○與申○○二
      人於八十年間所製表之事實，有養工處八十八年十二月十
      六日北市工養權字第八八六五一四一五００號函及所附補
      償費計算表等附卷（本院重上更(三)卷一第一三八頁）可考
      ，且被告並坦承於接辦後做複測、調解，如前手已做調測
      、丈量及勘查現場，則接著做複核及計算補償費（原審卷
      一第二七一頁反面），則其辯稱癸○○建物之調查、測量
      、製圖等工作早於七十九年間已完成，其尚未奉示複算業
      務，要無勾結可能云云，即與事証不符，另參以卷附洪英
      修之拆遷房屋補償表所載，亥○○亦係承辦人，此有該房
      屋補償表附卷（偵九五八三卷第一七八頁）可憑，是其所
      辯不可能勾結云云，尚難為憑。
    (八)此外，另有戶籍謄本（原審卷二第二二九頁）、領款表（
      原審卷四第二五六頁）在案可資佐證，被告等所辯各節，
      無非畏罪飾卸之詞，均無可採，此部分犯行均可認定。
陸、上訴人即被告蘇國斌、申○○、亥○○就蘇能所有之無門牌
    建物部分：
一、訊據被告蘇國斌固坦承領取上開補償款，並有補償費計算表
    及門牌證明書影本各一紙附卷（原審卷三第三０八、三０九
    頁）可證，雖其辯稱：蘇能所擁有之建物本係跨越重劃區及
    整治區，而只有一門牌，故於整治區補償時，其乃持其父之
    證件前往領取補償費，非欲使公務員為違背職務之行為，且
    其亦與台北市政府達成協議，現陸續分期繳還拆遷補償費及
    利息云云；申○○辯稱：對於蘇國斌利用其父所有另楝位於
    重劃區內之門牌證明，充為其父位於整治區內之無門牌違章
    建築之用一節完全不知。亥○○則辯稱：其係八十年九月始
    奉派參與後續複算作業，該湖元里之調測、製作補償費計算
    表均非其承辦，自無明知該建物之門牌證明書係虛偽之理各
    云云。
二、經查：
    (一)同案被告蘇貴即蘇國斌之母在調查中業已坦陳：位於行水
      區之建築，因係違章建築，並無門牌，亦無使用執照，並
      距其家人所住之二三號房屋步行約五分鐘遠等語（偵九五
      八三卷六四頁正、反面），足認本件違建物原即不符合補
      償資格，且與所冒用牌號之二三號房屋距步行五分鐘之遙
      ，係各自獨立之建物，應無相混之理。
    (二)被告蘇國斌亦坦承上開二三號房屋係在重劃區內，已由重
      劃大隊通知領得補償費完畢（原審卷三第一五０頁反面、
      一五一頁正面）則其竟仍使用同一門牌，混充作為在整治
      區內原無門牌編釘之違章建築，申領合法房屋之補償費，
      足見其有為其父即蘇能不法所有而為詐欺之存心與手段。
    (三)又有關本件補償費計算表確係被告亥○○與申○○二人於
      八十年間所製表之事實，此有養工處八十八年十二月十六
      日北市工養權字第八八六五一四一五００號函及所附補償
      費計算表等附卷（本院重上更(三)卷一第一三八頁）可考，
      再參之該房屋補償表所載承辦人為亥○○、申○○，並有
      渠二人在承辦人欄所蓋之印文為憑，被告亥○○亦於偵查
      中坦承已於八十年九月接辦基隆河整治工程拆遷補償業務
      ，負責內湖區之業務（偵七七九六卷第一八九頁），並坦
      承於接辦後做複測、調解，如前手已做調測、丈量及勘查
      現場則接著做複核及計算補償費（原審卷一第二七一頁反
      面），是被告確有參與本件作業無訛，至湖元里固由申○
      ○負責，但被告亥○○既負責內湖區之業務，自包含湖元
      里之複測、調解或複核及計算補償費，且其亦坦承負責複
      測（被告就前揭辛○○派克公司部分，亦不否認有夥同申
      ○○前往複測），是被告前開所辯湖元里之調測，非其承
      辦云云，即難為憑。
    (四)另被告申○○、亥○○二人既負責在現場實施調測或複測
      ，而該違建距離蘇國斌家人所住之二三號房屋步行約五分
      鐘遠之事實，已見前述，與所冒用牌號之二三號房屋又係
      各自獨立之建物，自無相混之理，況此違建僅作為存放木
      料、舊物及飼養家禽之用，被告申○○等既在現場實施調
      測或複測，焉有不知之理，其竟以合法房屋有門牌予以登
      載，自有明知不實而登載之犯罪故意，又其二人與蘇國斌
      相熟識，此為蘇國斌、癸○○、錢弘毅所供明，已如前述
      ，該二人亦不否認，可見其二人與蘇國斌確有犯意聯絡、
      行為分擔，被告趙、黃二人並有共同直接圖利於蘇國斌之
      申領，事証至臻明確，被告此部分所辯均無可採，其等犯
      行皆可認定。
    (五)又所謂圖利，不以使自己獲得不法利益為必要，已如前述
      ，是縱無積極證據足證被告趙、黃二人有獲得不法利益，
      但其既係基於圖利他人之意思，違反執行職務所應遵守之
      規定，並使他人獲致不法利益，仍屬圖利，併此敘明。
柒、上訴人即被告丙○○、申○○就成功路二段二００巷十之六
    號建物部分：
一、本案訊據被告丙○○固不否認蔡展財申領成功路二段二００
    巷自十號分編之十之六號門牌證明為其核發，惟否認犯行，
    並辯稱：其僅是蕭規曹隨，並依申請人要求循例註記分編，
    與拆遷戶並無犯意聯絡，全屬行政疏失等語；被告申○○則
    辯稱：其係依據蔡展財所提出加註自十號分編之十之六號門
    牌證明，作成補償計算表，且蔡展財嗣至原審已否認其於調
    查局中之供稱，又其所供關於五十萬賄款部分，於調查局及
    原審時之供述復不盡相同，真實性亦有可疑，嗣並陳稱非其
    自由意志所為，況其自八十年十月十五日至同年十一月十一
    日間，業依子○○指示奉派至金泰里支援拆遷事宜，其間往
    返並均係搭乘張天智所駕駛之公務車，亦據証人子○○証明
    其下班須點名在卷，足為其取賄之不在場証明各云云。
二、惟查：
    (一)訊據同案被告蔡展財迭次供承：其建物主要充作屠宰場雖
      原有門牌，然因無使用執照，亦無所有權狀，另嗣加蓋一
      豬舍，故均屬違章建築，是被告申○○告以須請領自十號
      分編之門牌證明，即得領取合法建物補償費，嗣其就違建
      及加蓋豬舍均於領得合法建物補償費後，申○○電約，其
      方交付申○○賄款五十萬元等情（偵七七五八卷二０三、
      二０三－一頁；偵九五八三卷五四頁反面、五五頁正面；
      （本院上更(二)卷二第一三０頁筆錄），是被告蔡展財明知
      其屋係違建，僅能以違建屋名義領取補償費，不能以合法
      房屋名義辦理，嗣受被告申○○之指示而領取註記有「分
      編」文字之門牌證明，並因此領得合法建物之補償費綦詳
      ，衡諸常情，若非申○○有告知門牌分編之事，一般民眾
      何能得知門牌分編程序或註記情事，是蔡展財之供証，可
      堪信為真實。
    (二)又如需在門牌證明書上註記自某號分編之情，須由承辦人
      員調閱門牌編定報告表及編定門牌申請書查核無誤，才得
      註記，本件十之六號於二者均無記載自十號分編一節，業
      經證人黃木蘭到庭證稱綦詳（原審卷三第三二七頁），被
      告丙○○坦承未加查證，即予註記，且當時台北市政府正
      辦理本件基隆河截彎取直拆遷補償作業，有關拆遷戶所需
      申領戶籍、門牌資料証明甚多，被告更應謹慎辦理，自難
      空言諉為不知。又雖無積極證據足認被告丙○○本人有獲
      得不法利益，但既基於圖利他人之意思，違反執行職務所
      應遵守之規定，使謝申領人獲得不法利益，仍屬圖利。
    (三)另同案被告蔡展財所冒充使用之台北市○○路○段二００
      巷十號房屋門牌，其歸屬之建物與被告蔡展財之本件違建
      ，二屋相距至少五十公尺，屬何人所有，蔡展財亦不清楚
      等情，業據蔡展財直陳不諱，足証二屋確係各自獨立，被
      告申○○既至現場實施調測，自然瞭解二屋各情，且其亦
      不否認有告知同案被告蔡展財如何申辦手續，則其教導蔡
      展財以分編方式取得不實門牌証明，並明知不實仍予以登
      載於合法建築物補償費計算表中，並有補償費計算表及門
      牌證明書在案（原審卷三第二八０、二八一頁）可證，是
      其自有與蔡展財共同登載不實公文書之犯意聯絡，並有違
      背其職務之行為，亦堪認定。
    (四)又同案被告蔡展財迭次供承：其於領取第一筆補償費後不
      久，即八十年十月廿三晚上申○○打電話表示有話和我說
      ，我心中已明白，翌日即領出三百五十萬元，將其中五十
      萬元，於十之六號前交給申○○（偵九五八三卷五七頁）
      且有該領款存摺紀錄一份（同上卷六一頁）可資佐證，嗣
      其雖於原審或偵查中曾翻稱係出於不得已始坦承行賄，或
      稱無行賄之必要，然至本院前審即再堅稱確有交五十萬元
      予申○○一致（本院上更(二)卷二第一三０頁審判筆錄），
      衡之蔡展財與申○○素無怨隙，且供陳交付賄款，其亦自
      涉行賄重罪，衡情當無構詞誣陷之理，期間畏罪卸責翻稱
      ，亦非不符常理，況嗣已直承認罪，則前開翻稱自無從據
      為利於被告之認定，至於申○○之同事方越琦、張天智雖
      亦證稱八十年十月二十四日左右這段期間，被告申○○確
      有搭坐張天智之公務車及與方越琦相互支援在他處工地之
      情，然非全天候在一起，不知有無溜班（本院上訴卷三第
      一五六頁），是亦不能肯定證明被告申○○無受賄之事，
      而證人子○○雖稱：每天下班均要點名云云，亦不表示被
      告申○○始終在工地未曾中途離開，是渠等所證均難為被
      告申○○有利之認定。況其之所以指點蔡展財，亦據蔡展
      財供稱係其前要求黃某多予幫忙，事後定必致贈謝禮之行
      求賄賂表示（偵九五八三卷五七頁正面），核與被告電約
      ，蔡展財即備五十萬元交付，亦屬依原行求之約履行，可
      堪認定，被告申○○辯稱未曾收賄，即不足採信。
捌、上訴人即被告丙○○就成功路二段二００巷臨十之十七號部
    分：
一、訊據被告丙○○固坦承有經辦成功路二段二００巷臨十之十
    七號門牌証明，然否認不實核發及收賄犯行，並辯稱：臨十
    之十七號門牌證明書，已詳載係八十年八月十四日編定，與
    拆遷戶補償辦法規定須在七十八年十二月二十七日前有設址
    門牌者不符，故該臨十之十七號門牌根本不能領取補償費，
    若其有受賄何不略去臨字，或將門牌編定日期更改，使陳美
    璇得以領取合法之建物補償費，反而據實記載編定日期？是
    陳美璇詐領補償費係養工處審核不實，並其受賄圖利，又陳
    美璇私自侵吞吳正隆六萬元，方設詞構陷栽贓訛稱係交付與
    之云云。
二、惟查：
    (一)同案被告陳美璇業於調查及偵查中即供承：吳正隆所有之
      無門牌建物與十之十六號隔成功路二段二００巷相對，一
      直無償借予其夫使用，方思以十之十六號之建物門牌號碼
      協助吳正隆領取補償費（偵九五八三卷二二頁反面），核
      與其夫壬○○所供相符（同卷一五四頁正面），及其至內
      湖戶政事務所申請編定門牌，承辦人丙○○曾與其一起至
      十之十六號對面吳正隆工廠看後，表示可辦，但稱必須表
      示一點意思答謝他（同上卷二三頁反面、偵七七五八卷一
      六三頁），又該補償費於分兩次發放，其在八十年十一月
      廿日提出十五萬元，其中四萬元交給丙○○、八十年十二
      月廿三日其又提出九萬五千元，其中四萬元也是交給丙○
      ○（偵九五八三卷二十四頁、偵七七五八卷一百六十四頁
      ）等語綦詳，並有陳美璇提款之存摺資料影本一份在卷（
      偵九五八三卷二六至二八頁）可資佐證。
    (二)衡以陳美璇堅稱其所代辦之違建屋即吳正隆、吳林秀琴夫
      妻所有之房屋與其自己所住用之十之十六號房屋絕非相連
      ，丙○○所繪之現場圖並不實在等語（偵七七五八卷一六
      四頁），核與證人即屋主吳林秀琴所供二建物，確係隔成
      功路二段二００巷相對等語相符（見同卷一三四頁反面）
      ，然被告丙○○所繪製之現場圖卻為二屋相連，有該圖在
      門牌編釘申請書背面（偵八０七四卷六六頁）可稽，足見
      根本造假。被告丙○○既至現場並勘查繪圖，如無要求賄
      賂圖利陳美璇之申請，何貿然至此？其已無法自圓其說，
      至當時養工處辦理基隆河截彎取直補償案，補償戶多，如
      有公務機關之門牌証明，並經公務人員繪圖，基於對公文
      書之信賴，極易混淆得逞，以被告當時亦承辦相關門牌証
      明，亦應有相當體認，是被告辯稱不可能依該門牌証明領
      取，並推諉於養工處審核不實，亦僅預留瑕疵之抗辯，自
      不足採。嗣陳美璇即冒用不實內容之門牌證明，以魚目混
      珠之方式，詐領取違建補償費，復有註記自十之十六號分
      編之臨十之十七號之門牌證明書及補償費計算表附卷可稽
      ，是被告丙○○與陳美璇俱有登載不實公文書之犯意聯絡
      及被告丙○○有違背職務犯行，均堪認定。
    (四)至於陳美璇與丙○○行、受賄部分，亦據証人吳林秀琴於
      調查及偵審中亦證稱：陳美璇告之須將一部分補償留下給
      經辦的人（偵九五八三卷二六至二八頁、一三五頁反面）
      一節，與陳美璇供証：丙○○受其請託幫忙時，曾向其索
      取補償費三分之一的報酬（偵九五八三卷二四頁正面）等
      語亦相符合。至同案被告陳美璇雖於審理中改稱：未將全
      數補償費交吳林秀琴，是用做吃飯、車馬費及醫療費云云
      ，惟與前揭事證不符，且其於調查局查獲之初及檢察官偵
      查之時，離案發時刻較近，並較無機會受他人干預而佈詞
      預設情節，其彼時之供述自較真切可信，是其於原審及本
      院審理時更易前詞，顯係事後迴護丙○○，並為己身卸責
      之詞，亦不足憑。
    (五)另被告丙○○雖提出其與壬○○間對話之錄音帶，惟該錄
      音帶並非被告與陳美璇間之對話，且遍觀對話內容亦係被
      告丙○○刻意提醒壬○○，暗示林某予以迴護及雙方串證
      之詞，此觀對話內容所載：「林：我會叫我太太（即陳美
      璇）說這些錢是我吃掉……如有再調查時，我會講這些錢
      是我吃掉」等語（原審卷二第十五至二十七頁），即足明
      瞭。綜上各情，被告丙○○此部分事證明確，犯行亦堪認
      定。
玖、上訴人即被告丙○○、申○○、亥○○就成功路二段二００
    巷臨二０之二號部分：
一、本案被告丙○○固亦坦承成功路二段二００巷臨二０之二號
    門牌証明為其核發，然矢口否認犯行，並辯稱：其因不諳戶
    政法令，僅援例照辦，屬行政疏失，導致拆遷戶詐領補償費
    。被告申○○則辯稱：其係依據洪英修所提出加註自二十號
    分編之二十之二號門牌證明書製作補償費計算表，至於該證
    明書是否符合規定，非其審核範圍，其毫無所悉。且洪英修
    於原審業已否認於調查局曾稱係其教導領有註記自二十號分
    編之門牌證明，依法不得採為其不利証詞。被告亥○○亦辯
    稱：洪英修之建物位於湖元里，為申○○所承辦，其從未為
    其建物調測，當無從得知洪英修繳交門牌證明書真偽等事各
    云云。
二、惟查：
    (一)本部分臨二十之二號房屋與三合院式建築之二十號房屋本
      屬各別獨立之建物，其理由與洪簡勉部分相同，茲不贅述
      。
    (二)本部分之臨二十之二號房屋雖始建於四十二年間，當初係
      一草寮，後被颱風吹垮，五十幾年間開始磚造，初建二十
      餘坪，經多次擴建，於六十年左右建築成七０餘坪，此後
      未再擴建，業經同案被告洪英修在調查中供述綦詳（偵八
      三０四卷二四頁正面），且稱該建物無權狀、納稅證明及
      水電費收據，與合法之二０號房屋相隔約二０公尺（同上
      卷二一頁正面），足証係屬違章建築，並非合法房屋。
    (三)又該違章建築遲至七十九年十月間申請為門牌編釘，於同
      月十五日始經編釘為臨二十之二號，亦經洪英修供明（
      同上卷二一頁反面），並有該申請編釘書在卷（同卷三二
      頁）可稽，自該申請編釘書背面所繪現場勘察圖以觀，確
      將二０號及臨二十之二號之相關位置予以劃分清楚，可清
      晰看出該二建物根本相分離，並非緊鄰。且戶政事務所存
      查之門牌編定報告表及編定門牌申請書上並未記載二十之
      二號自二十號分編，復經證人即內湖區戶政事務所主管黃
      木蘭結證屬實，而戶政事務所內既無二十之二號是自二十
      號分編之記載，丙○○竟擅將此不實事項登載於門牌證明
      書，並略去「臨」字，實難謂其無圖利意圖，而僅是行政
      疏失而已。
    (四)洪英修為申領補償費事宜，先後於八十年八月二十三日及
      同年九月十日二次前往內湖戶政所申辦門牌證明，第一次
      所辦門牌證明係連同二十號及二十之二號計二份，所載內
      容除二十之二號缺一「臨」字外，均與實際相符，第二次
      則僅申請二十之二號門牌證明，此次亦故意缺一「臨」字
      ，證明書上則由被告丙○○加註不實之「由原成功路二段
      二００巷二十號分編」等字，有各該門牌證明申請書、證
      明書等在案（同上卷二九至三二頁）可考，自門牌編釘時
      間以言，足認同案被告洪英修知其違建實不符補償資格，
      則其同時以二十號合法房屋之門牌證明及缺一「臨」字之
      二十之二號違建屋門牌證明向養工處申領合法房屋之補償
      費，其間有詐，應可認定。嗣其並詐領得補償費獲利一節
      ，亦有補償費計算表一份（偵九五八三卷一七七頁）及門
      牌申請書、證明書影本各二紙附卷（偵八三０四卷二九、
      三０頁）為證。
    (五)又據同案被告洪英修供証：係養工處承辦人申○○告知其
      尚不符領取拆遷補償費之規定，要求我再向戶政事務所申
      請註記有「由原成功路二段二００巷二十號分編」字樣之
      門牌證明書，方可請領拆遷補償費，其方依指示再度申請
      並順利取得註記有前述分編字樣之門牌證明書（偵八三０
      四卷第二三頁）等語，核與洪英修、洪阿和合法建物補償
      費計算表及門牌證明暨申請書在卷（見同上偵卷第二八至
      三二頁）登載相符可稽，同案被告洪英修與被告申○○並
      無怨隙，自無構詞誣陷之必要，況申○○承辦整治區調測
      業務，直接與拆遷戶連繫，並至現場調測，焉可能不知情
      ，所辯不知證明書是否符合規定，且非其審核之範圍，致
      毫無所悉云云，顯無足採信。
    (六)另被告亥○○於偵查中坦承已於八十年九月接辦基隆河整
      治工程拆遷補償業務，負責內湖區之業務（偵七七九六卷
      第一八九頁），並坦承於接辦後做複測、調解，如前手已
      做調測、丈量及勘查現場，我們接著做複核及計算補償費
      （原審卷一第二七一頁反面），且依卷附洪英修之拆遷房
      屋補償表所載，亥○○亦係承辦人，此有該房屋補償表附
      卷（偵九五八三卷第一七八頁）可憑，是其所辯未參與本
      件房屋之調測云云，尚難採信。綜上各情，被告申○○、
      亥○○及丙○○所辯均不足採，渠等犯行洵堪認定。
乙、社子島防潮堤加高工程地上物拆遷補償有罪部分：
    八十一年二月十七日台北市政府發布社子島防潮堤加高工程
    之拆遷公告，仍由養工處辦理拆遷補償作業，其作業之依據
    同基隆河截彎取直拆遷補償作業之處理辦法，亥○○奉令承
    辦該工程拆遷補償作業，為依法令服務於國家機關而具有法
    定職務權限之公務員；午○○為福安里里長，原雖為依法令
    從事公務之人員，本案台北市政府養工處為前開工程地上物
    拆遷補償作業，並函請委託其協助協調該里有關拆遷事宜，
    此有養工處八十九年二月一日北市工養權字第八九六０四五
    六六００號函一件在卷可按（本院上更(二)卷一第二一三頁）
    ，惟刑法第十條有關刑事法令公務員之定義於九十四年二月
    二日修正公布，九十五年七月一日施行，已限縮至須具有法
    定職務權限之公務員或須從事與委託機關權限有關之公共事
    務者，本案拆遷補償事宜，既非被告午○○其里長之法定職
    務，且揆諸有關從事與委託機關權限有關之公共事務者之立
    法理由，亦指因受託人得於其受任範圍內行使委託機關公務
    上之權力者，故其承辦人員方屬刑法上之公務員，則本案被
    告午○○亦僅受託『協助協調』，亦無任何權力之行使，是
    於刑法修正後，已不符刑法上公務員之資格主體。又其於本
    案雖非公務員，然如下部分犯行是與公務員之亥○○共犯貪
    污治罪條例之罪，依新舊勘亂時期貪污治罪條例或貪污治罪
    條例第三條之規定，仍應與亥○○同依貪污治罪條例處斷，
    先此說明；亥○○為辦理社子島防潮堤加高工程地上物拆遷
    補償作業之有關之調測、丈量、調解或複核、計算補償金等
    工作，常假台北市士林區福安里里辦公處辦理協調及說明業
    務，里長午○○為協助協調，二人因而極為熟稔，詎亥○○
    及午○○於處理該補償作業之調測、丈量、調解或複核、計
    算補償金等協調工作時，明知有不符補償標準之建物，亥○
    ○竟承前登載不實公文書及直接圖利、違背職務收賄之概括
    犯意，午○○雖非貪污治罪條例之公務員亦基於與公務員亥
    ○○共同登載不實公文書及直接圖利之概括犯意、暨違背職
    務收賄之犯意，二人分別或共同與亦常至里辦公室之未○○
    或各申領人基於共同登載不實公文書之概括犯意連絡，教導
    各申領人以不實之協議書、陳情書等詐領補償費、救濟金而
    圖利各申領人，並明知違背職務，共同連續以製作不實之「
    拆遷建築物補償費計算表（包含不實之建築物現況圖）」，
    層呈上級批核，足以生損害於補償費、救濟金核發之正確性
    及台北市政府財政支出，並使各申領人得以此詐術向台北市
    政府詐領補償費或補助費獲利，或收取賄款。其詳情如下：
壹、上訴人即被告亥○○、午○○就延平北路七段一０七巷二八
    弄十一號建物部分：
一、本案被告亥○○辯稱：陳兩泉之建物與鄔伯魁、王梁氣等三
    建物本來即相連在一起，陰公廟則與鄔伯魁之建物牆角相接
    連，屬連棟式之舊有房舍，彼等共用一個門牌，推由陳兩泉
    申領拆遷補費，並由其書立切結保證無不法套領或冒領情事
    ，其因而准許彼等申領拆遷補償費，並無不法，至陳清風、
    呂水樹之建物是否屬十一號建物及有無申請十一號建物之門
    牌證明，純屬陳、呂二人之事，與其無涉。至其為陳兩泉代
    為計算補償費，係於陳兩泉領得補償費後，其本於為民服務
    之精神，依陳麗桂所請計算各人應得之補償費，亦無不法企
    圖云云。被告午○○則辯稱：陳兩泉之建物早於五十九年間
    即已興建，並由鄔伯魁住宿期間，原符補償條件而得領取，
    其無圖利犯行各云云。
二、經查：
    (一)請領補償所須具備要件，業經養工處加以公告及召開協調
      會，此有協調會紀錄附卷（偵七七九六卷二一七、二一八
      頁），並經證人即養工處拆遷股股長子○○證稱屬實（偵
      七七九六卷二四八至二五五頁），同案被告陳清風、及王
      梁氣外甥孫呂水樹等均有參加會議，則該二人當知請領補
      償費之標準。況陳清風管領之建物及王梁氣所有之建物，
      並無門牌，亦經渠二人於檢、調訊問時供承在卷（偵九三
      ０三卷五～九頁；偵七七五八卷七八、七九、九三頁），
      核與真正使用十一號門牌之陳兩泉供証相符（偵九一七八
      卷十九頁正面）；其並進一步指証：亥○○前來測量其屋
      舍時，有里長午○○在場，經其長女（即陳麗桂）當場指
      測其住處並不包含前開三棟違建（偵九一七八卷第廿一頁
      ）一節，核與陳麗桂亦供承：亥○○至現場調測時，其有
      告知十一號門牌房屋實際上不包括此部分原無門牌之違章
      建築物（原審卷二第五０頁反面）等情一致；陳麗桂並指
      稱：本案於陳清風、呂水樹詢其借用門牌一節，其曾詢問
      里長午○○，嗣與陳清風等約至里長辦公室協議時，當場
      並經徵詢里長午○○，午○○表示可答應陳清風之請求（
      偵九一七八卷第五六、五七頁、原審卷二第五一頁）；及
      同案被告陳清風、呂水樹二人亦均一致指陳：渠等之所以
      冒用十一號門牌申請合法房屋補償費，則係出於被告亥○
      ○之指點（偵九三０三卷頁正面、八頁反面），足見陳兩
      泉、陳麗桂、陳清風、呂水樹、午○○及亥○○等均明知
      此部分無門牌之違建實不符補償資格，不僅不能申領違建
      補償金，當亦不可能申領合法房屋補償費至明。至證人王
      耀琨雖證稱鄔伯魁有在該附近出入，但仍不能明確指出其
      住居何屋，又雖鄔伯魁設籍於十一號內，有該戶籍謄本在
      案（原審卷(三)一九五頁），然此僅係戶籍登記，與實際居
      住地不一定相同，自不足證明其居住之建物即是十一號，
      且補償費發放是以建物為據，與其內住宿何人，亦無所涉
      ，是被告辯稱鄔伯魁住居與否，均無從為有利被告之認定
      ，附此敘明。
    (二)又如前所述，陳清風、呂水樹、陳麗桂三人既已知十一號
      門牌所屬範圍，與午○○、亥○○謀議概以該門牌領補償
      費，嗣後由陳清風、呂水樹及陳兩泉三人朋分，焉無不法
      情事？被告亥○○亦坦承曾至現場勘驗及嗣代為計算分款
      ，核與同案被告陳麗桂供証相符，且有經被告亥○○亦不
      否認係其筆跡之該計算紙一張扣案（偵九一七八卷二四頁
      ）可為佐證，則被告亥○○先為陳清風、呂水樹指點冒用
      十一號門牌具領，後又代為計算朋分，則所辯不知陳、呂
      二人非十一號補償之申領人，不知該二人建物是否屬十一
      號門牌云云，顯無足採。且核陳清風、呂水樹、陳麗桂三
      人與、午○○、亥○○素無怨隙，衡情應無誣陷之理。又
      陳兩泉、陳清風、呂水樹三人嗣並依陳兩泉領得之補償費
      朋分，亦有門牌証明書及補償費計算表等在卷可稽，是渠
      等非公務員亦與公務員亥○○、午○○對登載不實公文書
      均有犯意聯絡，並以之為詐術詐領補償費暨亥○○、午○
      ○共同圖利申領人之犯行，均堪認定，被告亥○○、午○
      ○藉詞為民服務，實難採信。
貳、上訴人即被告亥○○、未○○就延平北路八段二巷二００弄
    臨五五號建物部分：
一、本案同案被告王萬春、李明章業均供承依臨五五號門牌分別
    領取補償費，並有受領補償費支票清單、補償費計算表、門
    牌證明書、協議書影本附卷（偵九一七八卷四七、四九、五
    ０、五二、五三、五五頁）為證，惟被告未○○、亥○○均
    否認犯罪，被告未○○辯稱：其僅就他人協議之事項擔任見
    證，協議內容本係當事人同意之事項，其無權探求協議之法
    律效果，自無所謂詐欺，況其並未因此獲取不法利益，絕無
    不法所有之犯意聯絡可言。被告亥○○則辯稱：系爭五十五
    號建物屬李明章、王萬春共有，有經副總幹事未○○見證之
    協議書為証，自堪認定，縱原審認上址旁邊之建物為七十九
    年間所搶建，亦屬二人所有，並係同一門牌，原審認無門牌
    ，顯屬有誤各云云。
二、經查：
    (一)王萬春在調查中已坦稱：七十九年間我看很多人在搶建，
      所以我也搶建，嗣因無門牌，所以借用李明章的門牌申請
      補償費，又恐李明章反悔獨吞補償費，乃由未○○見證簽
      訂協議書等語（偵九一七八卷四九頁），嗣於偵、審並進
      一步供稱：未○○要我們在里長辦公室寫協議書（偵七七
      五八卷六七頁反面）、協議書是未○○要我寫的，核與證
      人即里長辦公室人員鄭春芳所證：王萬春等人協議書是我
      寫的，是未○○拿給我謄寫的等語相符（同上偵卷八０頁
      反面），並有現場地形圖一張，明顯可看出臨五五號與五
      七號間空地搶建之情，有該地形圖一張在卷（同上偵卷五
      四頁）可憑，足見王萬春確有為詐領補償費而搶蓋新違建
      ，且其亦明知無門牌，又屬新違建，根本不符補償資格，
      因此由未○○事先利用不知詳情之鄭春芳事先在里長辦公
      室寫就協議書，而後送至李明章處由有關之人簽名完成協
      議。
    (二)另李明章在調查中亦坦承：我是臨五五號，臨五五號與臨
      五七號間土地原無建物，七十九年間王萬春僱工興建鐵架
      屋，因無門牌，王萬春無法領補償費，而由未○○出面向
      我拜託簽立協議書，以便王萬春可用我門牌領補償費，嗣
      由未○○提出一紙已簽妥「李明章」名之協議書由其再為
      簽名蓋章，嗣並交其身分証影本及私章一枚予未○○辦理
      申領補償費相關事宜，該協議書內容確實不實在等語（偵
      八三０三卷二、三頁）復指稱：我曾見過亥○○，是亥○
      ○等人到我辦公室與未○○、王萬春等人談論補償事宜（
      同卷六頁正面），在檢察官偵查中更進一步供陳：王萬春
      是透過未○○來說，我因與他兒子是小學同學，不好意思
      拒絕，就答應等語（偵七七五八卷七七、七八頁），足見
      有勾結之情。
    (三)王萬春之建物依規定既不得領取補償費，為被告等均明知
      ，則未○○書立後交由不知情之鄭春芳騰寫之王、李二人
      共同所有建物之不實協議書，再分別交由王萬春、李明章
      簽名蓋章，其等應屬共謀其事，而亥○○承辦整治區調測
      業務，直接與拆遷戶連繫，並與未○○、王萬春同至李明
      章辦公室商討補償費事宜，則其明知上開協議書與現場實
      際情形不符，猶在補償費計算表上將李明章、王萬春依其
      面積所得領取補償費分別計算，實難謂其無圖利意圖，既
      有不法情事，豈能任由被告亥○○、未○○以服務民眾為
      由予以搪塞，被告所辯均不足採，渠等犯行洵堪認定。
    (四)又所謂圖利，不以使自己獲得不法利益為必要，已如前述
      ，是縱無積極證據足證被告亥○○有獲得不法利益，但其
      既係基於圖利之意思，更違反執行職務所應遵守之規定，
      使他人獲得不法利益，要符圖利犯行無訛。
、上訴人即被告戊○○、午○○、亥○○就延平北路七段一０
    六巷三七三、三七五號建物部分：
一、訊據同案被告甲○○業已坦承其所有上開建物依規定不得領
    取補償費，且係亥○○、午○○教其加蓋，亥○○並教其重
    訂買賣契約書，日期往前挪等語（原審卷一第三九０、三九
    一頁），及於領得補償費後提領二百十萬元贈與午○○等情
    不諱，而被告戊○○固亦坦承與甲○○有倒填不動產讓渡契
    約書之訂約日期，並在士林區調解委員會成立調解等之行使
    偽造文書犯行，及提交二紙支票計一百萬元予午○○等情，
    然否認犯行並辯稱：事後亥○○如何編制補償費計算表、領
    款支票清單等公文書，其完全不知情，要無犯意聯絡。被告
    午○○則否認有教王、李二人填寫不實買賣契約書，亦無收
    到二人所贈金錢，並辯稱一審以甲○○前後矛盾之供述判決
    有罪自有違誤，且戊○○所稱交付賄款時間，其根本不在場
    。被告亥○○亦否認有教王、李二人趕建，填寫不實契約書
    ，亦辯稱：其係於甲○○八十一年八月間興建完成後之同年
    十月上旬始進行調測，是非其教導加蓋，又其調測時該址確
    係連棟建築，其外觀亦為同式建築，且未經建管處查報為違
    建，當無法查知不法情事，另甲○○、戊○○事先加蓋廠房
    、製作不實文件，並餽贈午○○部份，係渠三人之事，與其
    無涉各云云。
二、經查：
    (一)同案被告甲○○業於調查中坦陳：其廠房基地屬河川禁建
      區，故無地號，僅係向戊○○購買其台北市○○○路○段
      一０六巷三六九號旁之土地使用權，興建廠房，至七十八
      年三月初正式完工，旋於同月二十八日向士林戶政事務所
      請領得同巷三七三、三七五號門牌，其中三七三號供友人
      劉成田使用，三七五號則由其使用。其於參加養工處舉辦
      之說明會後，得知不能補償，乃向里長午○○陳情，後來
      養工處趙承辦員至其廠房勘查丈量，告知必需出錢在三七
      三與三六九號間空地趕建房舍，使成連棟，且須以三六九
      號門牌名義提出申請，方可獲償，因此該趕建之建物協商
      須歸戊○○所有，戊○○方願提供三六九號之門牌證明等
      語（偵七八六０卷一～三頁）並稱：其係在亥○○數次告
      示下，先將戶籍遷入戊○○三六九號，據以申請三六九號
      之門牌證明，再透過陳情的方式，以建物部分遭拆後面積
      過小，無法續用，請將剩餘部分一併辦理全拆補償為由，
      由養工處另行簽呈，使三七三、三七五號均能併入三六九
      號辦理補償，嗣又因無買賣證明，乃在亥○○及午○○多
      次指導下，再與戊○○倒填日期簽訂買賣契約、協議書、
      申請調解取得調解筆錄，而後將有關資料送午○○辦公室
      交亥○○，終獲補償（同上卷二四頁正、反面，三頁反面
      ）。嗣在偵、審中仍堅稱係出自於被告午○○、亥○○之
      指點等語（同上卷三一、三二頁，原審卷一第三九０、三
      九一頁、原審卷四第二九六頁正面、本院上更(二)卷二第一
      三八頁審判筆錄）。
    (二)另被告戊○○在調查中亦坦陳：三六九號與三七三號中間
      原來僅有狗舍、欄杆，甲○○興建的目的是要將三六九和
      三七三、三七五號相連接起來，以便以三六九號門牌名義
      申領補償費。搭建時即言明由其領取該中間趕建之違建部
      分補償金。其在參加養工處之協調說明會時已知悉七十七
      年八月以後之違建不能領取補償費等語（偵七九一０卷一
      ０、一一頁）；嗣更進一步坦言：卷附之七十六年八月二
      十日名義製作之不動產讓渡契約書，內容並不實在，係專
      為符合補償規定而由甲○○與其簽訂的，實際製作日期應
      為八十一年等語（同上卷三七至四０頁），另至偵查中仍
      坦認有倒填日期製作不實內容之契約書並搶蓋違建及偽立
      協議書、成立調解等情（同上卷四七、四八頁），在原審
      更直陳該不動產讓渡契約書是於八十一年九月五日在午○
      ○的里長辦公室內寫的等語（原審卷三第一二九、一三０
      頁，原審卷四第二九六頁反面）。
    (三)又證人即三七三號之使用人劉成田供證稱：其是臨三七三
      號，和甲○○之臨三七五號一起在七十八年興建，完工時
      申請門牌編釘，公告徵收後，甲○○向其表示要連同其違
      建一起申請補償費，其即全部交予處理。事後得知係以三
      六九號門牌申請，事實上，戊○○的三六九號和其及甲○
      ○之建物，原即各自獨立，中間有間隔，八十一年夏天時
      ，甲○○出資在空地上搭建，致使外觀看似一整棟，裏面
      實際上仍各自獨立，且有間隔等語（偵七九一０卷三至六
      頁、四七頁反面）。
    (四)是上開三人所供核相吻合，且有原為空地之照片（偵七七
      九六卷二三三頁）、已搶蓋違建成一體之照片（偵七九一
      ０卷十九頁）可資比對，並有內容虛偽之協議書、調解筆
      錄（同上卷十六至十八頁）、補償費計算表、領款支票清
      單（同上卷二０至二二頁）與現場圖（同上卷二四頁）在
      案足資佐證。足見本案確係相互勾結，明知該三七三、三
      七五號違建雖有門牌，但屬新違建，不在補償之列，竟以
      搶建之方式，將原違建與可領補償費之三六九號房屋予以
      接連成一體，而隱瞞三七三、三七五號之門牌予以掩飾而
      向市庫行詐之情。
    (五)被告亥○○對於其承辦本部分調測之事亦坦認不虛，且直
      承有告知甲○○、戊○○需提具有關之買賣合約書及協議
      書之行為（偵七七九六卷二一五頁反面），至其辯稱調測
      時，四屋已經相連一起，甲○○且說三七三、三七五號已
      經拆除（同上卷二一四頁反面）云云，要與上開證人劉成
      田所證不符，亦與前揭事證不合，顯係飾卸之詞，不足採
      信。
    (六)又被告午○○係福安里里長，又受養工處委託協助協調有
      關拆遷事宜，如前事証所述，其與亥○○於事前同赴現場
      堪查，明知甲○○之建物與戊○○原非連棟，二人除教以
      搶建使外觀成連棟，再以戊○○門牌一併申領，亥○○並
      教以倒填買賣契約書日期，並在里辦公室與午○○、亥○
      ○等人，簽寫虛偽協議書等情，午○○與亥○○顯自始即
      一起教導，並均在場分工，亥○○自無任由午○○自取賄
      款，而不出一語，是渠二人原即基共同收賄，推由午○○
      向甲○○、戊○○提出須付活動費之期約，事後並均由午
      ○○出面收受賄款一節：
      (1)戊○○部分：已據戊○○供稱：午○○說如同意讓甲○
        ○在三六九與三七三號空地上蓋新違建，則所蓋之新違
        建拆遷補償費即全數歸我，後來午○○又在其里長辦公
        室向我要求一００萬元活動費，第一次（按八十二年三
        月十一日）補償費下來後，我開一張即期之支票，發票
        人富昇公司名義，面額五十萬元，親自拿到里長辦公室
        給午○○，陳以亟需現金為由，他用他私人轎車載我往
        銀行兌領現金後，再將現款交給他，第二次我開一個月
        期票同面額之支票，我又親自持至里長辦公室交給午○
        ○等語（偵七九一０卷六四、六五、七九至八一頁），
        在偵查中仍堅稱如此（同卷七五頁反面），核與證人即
        戊○○之妻詹麗卿供證：戊○○與午○○無仇，我親自
        在支票日曆簿上記載八十二年三月十一日及八十二年八
        月二十日，受款人均為午○○，面額各五十萬元，票號
        分別為0000000及0000000號，戊○○確
        有交付該兩張支票予午○○等語相符（同卷六八頁、原
        審卷(二)五五頁），且有該日曆簿頁（同卷六九、七０頁
        ），支票存款帳卡紀錄（同卷七一、七二頁），支票影
        本二張（同卷八二、八三頁），其中第二張背面尚有未
        ○○之背書可稽。未○○並指稱該第二張支票係受被告
        午○○委託，持向案外人郭王寶惠調現等語（八二五二
        號偵卷四六、四七、六０頁），復經該郭王寶惠證實在
        案（原審卷(三)三五五頁反面），是被告午○○確有收受
        該一百萬元賄款，已堪認定。縱然被告午○○提出一份
        戊○○之帳卡影印，指稱戊○○八月二十日之支票兌現
        資金來源係同月十一日之另筆支票交換進帳款，並非有
        關補償費云云；惟查該支票既有兌現，即表示確有支付
        ，要與資金來源如何無關重要，是所辯即無足採。
      (2)甲○○部分：亦據甲○○供稱：我於八十二年三月九日
        領出二百三十萬元，自己留用二十萬元，其餘二百十萬
        元親自送至延平北路里長辦公室給午○○，在門口將現
        款交給他。當初在午○○出面協助時，我即言明若獲核
        發補償費，即致贈二百萬元之謝禮等語（偵七八六０卷
        四、十八、十九頁），足見渠等自始即經有關人員算計
        出如果詐領成功，可獲款補償，且其數額應非小數，否
        則何以願致贈高達二百萬元之厚禮？至於另十萬元係作
        為午○○雜支費之用，亦經甲○○供述綦詳（同上卷四
        頁反面），且堅稱二百十萬元純係履行請午○○協助辦
        理補償事宜之允諾，絕非借款等語（同卷二三頁反面）
        ，核與戊○○所供：領第一次補償費後，甲○○曾向其
        表示已將午○○要求之活動費付清了，金額為二百十萬
        元等語相符（偵七九一０卷八０頁反面），甲○○在檢
        察官偵查中仍為相同之供詞（偵七八六０卷三一、三二
        頁），在本院調查時亦堅稱：書寫上開契約書時，是在
        里長辦公室寫的，戊○○、亥○○、午○○都在場，是
        午○○教我用這種方式詐領補償費（本院上更(二)卷一第
        一六二～一六五頁筆錄），另有其提款之存摺影本附卷
        （偵七八六０卷二０頁）可資佐證。被告甲○○嗣後空
        言改稱調查局筆錄不實云云，毫無足取。
    (七)雖證人乙○○、卯○○、陳明進均證稱八十二年三月九日
      早上曾與被告午○○一起在台北市○○街會勘違建云云，
      然均稱會堪時間不長，陳明進則先稱其至現場時午○○已
      在場，約一小時餘一起離開，後又稱其在場約一小時，午
      ○○約半小時，前後不同已有可議，乙○○、卯○○更無
      法証明確切時間，甚且所提出之會勘紀錄並無被告午○○
      到場之紀錄，並有該紀錄影本一紙在卷（本院上訴卷一八
      二頁）可按，是難以為被告午○○於收受賄款之不在場之
      証明。另八十二年三月十一日參加百年建設董事長夫人喪
      禮一節，雖証人李聰仁、寅○、丑○○、丁○○雖均証稱
      有見午○○至喪禮現場，然均非自始至終均與午○○在一
      起（本院重上更(三)卷一第一三六、一三七頁），亦無從為
      其不可能取賄之有利証明，此外另查無其他足以證明被告
      午○○不在場之證據，其一概否認參與此部分之事，無非
      畏罪飾卸之詞，毫無可取。
    (八)另參以本件事發後，午○○曾指示未○○找甲○○協談有
      關二百十萬元如何交待，其間並由一不知姓名人士留下電
      話號碼，要甲○○想清楚後連絡，並經甲○○、未○○供
      明（偵七七五八卷九四、九五、一八八頁）相符，甲○○
      甚且供稱：「：：他（午○○）先後共三次找我研究如何
      推翻我在貴局（調查局）供述對他不利的證詞，前兩次係
      他打電話約我出去，第一次是在士林某一不知名的公園談
      ，第二次是在羅斯福路某律師事務所內，這二次，除我、
      午○○外，第一次尚有未○○及兩名姓名不詳男子在場，
      第二次未○○未出面，另有三位姓名不詳男子到場，第三
      次他與兩位姓名不詳男子到我家找我談，當時已是深夜一
      、二點，我家人尚有我岳母、我太太及一位工人在場。」
      、「第一次，午○○說關於我送他的二百一十萬，他想找
      第三人頂罪，即午○○將該筆錢交第三人還給我，被我拒
      絕，並請第三人將這筆錢再交給午○○，結果第三人將該
      筆金錢私吞，午○○想叫第三人出來投案，希望我能配合
      改變原來對他不利之供詞，但不為我所接受。第二次，午
      ○○要求我寫道歉書，表示我在貴局供稱曾送他二百一十
      萬之事是亂講的，我當場拒絕。第三次，午○○仍然要求
      我寫道歉書，但仍遭我拒絕。」、「在第三次，午○○到
      我家時，其中一名男子曾當場取出一張便條紙，寫上：：
      要我考慮看看，和他聯絡：：」等語（偵八二五二卷第八
      五至八六頁）。午○○亦坦認有談判之舉（同上偵卷八二
      、八三頁），並有該電話號碼之字紙一張扣案（同上偵卷
      八六頁正面）可資參証，足見被告午○○心虛之情。
    (九)綜上所述，此部分被告三人與同案被告甲○○既均明知係
      新違建不合補償規定，而作偽利用搶搭巧法障人耳目，不
      啻假以合法掩護非法，不能否認其有非法之本質，自屬犯
      罪無疑。本案事証至臻明確，至被告午○○聲請調取戊○
      ○簽發之五十萬元支票，鑑定有無午○○指紋一節，因時
      隔已久又輾轉多手，縱鑑定無其指紋，亦不足證明其無上
      開受賄犯行，自無鑑定之必要。又其聲請調取八十二年八
      月間監聽錄音帶並傳訊證人天○○、己○○、戌○○再為
      不在場証明，因本件事證已臻明確，經核均無必要，併此
      敘明。
肆、上訴人即被告午○○、亥○○就延平北路七段二七巷無門牌
    「福安社」建物部分：
一、訊據被告午○○固坦承以三七號門牌領取「福安社」建物之
    拆遷補償費，惟與亥○○均否認有偽造文書或詐取財物犯行
    ，午○○辯稱：福安社之違章建築與郭春金父子所有之三十
    七號建物相鄰，以該三十七號門牌之附屬建物聲請，非有背
    於事實，只是方便辨識而已，並非無門牌即不得領取補償。
    況此辦理，本經郭春金同意，其亦自承協議書上之印章確為
    其所有。又該補償費雖由其具領，但並未占為己用，其無任
    何不法或圖利行為云云。亥○○則辯稱：福安社係屬延平北
    路七段二十七巷三十七號之附屬建物，屬地方公產，地方人
    士推由午○○具領補償費，而午○○檢具上址門牌編定書及
    郭春金、郭信忠之協議書，並書立切結書具領，手續完全合
    法。至午○○及郭氏父子出具之各項協議書，係表彰私人間
    之意思合致，其本無從查證其實質內容之真實性，縱令有虛
    冒，亦與其無涉各云云。
二、經查：
    (一)被告午○○於調查局北機組即供承「福安社」係七十四、
      七十五年間由地方人士合資在郭春金父子所有之卅七號房
      屋前蓋的，並無門牌等語（偵八二四九卷六頁），核與證
      人郭春金所供：前述位於台北市○○○路○段廿七巷卅七
      號之合法建築物周圍尚有三棟合法建築物及一棟違章建築
      ，該三棟合法建築物之門牌號碼經戶政事務所編定為卅五
      、卅九、四十一號。該棟違章建築則係供老人休閒之用的
      場所，其名稱係福安社，然並未經戶政單位編定任何門牌
      ，並與其卅七號建物無相連之部分，又前述同址卅五、卅
      七、卅九、四十一號與福安社間係一通道，各有獨立之門
      戶，並無任何附屬違建之部分等語（偵八二四九卷第二０
      頁反面）相符，是福安社乃屬標準之違建屋，自難認其為
      三七號合法房屋之附屬建物，應不符補償資格，午○○、
      亥○○辯稱福安社是卅七號建物之附屬建物云云，顯不足
      信。至証人酉○○、辰○○及王益証、王証、謝一郎、
      楊萬壽、楊進坤、陳勝証、高武雄雖均証陳福安社於五、
      六十年間即已建築，然亦僅証明其雖符得以違建申領補償
      費，但與本案係以合法房屋申領補償費之違法犯行，係屬
      二事，不容混淆。
    (二)該「福安社」違建物是獨立的，亥○○表示須用卅七號之
      門牌證明才可領補償費一節，亦經郭春金、郭信忠父子到
      庭結證綦詳（原審卷二第二九五頁），被告亥○○復有至
      現場調測，可見被告亥○○甚為清楚，至於福安社私下使
      用卅七號門牌對外聯絡，與該違建屋實際上根本未經戶政
      機關合法、正式予以編釘門牌，要屬二事，亦不容混淆妄
      指為一。亥○○辯稱：午○○及郭氏父子出具之各項協議
      書，係表彰私人間之意思合致，其無從查證其實質內容之
      真實性云云，尚難採信。又所謂圖利，不以使自己獲得不
      法利益為必要，已如前述，是縱無積極證據足證被告亥○
      ○有獲得不法利益，但其既係基於圖利之意思，違反執行
      職務所應遵守之規定，使他人獲得不法利益，仍屬圖利。
    (三)況証人郭春金、郭信忠於調查局及檢察官偵查中，堅稱從
      未看過上開協議書，其上之簽名非彼等筆跡，彼等均不知
      有此協議書等語（偵八二四九卷第二十二頁、偵七七五八
      卷第七十四至七十五頁），郭信忠並稱：其將印章交其父
      郭春金保管，未簽名亦未曾見過協議書等語（偵八二四九
      卷二二頁正面），郭春金除證實郭信忠確將印章交其保管
      一事，並謂亥○○約其攜帶其父子印章至里長辦公室，辦
      理自有補償費一事，因其不識字，印章交由亥○○代在文
      件上蓋章，但未簽立協議書，不知協議書內容等語（偵八
      二四九卷廿二頁反面、原審卷二第二九四頁），是郭姓父
      子均未同意借門牌或簽署協議書，則被告午○○辯稱經渠
      同意云云，亦無足採。且郭春金係為領取補償費攜章前往
      ，交亥○○用印，既不知有該協議書存在，則渠父子印章
      係遭盜用偽造無疑。另被告午○○亦稱其用印時，協議書
      上已有郭氏父子印章，然既稱協議，午○○係於何時、如
      何協議？且郭氏父子既已証不知協議書一節，則午○○何
      來已用印之協議書，乃所辯係經郭氏父子同意云云，顯相
      矛盾而無足採。
    (四)參以被告午○○在調查中坦稱：在決定由其領取福安社之
      拆遷補償費後，因福安社須以延平北路七段二七巷三七號
      之附屬違建名義請領拆遷補償費，由於其本人戶籍不在該
      址，無法申請門牌證明書，故與郭春金、郭信忠訂立協議
      書，表示上述房屋係共同所有，並由我在郭信忠所申請之
      門牌證明書上蓋章表示共同所有（按此用印情形，實不具
      任何法律上效用，益見其意在混淆視聽），其後亥○○告
      知，尚須附上陳情書手續較為完備，故其於八十一年十二
      月一日書立陳情書，內容為：「本人所有坐落於台北市○
      ○○路○段二七巷三七號之房屋，係與郭春金先生共同所
      有，因配合社子島堤防加高工程，必須拆除三分之二，剩
      餘部分結構體已不堪使用，懇請貴處同意全部拆除。」給
      養工處，其後並於八十二年二、三月間領得拆遷補償費等
      情（偵八二四九卷六頁反面），足見被告午○○確有與亥
      ○○勾結作假之情，尤以該福安社既係違建，竟領取合法
      房屋之補償費，益見違法情節。又該福安社根本非與郭春
      金所共有，亦無所謂部分拆除後將不堪使用之情，卻書立
      不實內容之陳情書提出行使，如何否認行詐﹖是午○○與
      亥○○如前所述，既均明知福安社非卅七號之附屬建物，
      及未與郭氏父子協議，則亥○○仍以該協議書登載，並由
      亥○○告以補具陳情書，嗣並由午○○具領補償費，則渠
      二人當有不實登載公文書之犯意聯絡及行為分擔，亥○○
      並為直接圖利犯行，甚為灼然。
    (五)又被告午○○指示將所領款項存入自己帳戶一情，亦經証
      人即其經營之順德公司會計鄭春芳供証綦詳（偵八二五二
      卷十二至十三頁、原審卷(二)五六頁），且有該帳簿影本扣
      案（同上偵卷十五頁反面及外附証物）可參，再參諸前揭
      事證，被告午○○於本院所稱：有與郭春金、郭信忠寫協
      議書，郭春金有同意，其無不法所有之意圖云云，即屬卸
      責之詞，不足採信。另郭春金既為福安社基地之所有人，
      並即住居福安社隔鄰，如福安社有關拆遷補償事宜，亦以
      其為最相關人員，然其証述：福安社並無固定人員，固不
      知午○○所稱有討論會決定由其代表領取補償費一節何來
      （偵八二四九卷第廿五頁）？則証人王益証、王証、謝
      一郎、楊萬壽、楊進坤、陳勝証、高武雄分別証陳：郭春
      金有參與討論會，決議由午○○負責拆遷領款，嗣用來改
      建福安社云云，顯係事後迴護被告之詞，要無足採。被告
      午○○辯稱其無不法意圖，即無足採。
    (六)此外，並有福安社之補償費計算表（八二四九號偵卷十四
      頁）、偽造之協議書（同卷十頁）、所冒用之門牌証明書
      二份（同卷十一、十二頁）、內容有詐之陳情書（同卷十
      三頁）可資佐證，被告午○○、亥○○所辯各節，無可採
      信，此部分午○○、亥○○共同登載不實公文書及午○○
      詐取財物、亥○○直接圖利犯行，事証均至臻明確。
伍、被告亥○○、午○○、未○○就陳月雲之豬舍部分：
一、被告三人就陳月雲在劉增男屋旁之豬舍獲有補助金之事，均
    不否認，且有補償費計算表、領款紀錄表等在案（偵九一七
    八卷十三頁、原審卷四第二五七頁）可憑。被告等雖均否認
    犯罪，被告未○○辯稱：其妹之豬舍確係位於系爭工程拆遷
    補償範圍，原即可獲補償或救濟，此項救濟金之發放，係經
    簽准奉上級指示辦理，並非亥○○可得決定，其並無假他人
    之門牌或名義申請，該申請書上記載「五十二號房屋『旁』
    豬舍係屬陳月雲所有」，僅在說明豬舍之位置而已，並無偽
    造文書或詐欺之犯行，況其妹於已獲無罪判決。亥○○辯稱
    ：陳月雲所有豬舍，位屬整治區，而凡在整治區範圍內無法
    領取補償金者，可專案申請發放救濟金，按照合法建物補償
    費百分之四十五計給。陳月雲檢附劉增男廠房門牌證明書，
    旨在證明豬舍存在之位置而已，非利用劉增男門牌領取補償
    費，伊之核發，洵屬合法，至有關申請事宜係陳宥仁與劉增
    男洽商之後為之，自與伊無涉，則伊有何貪瀆或偽造文書之
    可言云云。被告午○○則辯稱：陳月雲之豬舍確實位於社子
    島防潮堤工程範圍內，關於該豬舍之證明書，其上無其之簽
    名，且內容為：「經里長證明本址確實有養豬」，而非「茲
    證明確實有養豬」，顯非由其所出具。該份證明書為里民前
    來請求，而由辦事員按事實蓋印，其與該證明書無任何關係
    云云。
二、惟查：
    (一)本案業據同案被告陳月雲供稱：該廢棄豬舍係其在七十五
      、六年間出資興建，無門牌，屬違建，並與隔鄰之五二之
      三號劉增男廠房有隔一通道，二戶無共通門戶，各有各的
      出入口，至七十八年後即未在該處養豬。（偵九一七八卷
      一至三頁），核與同案被告劉增男供承：其臨五二之三號
      住所右側有陳月雲之違建豬舍，無門牌，且約八十年後即
      未有養豬使用，係未○○向其表示因該豬舍不在防潮堤工
      程拆遷範圍內，且未編釘門牌，故欲借用我門牌，以便申
      領補償，經其同意，於八十一年十月卅一日未○○即攜一
      份同意書到我上址工廠，由其蓋章，同時另有一份証明書
      （偵九一七八卷六、七頁），我有同意未○○之要求，簽
      訂內容不實之同意書，然純粹為幫忙而已（同上卷十一頁
      反面），及於同年十二月八日，亥○○與未○○同至前址
      ，由該二人共同為其書寫陳情書後，由其簽字蓋章（同上
      卷十二頁正面）等情相符。
    (二)另被告未○○亦供承：豬舍與劉增男之圍牆相鄰，彼此無
      通路，各有出口，其曾陪亥○○至劉增男房子勘察，利用
      丈量臨五二之三號面積時，將豬舍指給趙看，並問是否屬
      補償範圍，能否獲得補償？趙看過表示豬舍無門牌，無法
      補償，須取得劉增男的門牌証明，再交其辦理等語（偵七
      七五八卷一八七頁、偵八二五二卷二頁正面），足見渠二
      人在現場調測時，均已明知豬舍不在拆遷補償區內，且與
      五二之三號劉增男建物為獨立之二不相干建物，則將豬舍
      列為五二之三房屋一部，已可見其有相互勾結。
    (三)又該豬舍根本不在拆遷補償區內，亦與隔鄰之臨五二之三
      號未相連結一起，並有現場圖一份附卷（偵八二四九卷十
      七頁）可考。被告亥○○亦在調查中坦承：陳月雲豬舍係
      其親自丈量，與劉增男之房屋無共同進出門戶……，依水
      利科之設計平面圖以觀，該豬舍確未在設計圖（按即整治
      區）內等語（偵七七九六卷二一三頁），亦相符合，至其
      嗣於原審提出平面圖（原審卷一第四六三頁），故意將豬
      舍位置劃大，辯稱係在整治區內，及証人子○○為其証稱
      豬舍在整治區內云云，既與前述事証均不相符，且如確於
      整治區內，其又係以不符補償之專案申請救濟金，則何須
      費事將其列同五二之三號建物一部，再為申請，是前揭辯
      証，顯係飾卸、迴護之詞，均無足採。
    (四)被告未○○復坦承為其不知情之妹陳月雲辦理豬舍補償申
      請事宜時，曾提供參考稿交由午○○之會計鄭春芳繕寫陳
      月雲、劉增男共同名義之同意書，蓋有午○○印文及台北
      市士林區福安里辦公處印文之証明書（偵七七五八卷一八
      七頁），核與鄭春芳所証相符（原審卷二第五六頁）並有
      該同意書、証明書各一份在案（偵八二五二卷六至九頁）
      可憑，該同意書內容載為：「：：五二－三號房屋旁豬舍
      係屬陳月雲所有，貴處辦理社子島防潮堤防加高工程，必
      須拆除，經雙方協議同意將該址豬舍，按貴處實際丈量面
      積計算，其補償費亦同意由陳月雲具領：：」，雖用語有
      「旁」字，然看不出係獨立字樣且與同號門牌提出及經亥
      ○○繪測，反令人誤以為該豬舍為五二之三房屋之一部，
      並因而均在拆遷補償範圍之內。又該里長証明書載為：「
      ：：五二－三號房屋係屬陳月雲養豬所用豬舍，經里長証
      明本址確實有養豬。貴處辦理社子島防潮堤防加高工程，
      必須拆除，特立此証明書為証。」不但將該豬舍故意直接
      賦予為五二之三房屋門牌編號，令符於整治區內五二之三
      房屋之一部，並虛妄証明有養豬之事，被告午○○身為里
      長，其出此証明，竟謂係誤信人言，孰能置信？
    (五)至此部分救濟金雖係以陳情專案處理之方式辦理，並經養
      工處審核人員子○○陳明（原審卷四第九頁正面），然仍
      限於工程用地範圍內，方得以三折之救濟金補助，此有台
      北市議會市民服務中心陳情案會議紀錄及養工處路權科專
      案簽呈一件（原審卷一第四六四、四六五頁）在卷可按，
      然本案陳月雲豬舍原不在拆遷補償範圍區內，即不屬因於
      拆遷區內不符合法、違建補償然貧苦之專案救濟條件，被
      告未○○以不實內容之文書，及亥○○不實之繪測計算表
      ，以台北市議會原有協調會議簽請以專案救濟金之方式申
      領，掩蓋事實真相，使市政府誤以為仍屬補償範圍區內僅
      無從據以補償之貧苦住戶，而同意為專案救濟金發放，仍
      係屬施詐術使台北市政府陷於錯誤同意救濟之非法勾當，
      同案被告劉增男雖係基於人情幫忙，及被告午○○身為里
      長、被告亥○○為承辦人員，違背渠等職務為登載不實公
      文書使陳月雲得以獲利，自均有犯罪之不法故意，實難狡
      卸。又所謂圖利，不以使自己獲得不法利益為必要，已如
      前述，是縱無積極證據足證被告亥○○、午○○本人有獲
      得不法利益，但其既係基於圖利他人之意思，違反執行職
      務所應遵守之規定，並使他人獲得不法利益，仍屬圖利。
      被告等此部分犯行，洵堪認定。
丙、論罪科刑：
壹、刑法於九十四年一月七日修正公布，九十五年七月一日施行
    之刑法第二條第一項規定：「行為後法律有變更者，適用行
    為時之法律。但行為後之法律有利於行為人者，適用最有利
    於行為人之法律」。是基此比較與本案相關之法律修正：
一、刑法部分：
    (一)刑法第十條第二項有關刑事法令公務員之定義由「依法令
      從事公務之人員」，修正為「一依法令服務於國家、地方
      自治團體所屬機關而具有法定職務權限，以及其他依法令
      從事於公共事務，而具有法定職務權限者。二受國家、地
      方自治團體所屬機關依法委託，從事與委託機關權限有關
      之公共事務者。」，從最廣義之公務員，限縮至須具有法
      定職務權限之公務員或須從事與委託機關權限有關之公共
      事務者。本案被告丙○○、亥○○及申○○，原均即具有
      法定職務權限之公務員；另被告午○○雖為里長並受養工
      處函請委託協助協調該機關調測補償作業，然本案拆遷補
      償事宜，既非被告午○○其里長之法定職務，且其亦僅受
      託『協助協調』，而無任何權力之行使，是刑法修正後，
      已不符刑法上公務員之資格主體。惟其因部分犯行與公務
      員之亥○○共犯貪污治罪條例之罪，依新舊勘亂時期貪污
      治罪條例或貪污治罪條例第三條之規定，仍與亥○○同依
      貪污治罪條例處斷。
    (二)刑法第二十八條原規定「二人以上共同實施犯罪」，經修
      正為「二人以上共同實行犯罪」，雖縮小共犯範圍，然對
      本案被告與相關共犯間既有犯意聯絡，且分擔實行犯行，
      比較新舊法之規定，行為後之新法並無較有利於被告。
    (三)修正前刑法第三十一條第一項身分共犯，原規定「因身分
      或其他特定關係成立之罪，其共同實施或教唆幫助者，雖
      無特定關係，仍以共犯論。」，嗣修正為「因身分或其他
      特定關係成立之罪，其共同實行、教唆或幫助者，雖無特
      定關係，仍以正犯或共犯論。但得減輕其刑」既係同依第
      二十八條規定縮小共犯範圍，且增列得減輕其刑之但書，
      是比較新舊法之規定，身分共犯以新法較有利於被告。
    (四)修正前刑法第三十三條第一項第五款規定：「罰金：一元
      以上。」，修正後同條款規定：「罰金：新台幣一千元以
      上，以百元計算之。」，比較新舊法之規定，被告所犯有
      法定罰金刑之條款，行為後之新法亦並未較有利於被告。
    (五)另依新增刑法施行法第一條之一規定，中華民國九十四年
      一月七日刑法修正施行後，刑法分則編所定罰金之貨幣單
      位為新臺幣；九十四年一月七日刑法修正時，刑法分則編
      未修正之條文定有罰金者，自九十四年一月七日刑法修正
      後，就其所定數額提高為三十倍，但七十二年六月廿六日
      至九十四年一月七日新增或修正之條文，就其所定數額提
      高為三倍。修正後有關法定刑罰金數額之規定，亦無利於
      修正前之規定。
    (六)惟新修正刑法已廢除連續犯及牽連犯之規定，然比較修正
      前後，自以修正前連續犯、牽連犯均仍以一罪論，為有利
      被告，故有連續犯之犯行，仍以修正前舊法論以連續犯或
      牽連犯之一罪，有利於被告。
    (七)刑法第六十七條、第六十八條原規定有關罰金刑加減，由
      原來規定之僅加減其最高度刑，修正為其最高度刑及最低
      度刑同加減之，是加重其刑者，以修正前較有利於被告。
    (八)刑法第五十一條第五款，有關宣告多數有期徒刑定應執行
      刑，但書原規定「但不得逾二十年」，嗣修正為「但不得
      逾三十年」，是比較新舊法，則舊法定應執行刑最高不得
      逾二十年有利於被告。
    (九)本次刑法修正之比較新舊法，應就罪刑有關之共犯、未遂
      犯、想像競合犯、牽連犯、連續犯、結合犯，以及累犯加
      重、自首減輕暨其他法定加減原因（如身分加減）與加減
      例等一切情形，綜其全部罪刑之結果而為比較（最高法院
      九十五年五月廿三日刑事庭第八次會議決議結論參照），
      是本件上述有關連續犯、牽連犯、及法定罰金刑等綜合比
      較結果，本案各被告因有連續、牽連得以一罪論之結果最
      為有利，是均以適用修正前之舊法有利於被告。
二、貪污治罪條例部分：
    (一)按被告行為時六十二年八月十七日修正之戡亂時期貪污治
      罪條例第四條第五款對於違背職務之行為，要求期約或收
      受賄賂或其他不正利益者，行為後於：
      (1)八十一年七月十七日公布修正：法律名稱修正為貪污治
        罪條例；條文第四條第五款，因增列第二項而修正為第
        四條第一項第五款；法定刑由「死刑、無期徒刑或十年
        以上有期徒刑，除死刑外，得併科十萬元以下罰金」（
        罰金依罰金罰鍰提高標準條例第一條前段、第三條，由
        行政院、司法院會同公布提高五倍，原銀元十萬元提高
        為銀元五十萬元，折合新台幣一百五十萬元），修正為
        「無期徒刑或十年以上有期徒刑，得併科新台幣三百萬
        元以下罰金」。
      (2)八十五年十月廿三日公布修正法定刑為「無期徒刑或十
        年以上有期徒刑，得併科新台幣一億元以下罰金」。
      比較被告行為時法、中間時法及裁判時法，甲、乙事實均
      以八十一年七月十七日公布修正貪污治罪條例，主刑已去
      除死刑之規定為最有利於被告。
    (二)被告行為時六十二年八月十七日修正之戡亂時期貪污治罪
      條例第六條第三、四款對主管監督事務，或非主管監督事
      務，利用職權機會或身分圖利者，行為後於：
      (1)八十一年七月十七日公布修正：法律名稱修正為貪污治
        罪條例；第三、四款移列為第四、五款；法定刑由「五
        年以上有期徒，得併科三萬元以下罰金」（罰金依罰金
        罰鍰提高標準條例第一條前段、第三條，由行政院、司
        法院會同公布提高五倍，原銀元三萬元提高為十五萬元
        ，折台新台幣四十五萬元），修正為「五年以上有期徒
        刑，得併科新台幣一百萬元以下罰金」。
      (2)八十五年十月廿三日公布修正：修文內容第四款「對於
        主管或監督之事務，直接或間接圖利」修正為「對於主
        管或監督之事務，直接或間接圖私人不法之利益」，第
        五款「對於非主管或監督之事務，利用職權機會或身分
        圖利者」，修正為「對於非主管或監督之事務，利用職
        權機會或身分圖私人不法之利益者」，限縮僅圖私人不
        法利益者方成罪，原圖利國庫部分除罪；法定刑由「得
        併科新台幣一百萬元以下罰金」修正為「得併科新台幣
        三千萬元以下罰金」。
      (3)九十年十一月七日公布修正，對圖利罪並採結果犯，條
        文內容更須「因而獲得利益」。
      比較被告行為時法、中間時法及裁判時法，本案被告涉犯
      圖利罪者，均係圖私人不法之利益，該私人並均因而獲得
      利益，是未因修正限縮構成要件及採結果犯而有影響，是
      法定刑部分則仍以行為時法（甲事實之圖利罪以六十二年
      八月十七日修正之勘亂時期貪污治罪條例；乙事實之圖利
      罪則以八十一年七月十七日之貪污治罪條例）最有利於被
      告。
    (三)被告行為時六十二年八月十七日修正之戡亂時期貪污治罪
      條例第十一條第一項對於第二條人員，關於違背職務之行
      為，行求期約或交付賄賂或其他不正利益者，行為後於：
      (1)八十一年七月十七日公布修正：法律名稱修正為貪污治
        罪條例；第十一條第一項移列為第十條第一項；法定刑
        由「一年以上七年以下有期徒」修正為「一年以上七年
        以下有期徒，得併科新台幣三十萬元以下罰金」。
      (2)八十五年十月廿三日公布修正，條文再移列為第十一條
        第一項，法定罰金刑由「得併科新台幣三十萬元以下罰
        金」，修正為「得併科新台幣三百萬元以下罰金」。
      比較被告行為時法、中間時法及裁判時法，本案被告涉犯
      行賄罪者，以行為時法（事實甲以六十二年八月十七日修
      正之戡亂時期貪污治罪條例、事實乙則以八十一年七月十
      七日修正之貪污治罪條例）有利於被告。
    (四)被告行為時六十二年八月十七日修正之戡亂時期貪污治罪
      條例第十一條第三項關於對於第二條人員，關於違背職務
      之行為，行求期約或交付賄賂或其他不正利益者，在偵審
      中自白，行為後於:
      (1)八十一年七月十七日公布修正：法律名稱修正為貪污治
        罪條例；原第十一條第四項後段規定：「在偵查或審判
        中自白者，減輕其刑。」移列為第十條第三項後段，同
        規定為減輕其刑。
      (2)八十五年十月廿三日公布修正，條文再移列為第十一條
        第二項後段，內容則修正為：「偵查或審判中自白者，
        減輕或免除其刑」。
      (3)九十二年二月六日公布修正，條文移列為第十一條第四
        項後段，內容未修正。
      是對本案曾於偵查或審判中自白行賄之被告，綜合其主刑
      雖行為時無得併科罰金刑，然以修正後得減輕或免除其刑
      者，除得免除其刑，減輕部分更因同有或免除其刑而得減
      至三分之二，是以八十五年修正後之貪污治罪條例為最有
      利。
    (五)被告行為時六十二年八月十七日修正之戡亂時期貪污治罪
      條例第十二條第二項有關行求期約或交付之財物之金額規
      定，行為後於：
      (1)八十一年七月十七日公布修正：法律名稱修正為貪污治
        罪條例；原第十二條第二項規定：「對於第二條人員，
        關於違背職務之行為，行求期約或交付賄賂或其他不正
        利益，情節輕微，且其行求期約或交付之財物在銀元三
        千元（即新台幣九千元）以下者，適用有較輕處罰規定
        之刑法或其他法律。」，修正後改為第十一條第二項，
        並規定「…其行求期約或交付之財物在新臺幣五萬元
        以下者，減輕其刑。」。
      (2)八十五年十月廿三日公布修正，條文再移列為第十二條
        第二項，內容同為：「…財物在新臺幣五萬元以下者，
        減輕其刑。」
      是對本案被告行求期約或交付之財物在新臺幣九千以上，
      五萬元以下者，則以八十一年修正後較為有利。
貳、被告丙○○部分：
一、所犯法條：核被告丙○○所為，就事實甲貳一（臨二十之一
    號洪常雄房屋）、二（十之四號地○○房屋）、五（癸○○
    專技企業社）、七（十之六號蔡展財房屋）、九（臨二十之
    二號洪英修房屋）建物部分，核發明知不實之門牌證明書犯
    行，供拆遷戶得以詐領補償費，均係犯刑法第二百十三條公
    務員登載不實公文書罪及最有利於被告之六十二年八月十七
    日修正之戡亂時期貪污治罪條例第六條第三款之對監督事務
    間接圖利罪；另就事實甲貳八（十之十七號陳美璇房屋）建
    物部分，核發明知不實之門牌證明書犯行，供拆遷戶得以詐
    領補償費，並收受八萬元賄款，則係犯刑法第二百十三條公
    務員登載不實公文書罪及最有利於被告之八十一年七月十七
    日公布修正貪污治罪條例第四條第一項第五款之違背職務行
    為收受賄賂罪。
二、共犯關係：被告就前揭所犯公務員登載不實公文書犯行，分
    別就事實甲貳一（臨二十之一號洪常雄房屋）部分與洪常雄
    、洪簡勉、洪阿道；二（十之四號地○○房屋）部分與地○
    ○、謝佳璇；五（癸○○專技企業社）部分與癸○○、邱顯
    榮、蘇國斌、錢弘毅；七（十之六號蔡展財房屋）部分與蔡
    展財；八（十之十七號陳美璇房屋）部分與陳美璇；九（臨
    二十之二號洪英修房屋）部分與洪英修等人，有犯意聯絡及
    行為分擔，均為共同正犯（洪常雄等人雖非公務員，然與知
    情之公務員丙○○，應依刑法第三十一條論共犯）。
三、罪數：就前開事實甲貳一、二、五、七、八、九所為先後多
    次之公務員登載不實公文書犯行，與一、二、五、七、九先
    後多次之間接圖利犯行，分係時間緊接，犯罪構成要件相同
    ，顯係基於概括犯意反覆為之，應各依修正前刑法第五十六
    條連續犯之規定，各論以一公務員登載不實公文書罪及間接
    圖利罪，並各依法加重其刑。至其所犯圖利罪與（事實甲貳
    八）違背職務收受賄賂罪，則與連續公務員登載不實公文書
    ，有方法、結果之裁判上一罪關係，亦應依修正前刑法第五
    十五條牽連犯之規定，從一重之違背職務收受賄賂罪處斷。
四、補充說明：公訴人雖未起訴被告丙○○前揭圖利犯行，然如
    前述，其相牽連之公務員登載不實公文書罪與已起訴之公務
    員登載不實公文書罪部分，為連續犯之裁判上一罪關係，為
    原起訴效力所及，本院因得併予審判。另洪常雄等人雖非公
    務員，然因被告丙○○係明知不實而為登載不實公文書，是
    洪常雄等人依刑法第三十一條之規定，與被告丙○○同為共
    犯，而非係使不知情之公務員登載不實公文書，且被告丙○
    ○僅於登載不實公文書交予各洪常雄等人，然對洪常雄等人
    之是否即為行使該登載不實公文書犯行，則無犯意聯絡或行
    為分擔，不應與洪常雄等人論行使該登載不實公文書共犯。
    又本件有公務員身分之被告丙○○與無公務員身分之被告洪
    常雄等人並非互相聚合朝同一目標而共同圖謀第三人私人不
    法利益，被告丙○○圖利之對象即為該無公務員身分之人，
    應係單純處於對立關係，欠缺合同平行一致性之犯意聯絡，
    該無身分關係之洪常雄等人，縱因而得利，尚不能遽依公務
    員圖利罪之共犯論擬，及洪常雄等人詐領補償費，亦係公務
    員丙○○間接圖利該對立無公務員身分之人，致其等因而獲
    得利益，是亦要無再就非公務員之詐欺取財罪論共犯，均附
    此敘明。
五、量刑、沒收：爰審酌被告丙○○身為公務員，不知謹慎行事
    ，濫充好人而不法圖利他人，其中尚有一次向人索賄進而收
    賄，更有失官箴及廉潔義務，及本案圖利、收賄之犯罪動機
    、目的、手段、犯罪所生之損害，所得利益，且犯後仍否認
    犯行之態度等一切情狀，乃量處如主文所示之刑，並依法宣
    告褫奪其公權之期間。至於被告貪污所得財物新台幣八萬元
    應予追繳沒收之，如全部或一部無法追繳時，應以其財產抵
    償之。
、被告申○○、亥○○部分：
一、所犯法條：(一)事實甲均於八十一年七月十七日前犯行：核被
    告申○○、亥○○所為，被告申○○單獨就事實甲貳一（臨
    二十之一號洪常雄房屋）、二（十之四號地○○房屋）及與
    被告亥○○共同就事實甲貳六（蘇能房屋）、九（臨二十之
    二號洪英修房屋）建物部分，於渠職務上製作之「拆遷建築
    物補償費計算表含不實之建築物現況圖」為不實繪製、計算
    ，層呈上級批核，供拆遷戶得以詐領補償費，均係犯刑法第
    二百十三條公務員登載不實公文書罪及最有利於被告之六十
    二年八月十七日修正之戡亂時期貪污治罪條例第六條第三款
    之對主管監督事務直接圖利罪；另被告申○○單獨就事實甲
    貳七（十之六號蔡展財房屋）蔡展財，及與被告亥○○共同
    就事實甲貳三（辛○○派克公司）、四（庚○○聯騰汽車廠
    ）、五（癸○○專技企業社）建物部分，於渠職務上製作之
    「拆遷建築物補償費計算表含不實之建築物現況圖」為不實
    繪製、計算，層呈上級批核，供拆遷戶得以詐領補償費，並
    分別收受賄款或不正利益（蔡展財五十萬元賄款、辛○○十
    萬元賄款、癸○○四十萬元款、庚○○三萬六千元不正利益
    ），則係犯刑法第二百十三條公務員登載不實公文書罪及最
    有利於被告之八十一年七月十七日公布修正貪污治罪條例第
    四條第一項第五款之違背職務行為收受賄賂或不正利益罪。
    (二)事實乙則均在八十一年七月十七日後：核被告亥○○就事
    實乙一（十一號合法建物旁陳清風等人違建）、二（臨五十
    五號違建旁王萬春違建）、四（午○○福安社）、五（陳月
    雲豬舍）建物部分，於其職務上製作之「拆遷建築物補償費
    計算表含不實之建築物現況圖」為不實繪製、計算，層呈上
    級批核，供拆遷戶得以詐領補償費，均係犯刑法第二百十三
    條公務員登載不實公文書罪及最有利於被告之時為時即八十
    一年七月十七日修正之貪污治罪條例第六條第四款之對主管
    監督事務直接圖利罪。另被告亥○○就事實乙三（三七三、
    三七五號甲○○工廠違建及搶建違建）建物部分，於其職務
    上製作之「拆遷建築物補償費計算表含不實之建築物現況圖
    」為不實繪製、計算，層呈上級批核，供拆遷戶得以詐領補
    償費，並收受賄款，則係犯刑法第二百十三條公務員登載不
    實公文書罪及最有利於被告之時為時即八十一年七月十七日
    公布修正貪污治罪條例第四條第一項第五款之違背職務行為
    收受賄賂罪。
二、共犯關係：
    (一)所犯登載不實公文書之犯行：被告申○○就事實甲貳一（
      臨二十之一號洪常雄房屋）與洪常雄、洪簡勉、洪阿道；
      二（十之四號地○○房屋）與地○○、謝佳璇；七（十之
      六號蔡展財房屋）與蔡展財；被告申○○、亥○○就事實
      甲貳三（辛○○派克公司）與辛○○；四（庚○○聯騰汽
      車廠）與庚○○；五（癸○○專技企業社）與癸○○、邱
      顯榮、蘇國斌、錢弘毅；六（蘇能房屋）與蘇國斌；九（
      臨二十之二號洪英修房屋）與洪英修；被告亥○○就事實
      乙一（十一號合法建物旁陳清風等人違建）與午○○、陳
      麗桂、陳清風、呂水樹；二（臨五十五號違建旁王萬春違
      建）與未○○、王萬春、李明章；三（三七三、三七五號
      甲○○工廠違建及搶建違建）與午○○、戊○○、甲○○
      ；四（午○○福安社）與午○○；五（陳月雲豬舍）與午
      ○○、未○○、劉增男；分別有犯意聯絡及行為分擔，均
      為共同正犯。
    (二)所犯違背職務直接圖利之犯行：就事實甲貳六（蘇能房屋
      ）、九（臨二十之二號洪英修房屋）之犯行，被告申○○
      與亥○○間；就事實乙一（十一號合法建物旁陳清風等人
      違建）、五（陳月雲豬舍）之犯行，被告亥○○與午○○
      間；分別有之犯意聯絡及行為分擔（午○○雖非公務員，
      然與公務員共犯貪污治罪條例之罪，依該條例第三條規定
      ，亦應依該條例處斷），均為共同正犯。
    (三)所犯違背職務收受賄賂或不正利益之犯行：就事實甲貳三
      （辛○○派克公司）、五（癸○○專技企業社）收受賄賂
      ，就事實甲貳四（庚○○聯騰汽車廠）收受不正利益，被
      告申○○與亥○○間；另就事實乙三（三七三、三七五號
      甲○○工廠違建及搶建違建）收受賄賂，被告亥○○與午
      ○○間，分別有犯意聯絡及行為分擔（午○○雖非公務員
      ，然與公務員共犯貪污治罪條例之罪，依該條例第三條規
      定，亦應依該條例處斷），均為共同正犯。
三、罪數：被告申○○就前開事實甲貳一～七及九，及被告亥○
    ○就前開事實甲貳三～六及九、事實乙一～五，所為先後多
    次之公務員登載不實公文書犯行；與被告黃嘉峰就前開事實
    甲一、二、六、九，及被告亥○○就前開事實甲六、九、事
    實乙一、二、四、五，先後多次之違背職務直間接圖利犯行
    ；另被告申○○就前開事實甲貳三、四、五、七，被告亥○
    ○就前開事實甲貳三、四、五、乙三，先後多次違背職務收
    受賄賂或不正利益犯行，分係時間緊接，犯罪構成要件相同
    ，顯各係基於概括犯意反覆為之，應各依修正前刑法第五十
    六條連續犯之規定，各論以一連續公務員登載不實公文書罪
    、連續違背職務直接圖利罪及從重論以一連續違背職務收受
    賄賂罪，並各依法加重其刑。至渠二人連續違背職務所犯之
    直接圖利罪與連續違背職務收受賄賂罪，則各與連續公務員
    登載不實公文書罪，有方法、結果之裁判上一罪關係，亦應
    依修正前刑法第五十五條牽連犯之規定，僅從一重之連續違
    背職務收受賄賂罪處斷。
四、補充說明：公訴人雖亦未起訴被告申○○、亥○○前揭圖利
    犯行，然如前述，其相牽連之公務員登載不實公文書罪與已
    起訴之公務員登載不實公文書罪部分，為連續犯之裁判上一
    罪關係，而為原起訴效力所及，本院因得併予審判。另事實
    甲之洪常雄等人及事實乙之陳清風等人雖均非公務員，然因
    被告申○○、亥○○均係明知不實而為登載不實公文書，是
    洪常雄、陳清風等人依刑法第三十一條之規定，分別與被告
    申○○、亥○○為共犯，而非係使不知情之公務員登載不實
    公文書，且養工處即為有權核給之受文單位，被告申○○、
    亥○○將所登載不實之公文書層呈上級批核，為機關內部公
    文程序流程，尚難認係行使，是不應再論以行使該登載不實
    公文書罪責，洪常雄、陳清風等人非公務員亦無行使被告申
    ○○、亥○○所登載不實公文書之問題。另午○○雖為里長
    ，本案並受養工處委託協助協調該里有關拆遷事宜，然本案
    拆遷補償事宜，既非被告午○○其里長之法定職務，且復僅
    受託『協助協調』，亦無任何權力之行使，尚非屬刑事法令
    之公務員，惟因與公務員共犯貪污治罪條例之罪，依該條例
    第三條規定，亦應依該條例處斷而論以共犯。又本件有公務
    員身分之被告申○○、亥○○與無公務員身分之被告洪常雄
    、陳清風等人並非互相聚合朝同一目標而共同圖謀第三人私
    人不法利益，被告申○○、亥○○圖利之對象即為該無公務
    員身分之人，應係單純處於對立關係，欠缺合同平行一致性
    之犯意聯絡，該無身分關係之洪常雄等人，縱因而得利，尚
    不能遽依公務員圖利罪之共犯論擬，另洪常雄、陳清風等人
    詐領補償費，即係公務員申○○、亥○○直接圖利該對立無
    公務員身分之人，致其等因而獲得利益，是亦要無再就非公
    務員之詐欺取財罪論共犯，均附此敘明。
五、量刑、沒收：爰審酌被告申○○、亥○○均身為公務員，不
    知廉潔自持，竟多次與民眾勾結舞弊，致公庫受損不貲，犯
    情非輕，損失亦大，及其二人之品行，本案圖利、收賄之犯
    罪動機、目的、手段、犯罪所得利益及犯後猶飾詞圖卸之態
    度等一切情狀，乃分別量處如主文所示之刑，且依法宣告褫
    奪公權及其期間。被告申○○收賄所得五十萬元（自蔡展財
    處取得）；被告申○○與亥○○共同收賄四十萬元（自癸○
    ○處取得）；被告亥○○與被告午○○共同收賄三百十萬元
    （自甲○○處取得二百十萬元、自戊○○取得一百萬元），
    應依法分別或共同追繳沒收之，如全部或一部無法追繳時，
    應以其財產抵償之。至被告申○○、亥○○自辛○○夫婦處
    取得之十萬元，業已退還辛○○，即不再諭知追繳沒收（最
    高法院二十五年上字第二二六０號判例參照）。另二人自庚
    ○○處獲取不正利益三萬六千元，因非屬所得財物，亦不予
    諭知追繳沒收，併此敘明。
肆、被告辛○○、庚○○部分：
一、核被告辛○○、庚○○均非公務員，然各就其建物（即事實
    甲貳三、四）部分，分別與知情公務員登載不實公文書，詐
    領補償費，及被告辛○○給付公務員賄款及被告庚○○給付
    公務員不正利益，依刑法第三十一條第一項規定，核均係涉
    犯刑法第二百十三條之公務員登載不實公文書罪及同法第三
    百三十九條第一項之詐欺取財罪及如前所述最有利之裁判時
    貪污治罪條例第十一條第一項之對公務員關於違背職務行為
    交付賄賂或不正利益罪（如下述，因二被告均於偵查中曾自
    白行賄犯行，得減輕其刑，被告庚○○交付利益並在五萬元
    以下，再為遞減，均以新法較有利）。公訴人認被告二人上
    開與公務員共同登載不實公文書部分之行為，係犯刑法第二
    百十四條使公務員登載不實，因本案公務員係知情共為，非
    不知情使登載，是起訴法條容有未洽，應予變更。被告辛○
    ○、庚○○就公務員登載不實罪部分，分別與被告申○○、
    亥○○二人有犯意聯絡及行為分擔，均為共同正犯。又二人
    所犯前開三罪，則有手段目的、方法結果之牽連關係，應依
    修正前牽連犯之規定，各僅從一重之交付賄賂或交付不正利
    益罪處斷。至辛○○交付之賄款，於經申○○、亥○○收受
    時，即已成立既遂，嗣申○○、亥○○雖再為退還，亦無礙
    本罪之成立，附此敘明。又被告辛○○、庚○○於偵查中均
    曾自白行賄，自均應同條例第十一條第四項後段之規定減輕
    其刑，再庚○○因所花費交付之不正利益僅三萬六千元，在
    五萬元以下，併應依同條例第十二條第一項之規定，遞予減
    輕其刑。
二、爰審酌被告辛○○、庚○○二人之品行、素行，前無不良前
    科紀錄，本案為圖詐領補償費而為之動機、目的、手段、方
    法、結果，分別詐得高達八、九百萬餘元之補償費，及犯後
    雖曾於調查局及偵查中自白行賄，惟嗣又翻稱飾卸及迴護收
    賄公務員之犯後態度等一切情狀，乃分別量處如主文所示之
    刑，並依法宣告褫奪公權及其期間。又被告辛○○、庚○○
    本案犯罪在九十六年六月廿四日前，合於中華民國九十六年
    罪犯減刑條例之減刑規定，並依法減其宣告刑。
伍、被告癸○○、蘇國斌部分：
一、所犯法條：核被告癸○○、蘇國斌均非公務員，然二人先推
    由知情公務員丙○○就事實甲貳五（癸○○專技企業社）建
    物登載不實門牌証明，並持交黃嘉峰、亥○○而行使部分，
    係犯刑法第二百十六條、第二百十三條之行使登載不實公文
    書罪，又二人與知情公務員即被告申○○、亥○○登載不實
    計算書等公文書，就事實甲貳五（癸○○專技企業社），及
    被告蘇國斌另就事實甲貳六（蘇能房屋）建物部分，均係犯
    刑法第二百十三條之共同登載不實公文書罪，被告癸○○、
    蘇國斌二人就事實甲貳五（癸○○專技企業社）建物，詐領
    補償費，並給付黃、趙二公務員賄款，核均係涉犯刑法第三
    百三十九條第一項之詐欺取財罪及被告蘇國斌係犯行為時六
    十二年八月十七日修正之勘亂時期貪污治罪條例第十一條第
    一項，癸○○則係犯裁判時（因其自白減刑新法較有利）貪
    污治罪條例第十一條第一項之對公務員關於違背職務行為交
    付賄賂罪。另被告蘇國斌意圖為其父不法所有，就事實甲貳
    六（蘇能房屋）詐領補償費部分，亦涉犯刑法第三百三十九
    條第一項之詐欺取財罪。公訴人認被告二人上開與公務員共
    同登載不實公文書（門牌証明及補償計算書）部分之犯行，
    係犯刑法第二百十四條使公務員登載不實，然因公務員均係
    知情共為，非不知情使登載，且未起訴行使不實門牌証明部
    分犯行，是起訴法條容有未洽，應予變更。
二、共犯關係：
    (1)被告癸○○、蘇國斌所犯事實甲貳五（癸○○專技企業社
      ）之登載不實門牌証明公文書罪部分，與丙○○及邱顯榮
      、錢弘毅間，行使該不實門牌則與邱顯榮及錢弘毅間；又
      登載不實補償計算書之公文書罪部分，與被告申○○、亥
      ○○及邱顯榮、錢弘毅間；另詐欺取財罪部分亦與邱顯榮
      、錢弘毅間；至所犯交付賄賂罪則被告癸○○之賄款係經
      由被告蘇國斌代為轉交，是其二人間；均有犯意聯絡及行
      為分擔，均為共同正犯。
    (2)被告蘇國斌所犯事實甲貳六（蘇能房屋）登載不實補償計
      算書之公文書罪部分，與被告申○○、亥○○間，有犯意
      聯絡及行為分擔，均為共同正犯。
三、罪數：被告癸○○、蘇國斌所犯行使不實門牌証明公之書，
    其登載不實之低度行為，為行使之高度行為所吸收，不另論
    罪，而渠二人先後二次就癸○○專技企業社建物之不實門牌
    証明與補償計算書及被告蘇國斌對其父蘇能建物之不實補償
    計算書等，分別二次及三次所為之登載不實公文書，暨被告
    蘇國斌先後就癸○○及其父二建物之二次詐欺取財犯行，分
    別係時間緊接，犯罪構成要件相同，顯各係基於概括犯意反
    覆為之，均應依修正前刑法第五十六條連續犯之規定，各論
    以一行使登載不實公文書及詐欺取財罪，並加重其刑。至被
    告癸○○、蘇國斌所犯前開三罪，則有手段目的、方法結果
    之牽連關係，亦應依修正前刑法第五十五條牽連犯之規定，
    均僅從一重之共同交付賄賂罪處斷。又被告癸○○於調查局
    及偵查中曾自白行賄，並應依同條例第十一條第四項後段之
    規定減輕其刑。
四、補充說明：被告癸○○、蘇國斌二人雖非公務員，然因被告
    丙○○、申○○、亥○○均係明知不實而分別為登載不實公
    文書，是被告癸○○、蘇國斌二人依刑法第三十一條之規定
    ，與被告丙○○、申○○、亥○○分別同為共犯，而非係使
    不知情之公務員登載不實公文書，且被告丙○○僅於登載不
    實公文書交予各被告癸○○等人，然對癸○○等人之是否即
    為行使該登載不實公文書犯行，則無犯意聯絡或行為分擔，
    不應與被告癸○○等人論行使該登載不實公文書共犯。另養
    工處即為有權核給之受文單位，被告申○○、亥○○將所登
    載不實之公文書層呈上級批核，為機關內部公文程序流程，
    尚難認係行使，是不應再論以行使該登載不實公文書罪責。
    又事實六（蘇能房屋）部分，本件有公務員身分之被告申○
    ○、亥○○與無公務員身分之被告蘇國斌人並非互相聚合朝
    同一目標而共同圖謀第三人私人不法利益，被告申○○、亥
    ○○圖利之對象即為該無公務員身分之人，應係單純處於對
    立關係，欠缺合同平行一致性之犯意聯絡，該無身分關係之
    蘇國斌，縱因而得利，尚不能遽依公務員圖利罪之共犯論擬
    ，是蘇國斌詐得補償費即係公務員申○○、亥○○直接圖利
    之結果，另癸○○詐領補償費，亦係公務員丙○○間接圖利
    該對立無公務員身分之人，及被告申○○、亥○○違背職務
    收賄致其因而獲得利益；是公務員丙○○、黃嘉峰、亥○○
    等人，均要無再就非公務員之詐欺取財罪論共犯，均附此敘
    明。
五、爰審酌被告癸○○、蘇國斌二人之品行、素行，前無不良前
    科紀錄，本案為圖詐領補償費而行賄所為之動機、目的、蘇
    國斌當中引介除自收酬佣，並為癸○○交付賄款，且另亦為
    父詐取補償費等之手段、方法、結果，各所詐得款項，及被
    告癸○○曾於調查局及偵查中自白行賄，惟嗣又翻稱飾卸及
    迴護收賄公務員，蘇國斌部分已與台北市政府達成和解，並
    已清償溢領之補償費，利息部分並正攤還中之犯後態度等一
    切情狀，乃分別量處如主文所示之刑，並依法宣告褫奪公權
    及其期間。又被告癸○○本案犯罪在九十六年六月廿四日前
    ，合於中華民國九十六年罪犯減刑條例之減刑規定，並依法
    減其宣告刑。
陸、被告午○○部分：
一、所犯法條：按午○○身為里長，就出具里長証明部分，係本
    於其係依法令服務於地方自治團體所屬機關具有法定職務權
    限之公務員身分所為公務登載行為，惟本案拆遷補償事宜，
    ，則非其里長之法定職務，所受養工處委託協助協調該里有
    關拆遷事宜，亦僅係受託『協助協調』，而無任何權力之行
    使，有關涉犯貪污治罪條例部分犯行，雖其非屬刑事法令之
    公務員，惟因與公務員共犯貪污治罪條例之罪，依該條例第
    三條規定，仍應依該條例處斷之規定，是核被告午○○所為
    ：(一)就事實乙一（十一號合法建物旁陳清風等人違建）、五
    （陳月雲豬舍）部分，係犯刑法第二百十三條登載不實（里
    長証明書及補償計算書）公文書罪及最有利於被告之八十一
    年七月十七日修正之戡亂時期貪污治罪條例第六條第四款之
    與公務員共同對主管監督事務直接圖利罪。(二)就事實乙三（
    三七三、三七五號甲○○、戊○○房屋）部分，係犯刑法第
    二百十三條之登載不實（補償計算書）公文書罪及最有利於
    被告之八十一年七月十七日公布修正貪污治罪條例第四條第
    一項第五款之違背職務行為收受賄賂罪。(三)就事實乙四（福
    安社）部分，則係犯刑法第二百十六條、第二百十條行使偽
    造（協議書）私文書罪、第二百十四條登載不實（補償計算
    書）公文書罪及第三百三十九條第一項之詐欺取財罪。
二、共犯關係：被告午○○就事實乙一（十一號合法建物旁陳清
    風等人違建）之犯行，所犯登載不實（補償計算書）公文書
    罪部分，與陳麗桂、陳清風、呂水樹、亥○○間；所犯違背
    職務直接圖利罪，其與亥○○間；就事實乙三（三七三、三
    七五號甲○○、戊○○房屋）部分，所犯登載不實（補償計
    算書）公文書罪，與甲○○、戊○○、亥○○間；所犯違背
    職務收受賄賂罪，其與亥○○間，就事實乙四（福安社）部
    分，所犯登載不實（補償計算書）公文書罪，與亥○○間；
    就事實乙五（陳月雲豬舍）部分，所犯登載不實（里長証明
    書）公文書罪，與未○○、劉增男間，所犯登載不實（補償
    計算書）公文書罪，與未○○、劉增男、亥○○間；違背職
    務直接圖利罪，則與亥○○間，分別有犯意聯絡及行為分擔
    ，均為共同正犯。另就事實乙五（陳月雲豬舍）部分所繕寫
    不實里長証明之公文書部分，則係與未○○共同利用不知情
    之會計鄭春芳而為，屬間接正犯。
三、罪數：被告午○○就事實乙四（福安社）部分，偽造協議書
    其盜用郭春金、郭信忠印章行為，為偽造之階段行為；偽造
    該協議書之低度行為，復為行使之高度行為所吸收；就事實
    乙三（甲○○、戊○○）之期約賄賂低度行為，嗣為收受賄
    賂之高度行為所吸收，均不另論罪。而先後所犯多次登載不
    實公文書犯行（事實乙一、三、四、五），及先後所犯二次
    直接圖利犯行，分係時間緊接，犯罪構成要件相同，顯各係
    基於概括犯意，反覆為之，各均應依修正前刑法第五十六條
    連續犯之規定論以一罪，並均加重其刑。又所犯連續登載不
    實公文書罪，分別與行使偽造私文書、直接圖利、詐欺、違
    背職務收受賄賂等罪，則有手段目的、方法結果之牽連關係
    ，併應依修正前刑法第五十五條牽連犯之規定，僅從一重之
    違背職務收受賄賂罪處斷。公訴人原依被告里長及受託協助
    協調拆遷事宜，就事實乙三部分，以其係公務員起訴係犯貪
    污治罪條例第六條第一項第五款之非主管監督事務圖利罪，
    然其因係與公務員亥○○違背職務共同收受賄賂，嗣雖因刑
    法第十條對刑事法令公務員之定義為限縮，然依貪污治罪條
    例第三條之規定，其與公務員共犯該條例之罪，仍應依該條
    例處斷之規定，仍應論以共同違背職務收受賄賂罪；另與知
    情公務員亥○○依刑法第三十一條共同登載不實（補償計算
    書）公文書部分，公訴人亦起訴使不知情公務員登載不實罪
    ，亦有未洽，是起訴法條均應予變更。又公訴人雖漏未起訴
    被告於事實乙一登載不實公文書及直接圖利及事實乙五之圖
    利犯行及就事實乙四部分漏起訴刑法第二百十六條、第二百
    十條之行使偽造（協議書）私文書犯行，然如前述，其與已
    起訴犯行，有連續犯或牽連犯之裁判上一罪關係，為原起訴
    效力所及，本院因得併予審判，附此敘明。
四、量刑、沒收：爰審酌被告午○○既身為里長，並受託協助協
    調拆遷事實，然竟勾結行政人員，共同以非法手段詐取公庫
    財產，徇私舞弊肥己，其心態可議，做法亦不足取，尤以所
    收賄款非少，犯罪危害實大，及犯後猶卸詞圖卸等一切情狀
    ，乃量處如主文所示之刑，並依法宣告褫奪公權及其期間。
    另與被告亥○○共同收受之賄款三百十萬元（甲○○部分得
    款二百十萬元，戊○○部分得款一百萬元，共三百十萬元）
    ，應與被告亥○○共同追繳沒收，如全部或一部無法追繳時
    ，以其財產抵償之。
柒、被告未○○部分：
一、被告未○○就事實乙二（臨五五號王萬春、李明章有關房屋
    ）及五（陳月雲之豬舍）部分犯行，均係犯刑法第二百十三
    條之與公務員登載不實（補償計算書）公文書罪及第三百三
    十九條第一項之詐欺取財罪，另陳月雲豬舍部分，尚犯刑法
    第二百十六條、第二百十三條之行使登載不實（里長証明）
    公文書罪。本件登載不實公文書部分，公訴人認其係犯刑法
    第二百十四條之罪名，惟因被告即公務員午○○（就里長証
    明書）、亥○○（就補償計算書）均係知情共為，非不知情
    使登載，是起訴法條容有未洽，應予變更。又就事實乙二（
    臨五五號）部分，所犯共同登載不實（補償計算書）公文書
    罪，其與王萬春、李明章、亥○○間；所犯詐欺取財罪，其
    與王萬春、李明章間；就事實乙五（陳月雲豬舍）部分，所
    犯共同登載不實（里長証明）公文書罪，其與午○○間；共
    同登載不實（補償計算書）公文書罪，其與劉增男、午○○
    、亥○○間，所犯詐欺取財罪，其與劉增男間，有犯意聯絡
    及行為之分擔，均為共同正犯。又被告分別與具有公務員身
    分之午○○（就里長証明）與亥○○（就補償計算書）間，
    共同為公務員登載不實公文書犯行，雖被告不具公務員身分
    ，然依刑法第三十一條第一項，仍應成立該罪之共犯。又被
    告與午○○共同利用不知情之鄭春芳繕寫內容不實之協議書
    ，及被告利用不知情之陳月雲具名行詐，核屬間接正犯。另
    養工處即為有權核給之受文單位，被告亥○○將所登載不實
    之公文書層呈上級批核，為機關內部公文程序流程，尚難認
    係行使，是不應再論以行使該登載不實公文書罪責。又本件
    有公務員身分之被告亥○○與無刑事法令公務員身分之被告
    未○○並非互相聚合朝同一目標而共同圖謀第三人私人不法
    利益，應係單純處於對立關係，欠缺合同平行一致性之犯意
    聯絡，無身分關係之人，縱因而得利，尚不能遽依公務員圖
    利罪之共犯論擬，併附此敘明。
二、被告未○○先後多次與公務員登載不實公文書及多次詐欺犯
    行，各係時間緊接，犯罪構成要件相同，顯各係基於概括犯
    意反覆為之，各應依修正前刑法第五十六條連續犯之規定，
    論以一連續登載不實公文書罪及連續詐欺取財罪，並加重其
    刑，惟其行使登載不實（里長証明）公文書犯行，其登載不
    實之低度行為，應為行使之高度行為所吸收不另論罪；至其
    所犯前開二罪，有方法結果之牽連關係，亦應依修正前刑法
    第五十五條牽連犯之規定，僅從一重論以行使登載不實公文
    書罪處斷。
三、爰審酌被告未○○自謂係居於社區副總幹事之地位而為民服
    務，惟查既係服務，當應正當、合法，綜觀本案此部分情節
    ，被告未○○就王萬春部分犯行，乃由其從中穿針引線，其
    妹陳月雲豬舍部分犯行，則實係造意之人，尤以有關協議書
    、同意書、里長証明書內容均在誤導混淆事實，其草稿均出
    自被告未○○之手，並經不知情而被其利用之鄭春芳供述綦
    詳，其行可議，爰審酌上情及被告之品行、智識程度、犯罪
    所造成之危害暨被告之妹陳月雲溢領之補償費均已如數繳還
    等一切情狀，乃量處如主文所示之刑。又被告未○○本案犯
    罪在九十六年六月廿四日前，合於中華民國九十六年罪犯減
    刑條例之減刑規定，並依法減其宣告刑。
捌、被告戊○○部分：
一、核被告戊○○所為，係犯刑法第二百十六條、第二百十四條
    行使使公務員登載不實（調解筆錄）文書罪、第二百十三條
    與登載不實（補償計算書）公文書罪、第三百三十九條第一
    項詐欺取財罪及貪污治罪條例第十一條第一項對公務員關於
    違背職務之行為交付賄賂罪。公訴人認被告上開與公務員共
    同登載不實（補償計算書）公文書部分之犯行，亦係犯刑法
    第二百十四條使公務員登載不實，然因該公務員亥○○係知
    情共為，非不知情使登載，是此部分起訴法條容有未洽，應
    予變更。被告所犯行使登載不實（調解筆錄）公文書之罪，
    與甲○○間；所犯與公務員登載不實（補償計算書）公文書
    之罪，與甲○○、亥○○、午○○間；所犯詐欺取財罪，與
    甲○○間；有犯意之聯絡，行為分擔，均為共同正犯。被告
    與具有公務員身分之亥○○，共同為公務員登載不實公文書
    犯行，雖其不具公務員身分，依刑法第三十一條第一項，仍
    應成立該罪之共犯。又被告低度之明知不實使公務員登載於
    公文書（調解筆錄）行為，為高度之行使行為所吸收，不另
    論罪。被告所犯前開四罪間，有手段目的、方法結果之牽連
    關係，應依修正前刑法第五十五條之牽連犯之規定，僅從一
    重之對公務員關於違背職務交付賄賂罪處斷。另養工處即為
    有權核給之受文單位，被告亥○○將所登載不實之公文書層
    呈上級批核，為機關內部公文程序流程，尚難認係行使，是
    被告亦不論以行使該登載不實公文書罪責，附此敘明。又被
    告戊○○曾於調查局及偵查中自白行賄犯行，併應依貪污治
    罪條例第十一條第四項之規定，減輕其刑。
二、爰審酌被告戊○○前於七十九年十月十四日，因違反稅捐稽
    徵法，經台灣士林地方法院判處有期徒刑三月、緩刑二年確
    定，此有本院被告前案紀錄表一件在卷可按，本案為圖不法
    利益而由甲○○搶搭違建，而與其建物於外觀連成一棟，並
    與公務員沆瀣一氣，詐領補償金圖利並對公務員行賄之犯罪
    動機、目的、手段、方法、結果，獲致利益及曾於偵查中自
    白行賄，惟迄否認不法犯行之犯後態度等一切情狀，乃量處
    如主文所示之刑，並依法宣告褫奪公權及其期間。又被告戊
    ○○本案犯罪在九十六年六月廿四日前，合於中華民國九十
    六年罪犯減刑條例之減刑規定，並依法減其宣告刑。
丁、撤銷原審判決理由：原審對被告論罪科刑固均非無見，惟查
    ：
一、原判決未及比較刑法修正及貪污治罪條例於八十五年後之相
    關修正，致適用法條，均有未洽。
二、原判決就公務員被告丙○○、申○○、亥○○登載不實公文
    書犯行論以行使罪名，然被告丙○○對其核發不實門牌証明
    之公文書，雖係供申領人行使之用，然申領人是否行使，非
    其得知；另被告申○○、亥○○登載不實補償計算之公文書
    ，層呈上級批核，乃機關內部公文流程，尚難謂係行使，是
    均不應論以行使罪名。又被告丙○○之圖利行為與其圖得他
    人之不法利益間，並不存在直接關係之圖利方法，為間接圖
    利，原判決認係直接圖利，亦有未洽；至各詐領補償費人，
    即係公務員被告間接或直接圖利該對立無公務員身分之人，
    致渠等因而獲得利益，亦要無對公務員被告丙○○、申○○
    及亥○○再就非公務員之詐欺取財罪論共犯，是原判決認公
    務員被告與拆遷戶有共同詐欺犯行，予以論罪，亦非允洽。
    另於理由既認被告所犯圖利或收賄分別與公務登載不實有牽
    連犯之裁判上一罪關係，然於主文仍予分論併罰，顯有矛盾
    。至並認被告丙○○受癸○○致贈釣魚捲線器及被告亥○○
    廉價買受癸○○之汽車（此部分詳後述不另為無罪部分），
    應成立犯罪，亦欠妥適。被告申○○部分漏未就專技企業社
    及聯騰汽車修護廠部分論其犯罪應成立之法條，反贅敘與其
    無關之十之十七號（即陳美璇有關房屋）部分論罪情事，致
    事實與理由相矛盾；另其餘有關共犯之認定，亦與事實有異
    ，尚欠妥當。
三、原審就被告辛○○、癸○○、庚○○、蘇國斌、蔡展財予以
    論罪科刑，固非無見，惟同前所述，就與公務員共同登載不
    實（補償計算書）公文書部分，公務員登載製作後須層呈上
    級批核，乃機關內部公文流程，尚難謂係行使，是被告亦均
    不應論以行使罪名。另原判決未就各被告詳細之犯罪時、地
    未予認定記明，已有未洽；且就被告癸○○、蘇國斌之共犯
    部分漏未論及邱顯隆；更就癸○○致贈釣魚捲線器、廉價賣
    汽車均認成立犯罪，均嫌未洽。
四、原審就被告午○○對事實乙一（陳清風等建物），原起訴效
    力所及部分，未予併為論罪未洽；對事實乙三與亥○○共同
    收賄部分，未依貪污治罪條例第三條規定，論以違背職務收
    受賄賂共犯，反論以對非主管監督事務利罪不當，且另與甲
    ○○、戊○○論詐欺共犯，亦有未洽。又同前所述，就不實
    補償計算公文書部分，因其均係與知情公務員被告亥○○登
    載不實公文書，非對不知情公務員使登載，是原判決認此部
    分其係犯有刑法第二百十四條之罪，亦有未合。又亥○○登
    載不實補償計算公文書書，其層呈上級批核，乃機關內部公
    文流程，尚難謂係行使，是共犯之午○○亦不應論以行使罪
    名；不實里長証明部分未與未○○共同利用不知情鄭春芳繕
    寫部分，論以間接正犯不當。另原判決於理由既認被告所犯
    行使偽造公文書與詐欺、圖利罪有牽連犯之裁判上一罪關係
    ，然於主文仍對圖利及行使偽造公文書予以分論併罰，顯有
    矛盾。至主文對被告貪污所得財物，既為金錢，如無法追繳
    時，應諭知以其財產抵償之，原判決誤諭知「應追徵其價額
    …」，即有違誤，另於理由贅列與午○○無關之基隆河截彎
    取直部分洪常雄等人事由，亦有未洽。
五、原審就被告未○○部分予以論罪科刑，固非無見，惟原判決
    對如何造假提供內容不實之協議書等詳情，未予披載認定，
    致事實稍嫌簡略，且誤認陳月雲係知情共犯，亦有未週。另
    與前述同，就亥○○登載不實補償計算之公文書，其層呈上
    級批核，乃機關內部公文流程，尚難謂係行使，是共犯之未
    ○○自亦不應論以行使罪名。至就不實里長証明部分未與午
    ○○共同利用不知情鄭春芳繕寫內容不實之里長証明，及其
    利用不知情之陳月雲具名行詐部分，未論間接正犯，亦有未
    洽。
六、原審就被告戊○○部分予以論罪科刑，固非無見，惟原判決
    就被告論罪部分有裁判上一非罪關係之行賄犯行，逕為無罪
    判決諭知，則有未洽，於理由中誤繕與本案無關之基隆河截
    彎取直部分洪常雄等人提出不實門牌，亦有未洽。另亦同上
    所述，與亥○○同論行使公務員登載不實公文書，同有未洽
    。
七、原審就事實乙五（陳月雲豬舍）部分，未詳勾稽該建物與旁
    之劉增男廠房不相連且係各自獨立之廢棄違建豬舍，復非屬
    於防潮堤加高工程之拆遷補償範圍內，無拆遷補償問題亦不
    得申請救濟補助金，採認被告未○○之辯稱，認利用劉增男
    門牌只是說明位置，及証人子○○之誤導証述指該建物在整
    治區範圍內，而得專案請領救濟補助金，認係合法請令而為
    被告未○○、亥○○、午○○均不另為無罪諭知，亦有未洽
    。
八、本案上訴被告均執陳詞，否認犯罪，提起上訴，雖均無理由
    ，惟原判決既有上述可議之處，自屬無可維持，是關於丙○
    ○、亥○○、申○○、辛○○、庚○○、癸○○、蘇國斌、
    戊○○暨午○○關於圖利及定執行刑部分、未○○關於行使
    公務員登載不實文書及定執行刑部分，均應予撤銷改判，以
    符法制。
戊、不另為無罪諭知部分：
壹、被告癸○○以釣魚捲線器、汽車賄賂被告丙○○、亥○○部
    分：
一、公訴意旨另稱：被告癸○○為領取不實登載內容之門牌証明
    書以詐領補償費，於領得門牌證明次日，曾交付日製釣魚捲
    線器一付（價值約四千元）予被告丙○○做為幫忙之代價。
    另於申領補償費期間將自有小客車一部（市價約廿八萬元）
    作價十七萬元廉售予另被告亥○○，做為助其詐領補償費之
    代價，因認被告癸○○此部分行為涉嫌貪污治罪條例第十條
    第一項之行賄罪；丙○○、亥○○均涉犯同條例第四條第一
    項第五款之違背職務受賄罪嫌云云。
二、訊據被告三人固坦承有上開釣魚捲線器之交付及汽車之買賣
    情事，並有該捲線器扣案及汽車買賣合約書附卷可証，但均
    否認係賄賂，辯稱此部分行為均屬正當合法，應不算犯罪等
    語。
三、按刑法及其特別法中所稱之賄賂，固指金錢，或可以金錢計
    算而具有經濟價值之財物而言，但通常與其行賄者所欲達成
    之效果，在經濟利益上有其某程度之對價相當性，且與受賄
    者職務上之行為在風險上亦有某程度之衡平性。經查：
    (一)本件釣魚用捲線器係屬已經被告癸○○使用過之舊物，已
      經癸○○供明在卷（七七五八號偵卷四０頁正面），其所
      以致贈予被告丙○○，乃因舊東西，且有毀壞之情，其二
      人在小吃店聊到相同興趣，故起意贈送，該物買進時僅戔
      戔三千元，亦據被告癸○○供述綦詳（原審卷(一)二九二頁
      正面），足見被告癸○○致贈該釣魚捲線器並非出於賄賂
      之主觀犯意，且就客觀上言，既價值菲薄，要與勾結結果
      可獲利四百三十餘萬元相比較之下，顯不成比例，難認其
      具對價相當、風險衡平性。
    (二)本件汽車買賣確訂有買賣契約書，有該契約書存卷（原審
      卷(一)四六０頁），足見被告亥○○主觀上認屬正當，否則
      當不致於立証不利於己；又該車於八十二年十二月十日經
      大華公証有限公司鑑定結果價值十一萬六千元，有該公証
      報告書連同汽車照片在案（原審卷(一)四四九至四五四頁）
      可証，雖公証鑑價時間距離買賣成交時間之八十一年一月
      十五日已將近二年之久，但衡以汽車價格常視其車程數、
      保養狀況而異其結果，被告癸○○已直陳其將車交予被告
      亥○○時已屬舊車，且車頭略有壞損未予修復等語（見本
      院卷(四)審判筆錄）可見縱或出售價格略有便宜，依照其當
      時主觀意思或許心有不甘，然與其等勾結獲利之情相比，
      仍難認具對價相當性、平衡性，應非賄賂可比。
    (三)綜上所述，被告三人否認此部分成立犯罪，尚屬可採。此
      部分核應不能証明被告犯罪，惟因公訴人認此部分與前開
      諭知被告有罪部分，具有事實上一罪關係，此部分爰不另
      為無罪之諭知。
貳、被告辛○○行賄趙金城部分：
一、公訴意旨另認：被告辛○○因擅自在內湖區第六期重劃區內
    禁建處所整地及興建廠房，屢經建管及水利人員取締及拆除
    ，乃交付二十萬元予詹碧霞（已經判決無罪確定），託其轉
    向當時負責查報之公務員趙金城（年籍不詳）行賄，因認渠
    等涉有貪污治罪條例第十條第一項罪嫌。
二、被告辛○○堅詞否認有行賄建築管理處違建查報人員趙金城
    之事，辯稱：其交付之款項，係託詹碧霞轉交蓋廟用，根本
    不認識趙金城等語。經查詹碧霞固曾於調查局北機組指認趙
    金城相片，自白行賄；惟辛○○、其妻巳○○係供稱交付二
    十八萬元與詹碧霞云云；然詹碧霞則稱僅有二十萬元；就其
    金額以言，並不相合，已足懷疑其真實性。且詹碧霞於調查
    及偵查中，就付款與趙金城之方式前後不一，供詞顯有瑕疵
    。矧台北市政府工務局建築管理處違建查報隊查報員趙金城
    亦堅決否認有收受上開款項（原審卷(四)三四０頁正面），參
    以據證人即查報隊主管張鎮松結證稱查報人員只有在其責任
    區內才有權查報，若非其轄區，完全沒有權查報，趙金城沒
    有辦過內湖區等語 (原審卷(四)三五六頁正面），並提出七十
    九年十一月十九日至八十年底之工作人員配置表七紙附卷（
    原審卷(四)三六一至三六七頁）足稽，自無可能如詹碧霞於偵
    查中所供：「趙金城曾查報辛○○的違建後就去拆除一部分
    ，後來杜又重蓋，從此後就沒人再去查報了。」，是趙金城
    既非內湖區之查報負責人員，被告辛○○應無委請詹碧霞行
    賄之必要。另經函詢台北市政府工務局建築管理處答覆：派
    克汽車公司，經現場勘查已停業多年，據成功路二段二００
    巷八弄底「豪華汽車公司」負責人告知派克汽車已於基隆河
    工程施工時拆除。現場未發現派克汽車公司。另查成功路二
    段二００巷內七十九年間違建查報資料顯示：成功路二段二
    ００巷底查報兩件，分別七十九年六月十四日及八十年一月
    二十三日拆除結案，另成功路二段二００巷廿一號違建，目
    前尚未執行拆除。上述三件均為本處違建查報員楊慶洪先生
    查報。另查趙金城於七十九年十月、十一月間為本處違建查
    報隊士林區承辦員，此有該處八十六年八月十四日北市工建
    查字第八六六六八七四四００號函可按。亦難認辛○○有委
    請詹碧霞行賄趙金城之必要。自不得以被告於調查局北機組
    調查及偵查中供述情節不同、尚有瑕疵之自白為依據，即認
    渠等有上開罪行。此部分既無法證明其有犯罪事實，被告辛
    ○○部分因公訴人認與前揭有罪部分有連續犯之裁判上一罪
    關係，爰不另為無罪之諭知。
、被告蘇國斌、亥○○、申○○部分就蘇能所有位於整治區內
    無門牌建物及賄賂部分：
一、公訴意旨略以：同案被告蘇貴以位在重劃區○○○○路二段
    二ＯＯ巷二三號房屋之門牌證明充為其位於整治區內之無門
    牌違章建築之用，向台北市政府申領補償費，蘇國斌為此與
    亥○○、申○○勾結，俟蘇貴領得合法建築物之補償費二百
    六十六萬四千三百三十六元後，宇○○即交付賄款十萬元予
    趙、黃二人，因認蘇國斌涉有行賄罪嫌、亥○○、申○○涉
    有違背職務收受賄賂罪嫌。
二、另被告蘇國斌雖於北機處調查中供稱致贈賄款十萬元與申○
    ○、亥○○，然其先是稱在台北市○○街新百樂門ＫＴＶ交
    由邱顯隆轉交申○○、亥○○二人，後又改稱是其與邱顯隆
    、癸○○在忠孝東路一段養工處路權科附近川菜館時交付的
    ，前後所述不一，供詞顯有瑕疵，復為申○○、亥○○所堅
    決否認，本院尚難單憑宇○○前後不一之指訴，即遽認渠等
    有此犯行。
三、被告蘇國斌行賄部分及被告申○○、亥○○受賄之部分因公
    訴人認與渠等前揭有罪部分，為連續犯之裁判上一罪關係，
    爰不另為無罪之諭知。
肆、被告蔡展財就另加蓋之豬舍部分：
一、公訴意旨另以：被告蔡展財於其所有十－六建築物旁，加蓋
    豬舍，利用註記自十號分編之不實門牌證明書，（此部分已
    認定有罪，如前所述），詐領補償費四百零八萬一千九百二
    十元，因認被告蔡展財此部分另犯刑法第三百三十九條第一
    項之詐欺罪嫌云云。
二、經查被告蔡展財另加蓋之豬舍，係領取依合法建物補償０．
    四五倍計算之救濟金性質，此有卷附補償費計算表（原審卷
    (三)二八０頁）可證，亦經證人養工處股長子○○到庭證稱屬
    實，並陳述：凡在整治區範圍內，無法依據規定領取補償費
    者，皆得專案報請發給救濟金，而依合法建物補償０．四五
    倍計算之等語在卷（原審卷(二)二九三頁反面、(四)九頁正面）
    足見既非以合法房屋名義獲償，亦非以違建名義受償，而係
    真實以豬舍名義領得補償費，尚難認有何犯罪之情，核屬不
    能証明其此部分犯詐欺罪，惟因公訴人認此部分與其有罪部
    分為事實上一罪關係，此部分爰不另為無罪之諭知。
伍、被告午○○申領門牌證明書部分：
一、公訴意旨另以：被告午○○另曾囑託謝學榮為其製作登載不
    實之延平北路八段二巷二ＯＯ弄臨七一、臨七三、臨七五之
    門牌證明三張供其運用，其上所註門牌編定日期均不實在，
    惟尚未使用，因認其有使公務員登載不實罪嫌。
二、惟訊據被告午○○堅詞否認有取得謝學榮核發上開臨七一、
    臨七三、臨七五門牌證明書，謝學榮於歷審中亦否認有核發
    與午○○上開門牌證明書。
三、經查士林戶政事務所於八十一年度並無核發臨七一、七三、
    七五號門牌證明書，此有士林戶政事務所八十三年三月二十
    六日北市士戶字第四九四０號函附卷，且亦無上述廖正雄等
    三人臨七一、七三、七五號之門牌證明書可供法院參酌，有
    如前述，縱謝學榮於北機組調查中曾稱八十一年下半年，午
    ○○口頭要求其開立臨七一、臨七三、臨七五廖正雄、廖吳
    秀蘭、廖英伶名義之門牌證明書，並稱其未答應一節屬實，
    然其既未因此而核發，仍難認午○○有何犯行，按諸罪證有
    疑利於被告之證據法則，自難遽認被告有此犯行。惟公訴人
    認此部分與其餘偽造文書有罪部分為連續犯之裁判上一罪關
    係，爰不另為無罪之諭知。
己、據上論斷，應依刑事訴訟法第三百六十九條第一項前段、第
    三百六十四條、第二百九十九條第一項前段、第三百條，六
    十二年八月十七日修正之戡亂時期貪污治罪條例第二條前段
    第三條、第六條第三款、第十一條第一項、第二項、第十七
    條、第十九條；八十一年七月十七日條修正貪污治罪條例第
    二條前段、第三條、第四條第一項第五款、第六條第一項第
    四款、第九條、第十六條、第十七條；現行貪污治罪條例第
    十一條第一項、第四項、第十二條第一項、第十七條、第十
    九條，刑法第二條第一項、第二十八條、第二百十六條、第
    二百十條、第二百十三條、第二百十四條、第三百三十九條
    第一項，修正前刑法第五十六條、第五十五條、第三十一條
    第一項、第三十七條第二項，罰金罰鍰提高標準條例第一條
    前段，中華民國九十六年罪犯減刑條例第二條第一項第三款
    、第七條、第十四條，判決如主文。
本案經檢察官林秀濤到庭執行職務。
中    華    民    國   九十七   年   五   月    卅    日
                  刑事第六庭審判長法  官  林堭儀
                                  法  官  郭豫珍
                                  法  官  陳玉雲
以上正本證明與原本無異。
如不服本判決，應於收受送達後十日內向本院提出上訴書狀，其
未敘述上訴之理由者並得於提起上訴後十日內向本院補提理由書
（均須按他造當事人之人數附繕本）。
                                  書記官  陳思云
中    華    民    國    97    年    6     月    2     日
附錄：本案論罪科刑法條全文
八十一年七月十七日公布修正貪污治罪條例
第 4 條  有左列行為之一者，處無期徒刑或十年以上有期徒刑，
得併科新臺幣三百萬元以下罰金：
一、竊取或侵佔公用或公有器材、財物者。
二、藉勢或藉端勒索、勒徵、強佔或強募財物者。
三、建築或經辦公用工程或購辦公用器材、物品、浮報價額、數量
、收取回扣或有其他舞弊情事者。
四、以公用運輸工具裝運違禁物品或漏稅物品者。
五、對於違背職務之行為，要求期約或收受賄賂或其他不正利益者
。
前項第一款至第四款之未遂犯罰之。
六十二年八月十七日修正之戡亂時期貪污治罪條例
第 11 條  對於第二條人員，關於違背職務之行為，行求期約或
交付賄賂或其他不正利益者，處一年
以上七年以下有期徒刑。
不具第二條人員之身份而犯前項之罪者亦同。
犯前二項之罪，於犯罪後六個月內自首者，免除其刑；逾六個月
者，減輕或免除其刑；在偵查或審判中自白者，減輕其刑。
中華民國刑法第216條
（行使偽造變造或登載不實之文書罪）
行使第 210 條至第 215 條之文書者，依偽造、變造文書或登載
不實事項或使登載不實事項之規定處斷。
中華民國刑法第213條
（公文書不實登載罪）
公務員明知為不實之事項，而登載於職務上所掌之公文書，足以
生損害於公眾或他人者，處 1 年以上 7 年以下有期徒刑。
附表：
          ┌ 1.年１０月１日前          ┐
          │ 2.改制後，都市計劃公布前  │補償  ┌1.重建價格
    ┌合法├ 3.有使用執照              ├───┤2.拆遷勵金
    │    └ 4.有建築執照或許可        ┘      └3.人口搬遷補助費
建物┤
    │    ┌1.年以前之舊違建            ┐ 補償 ┌1.拆遷處理費（均合法建
    └違建├2.年至年８月１日          ├───┤  物重建價格之五成）
          └  前之舊違建                  ┘      │2.拆遷勵金
                                                  └3.人口搬遷補助費
註：1.建物之認定以年月日公告前一年已完工，且有門牌編釘為限，如
      未設門牌，即不予認定，不作補償。
    2.年８月２日以後之新違建，縱有門牌，亦不作補償。


司法院資訊處製作；財團法人民間司法改革基金會備份。
